---
title: "Teoria da Credibilidade --- Laboratório 2, Parte 1 (2026/1)"
subtitle: "Previsão de Mortalidade em Fundo de Pensão via Bühlmann-Straub"
author: "Arthur Pontes Motta e Catarine Martins"
date: today
lang: pt
bibliography: referencias.bib
csl: https://raw.githubusercontent.com/citation-style-language/styles/master/associacao-brasileira-de-normas-tecnicas.csl
format:
  html:
    toc: true
    toc-depth: 3
    toc-title: "Sumário"
    number-sections: false
    theme: flatly
    code-fold: show
    code-summary: "Ocultar código"
    code-tools:
      source: false
      toggle: true
      caption: "Mostrar/ocultar todos os códigos"
    fig-align: center
    embed-resources: true
execute:
  echo: true
  warning: false
  message: false
---

```{r setup}
#| label: setup
#| include: false

library(tidyverse)
library(scales)
library(gt)
library(patchwork)

if (!requireNamespace("mortalityAdherence", quietly = TRUE)) {
  install.packages(c("MASS","car","sfsmisc","remotes"),
    repos = "https://cloud.r-project.org", quiet = TRUE)
  remotes::install_url(
    "https://github.com/eduardoflm/mortalityAdherence/archive/refs/heads/main.zip",
    quiet = TRUE)
}
library(kableExtra)
library(mortalityAdherence)
library(rstan)
library(bayesplot)
library(scico)
library(ggiraph)

```

---

Os dados referem-se a um fundo de pensão brasileiro do tipo **Entidade Fechada de
Previdência Complementar (EFPC)**, com registros de expostos e óbitos por idade para
os anos de 2012, 2013 e 2014. As EFPCs são fundações sem fins lucrativos vinculadas a
empresas patrocinadoras; os participantes acumulam reservas para aposentadoria
complementar e o plano cobre ainda o risco de morte do segurado, cujo benefício é
repassado aos beneficiários indicados [@abrapp2022]. A supervisão é exercida pela
Superintendência Nacional de Previdência Complementar (PREVIC).

O objetivo desta parte é obter o **número esperado de sinistros por classe de risco
para o próximo ano** com base no modelo de Bühlmann-Straub para a frequência de
sinistros, seguindo o desenvolvimento de @buhlmann2005. O caminho percorrido é:
(i) análise exploratória; (ii) perfis etários e faixas de risco; (iii) seleção e
avaliação formal de tábuas de referência; (iv) definição dos grupos; (v) implementação
do modelo e previsão.

## Leitura dos dados

```{r leitura}
#| label: leitura

fundo <- read.csv("dadosfundopensao.csv", header = TRUE, sep = ";")
cat("Dimensão:", paste(dim(fundo), collapse = " x "), "\n")

fundo |> head(8) |>
  gt() |>
  tab_header(title = "Primeiras linhas — dados do fundo de pensão") |>
  tab_options(table.font.size = 13)
```

```{r estrutura-longa}
#| label: estrutura-longa

fundo_long <- tibble(
  Idade    = rep(fundo$idade, 3),
  Expostos = c(fundo$EXP2012, fundo$EXP2013, fundo$EXP2014),
  Obitos   = c(fundo$OBT2012, fundo$OBT2013, fundo$OBT2014),
  Ano      = rep(c("2012","2013","2014"), each = nrow(fundo))
) |>
  mutate(
    tx     = if_else(Expostos > 0, Obitos / Expostos, NA_real_),
    log_tx = if_else(tx > 0, log(tx), NA_real_)
  )

sum_d2 <- fundo_long |>
  group_by(Idade) |>
  summarise(tot_obt = sum(Obitos), tot_exp = sum(Expostos), .groups = "drop")

# ── Métricas para uso em texto inline ────────────────────────────────────────
resumo_anual <- fundo_long |>
  group_by(Ano) |>
  summarise(
    Expostos         = sum(Expostos),
    Obitos           = sum(Obitos),
    taxa_bruta_mil   = round(1000 * sum(Obitos) / sum(Expostos), 1),
    .groups = "drop"
  )

tot_exp_tri  <- sum(sum_d2$tot_exp)
tot_obt_tri  <- sum(sum_d2$tot_obt)
n_idades     <- nrow(sum_d2)
taxa_2012    <- resumo_anual$taxa_bruta_mil[resumo_anual$Ano == "2012"]
taxa_2014    <- resumo_anual$taxa_bruta_mil[resumo_anual$Ano == "2014"]
cresc_taxa   <- round((taxa_2014 - taxa_2012) / taxa_2012 * 100, 1)
exp_2012     <- resumo_anual$Expostos[resumo_anual$Ano == "2012"]
exp_2014     <- resumo_anual$Expostos[resumo_anual$Ano == "2014"]
cresc_exp    <- round((exp_2014 - exp_2012) / exp_2012 * 100, 1)

resumo_anual |>
  select(Ano, Expostos, Obitos, `Taxa bruta (‰)` = taxa_bruta_mil) |>
  gt() |>
  tab_header(title = "Resumo anual da carteira") |>
  fmt_number(columns = c(Expostos, Obitos), decimals = 0) |>
  tab_options(table.font.size = 13)
```

A base cobre `r n_idades` idades (0 a `r n_idades - 1`) ao longo de $T = 3$ anos,
totalizando `r format(tot_exp_tri, big.mark = ".", decimal.mark = ",")` pessoas-ano
de exposição e `r format(tot_obt_tri, big.mark = ".", decimal.mark = ",")` óbitos.
A taxa bruta passou de `r taxa_2012`‰ em 2012 para `r taxa_2014`‰ em 2014,
crescimento de `r cresc_taxa`% com exposição praticamente estável
(+`r cresc_exp`%), revelando envelhecimento progressivo da carteira. Vale registrar
que a Portaria PREVIC nº 835/2020 [@previc835] exige, para adequação da tábua de
mortalidade geral, no mínimo **cinco exercícios** — horizonte não atingido com
esses dados, limitação que deve ser declarada explicitamente e que reforça a
escolha do modelo de credibilidade como alternativa robusta para períodos curtos.

---

# Questão (i): Análise Exploratória

## Caracterização da massa e métricas de maturidade

```{r metricas-maturidade}
#| label: metricas-maturidade

# Idade média ponderada pela exposição (triênio)
idade_media <- with(sum_d2, sum(Idade * tot_exp) / sum(tot_exp))

# Exposição e óbitos acima de 60 anos
pct_obt_60p <- sum(sum_d2$tot_obt[sum_d2$Idade >= 60]) / sum(sum_d2$tot_obt)
pct_exp_60p <- sum(sum_d2$tot_exp[sum_d2$Idade >= 60]) / sum(sum_d2$tot_exp)

# Índice de dependência (expostos 60+ / expostos 18-59)
dep_idx <- sum(sum_d2$tot_exp[sum_d2$Idade >= 60]) /
           sum(sum_d2$tot_exp[sum_d2$Idade >= 18 & sum_d2$Idade < 60])

# Variáveis para uso inline
idade_media_r  <- round(idade_media, 1)
dep_idx_r      <- round(dep_idx, 3)
pct_obt_60p_r  <- round(pct_obt_60p * 100, 1)
pct_exp_60p_r  <- round(pct_exp_60p * 100, 1)

tibble(
  Métrica = c(
    "Exposição total (pessoas-ano)",
    "Óbitos totais",
    "Idade média ponderada pela exposição",
    "Taxa bruta média 2012--2014 (‰)",
    "% óbitos acima de 60 anos",
    "% expostos acima de 60 anos",
    "Índice de dependência (60+)/(18--59)"
  ),
  Valor = c(
    sum(sum_d2$tot_exp),
    sum(sum_d2$tot_obt),
    idade_media_r,
    round(1000 * sum(sum_d2$tot_obt) / sum(sum_d2$tot_exp), 3),
    pct_obt_60p_r,
    pct_exp_60p_r,
    dep_idx_r
  )
) |>
  gt() |>
  tab_header(title = "Métricas de caracterização da carteira (triênio 2012--2014)") |>
  tab_options(table.font.size = 13)
```

A idade média ponderada de $\approx `r idade_media_r`$ anos e o índice de
dependência de $\approx `r dep_idx_r`$ apontam para um plano em maturidade
intermediária: a massa ainda é predominantemente ativa, mas o peso dos assistidos
nas idades avançadas já responde por `r pct_obt_60p_r`% dos óbitos. Planos
com índice de dependência acima de $0{,}5$ são considerados demograficamente
maduros [@pitacco2007]; este fundo está em trajetória ascendente, o que implica
crescimento estrutural da sinistralidade mesmo sem piora intrínseca das taxas
de mortalidade.

## Pirâmide etária da exposição

```{r g-piramide}
#| label: g-piramide
#| fig-cap: "Pirâmide etária da exposição por faixa etária (triênio 2012--2014)"
#| fig-height: 5.0

intervalos <- c(0, 18, 40, 60, 80, 116)
labels_fx  <- c("[0, 18)", "[18, 40)", "[40, 60)", "[60, 80)", "80+")

sum_d2 <- sum_d2 |>
  mutate(faixa = cut(Idade, breaks = intervalos, right = FALSE, labels = labels_fx))

piramide <- sum_d2 |>
  group_by(faixa) |>
  summarise(
    Expostos = sum(tot_exp),
    Obitos   = sum(tot_obt),
    .groups  = "drop"
  ) |>
  mutate(pct_exp = Expostos / sum(Expostos) * 100,
         pct_obt = Obitos   / sum(Obitos)   * 100)

# Variáveis inline para o parágrafo
pct_exp_1840_4060 <- round(sum(piramide$pct_exp[piramide$faixa %in% c("[18, 40)", "[40, 60)")]), 1)
pct_obt_1840_4060 <- round(sum(piramide$pct_obt[piramide$faixa %in% c("[18, 40)", "[40, 60)")]), 1)
pct_exp_6080_80p  <- round(sum(piramide$pct_exp[piramide$faixa %in% c("[60, 80)", "80+")]), 1)
pct_obt_6080_80p  <- round(sum(piramide$pct_obt[piramide$faixa %in% c("[60, 80)", "80+")]), 1)

p_exp <- ggplot(piramide, aes(x = faixa, y = pct_exp, fill = faixa)) +
  geom_col(alpha = 0.85, width = 0.7) +
  geom_text(aes(label = sprintf("%.1f%%", pct_exp)), hjust = -0.1, size = 3.2) +
  coord_flip() +
  scale_y_continuous(limits = c(0, 52), labels = label_percent(scale = 1)) +
  labs(x = NULL, y = "% Expostos") +
  theme_bw(base_size = 11) + theme(legend.position = "none")

p_obt <- ggplot(piramide, aes(x = faixa, y = pct_obt, fill = faixa)) +
  geom_col(alpha = 0.85, width = 0.7) +
  geom_text(aes(label = sprintf("%.1f%%", pct_obt)), hjust = -0.1, size = 3.2) +
  coord_flip() +
  scale_y_continuous(limits = c(0, 55), labels = label_percent(scale = 1)) +
  labs(x = NULL, y = "% Óbitos") +
  theme_bw(base_size = 11) + theme(legend.position = "none",
                                    axis.text.y = element_blank(),
                                    axis.ticks.y = element_blank())

p_exp + p_obt +
  plot_annotation(title = "Distribuição relativa de expostos e óbitos por faixa etária")
```

A pirâmide evidencia a assimetria estrutural do fundo: `r pct_exp_1840_4060`%
dos expostos pertencem às faixas [18, 40) e [40, 60), mas apenas
`r pct_obt_1840_4060`% dos óbitos. As faixas [60, 80) e 80+ reúnem
`r pct_exp_6080_80p`% da exposição e `r pct_obt_6080_80p`% dos sinistros.
Esse desacoplamento é o que justifica o modelo de credibilidade com pesos de
volume distintos por faixa: a informação de cada grupo contribui de forma
desigual para a estimativa do nível global $\lambda_0$.

## Distribuição etária da exposição e dos óbitos

```{r g-expostos-obitos}
#| label: g-expostos-obitos
#| fig-cap: "Expostos e óbitos por idade e ano (2012--2014)"
#| fig-height: 4.2

p1 <- ggplot(fundo_long, aes(x = Idade, y = Expostos, colour = Ano)) +
  geom_line(linewidth = 0.9) +
  scale_x_continuous(breaks = seq(0, 110, by = 10)) +
  labs(x = "Idade", y = "Expostos", colour = NULL) +
  theme_bw(base_size = 11) + theme(legend.position = "bottom")

p2 <- ggplot(fundo_long, aes(x = Idade, y = Obitos, colour = Ano)) +
  geom_line(linewidth = 0.9) +
  scale_x_continuous(breaks = seq(0, 110, by = 10)) +
  labs(x = "Idade", y = "Óbitos", colour = NULL) +
  theme_bw(base_size = 11) + theme(legend.position = "bottom")

p1 + p2

# Variáveis inline para o parágrafo
exp_19_trienio <- sum(fundo_long$Expostos[fundo_long$Idade == 19])
idade_max_obt  <- sum_d2$Idade[which.max(sum_d2$tot_obt)]
obt_max_trienio <- max(sum_d2$tot_obt)
```

A distribuição de expostos exibe dois picos: o principal entre 19 e 22 anos
(entrada de jovens no plano, com idade 19 acumulando
$\approx `r format(round(exp_19_trienio / 1000, 0), big.mark = ".", decimal.mark = ",")`\,000$
pessoas-ano no triênio) e um secundário entre 40 e 55 anos. Os óbitos
concentram-se acima dos 60 anos, com máximo em torno de `r idade_max_obt` anos
(`r obt_max_trienio` óbitos no triênio). A estabilidade temporal das curvas
indica ausência de choques na composição da carteira no período.

## Log da taxa de mortalidade e heatmap idade$\times$ano

```{r g-logtx}
#| label: g-logtx
#| fig-cap: "Log da taxa central de mortalidade por idade e ano (2012--2014)"
#| fig-height: 4.2

ggplot(fundo_long |> filter(!is.na(log_tx)),
       aes(x = Idade, y = log_tx, colour = Ano)) +
  geom_line(linewidth = 0.9) +
  scale_x_continuous(breaks = seq(0, 110, by = 10)) +
  labs(x = "Idade", y = expression(log~hat(m)[x]), colour = NULL) +
  theme_bw(base_size = 12) + theme(legend.position = "bottom")
```

```{r g-heatmap}
#| label: g-heatmap
#| fig-cap: "Heatmap de log(taxa central de mortalidade) por idade e ano — superfície de Lexis"
#| fig-height: 3.5

heat_df <- fundo_long |>
  filter(!is.na(log_tx), Expostos >= 5) |>
  mutate(Ano = as.numeric(Ano))

p_heatmap <- ggplot(
  heat_df |> mutate(tooltip = sprintf("Idade: %d\nAno: %.0f\nlog(m\u0302\u2093) = %.2f",
                                      Idade, Ano, log_tx)),
  aes(x = Ano, y = Idade, fill = log_tx)
) +
  geom_tile_interactive(aes(tooltip = tooltip, data_id = paste(Idade, Ano)),
                        width = 0.95, height = 0.95) +
  scale_fill_scico(palette = "lajolla", direction = 1,
                   name = expression(log~hat(m)[x])) +
  scale_x_continuous(breaks = c(2012, 2013, 2014)) +
  scale_y_continuous(breaks = seq(0, 110, by = 10)) +
  labs(x = "Ano", y = "Idade") +
  theme_bw(base_size = 12)

girafe(
  ggobj = p_heatmap,
  options = list(
    opts_hover(css = "stroke: white; stroke-width: 0.8px;"),
    opts_tooltip(css = "font-size:12px; padding:5px 8px;"),
    opts_toolbar(saveaspng = FALSE)
  )
)
```

O heatmap (superfície de Lexis discreta) apresenta o padrão típico de mortalidade
humana: tons mais claros (taxas mais altas) nas idades acima de 70 anos e tons
mais escuros (taxas baixas) nas idades jovens. A estrutura é consistente entre os
três anos — não há coluna atípica que indique anomalia de registro em nenhum ano
específico. Com apenas $T = 3$ períodos, o heatmap serve para diagnóstico de
consistência; a inferência de tendência temporal de melhoria de mortalidade requer
horizontes mais longos [@rau2018].

A curva do log da taxa central exibe três segmentos: mínimo entre 5 e 15 anos
($\log\hat{m}_x \approx -10$), elevação suave entre 15 e 25 anos por causas
externas, e crescimento aproximadamente linear acima dos 25 anos, compatível com
a lei de Gompertz — $m_x \propto e^{\beta x}$, com $\beta \approx 0{,}09$ por
ano. Nas idades acima de 90 anos as curvas anuais divergem, pois $E_x \leq 5$
em muitas células: um único óbito adicional desloca $\log\hat{m}_x$ em
$\log 2 \approx 0{,}7$ unidades, argumento direto para agregar essas idades num
único grupo de risco.

## Evolução dos óbitos anuais por faixa etária

```{r g-obitos-faixas}
#| label: g-obitos-faixas

if (!requireNamespace("gtExtras", quietly = TRUE))
  install.packages("gtExtras", repos = "https://cloud.r-project.org", quiet = TRUE)
library(gtExtras)

intervalos_q1 <- c(0, 18, 40, 60, 80, 116)
labels_fx_q1  <- c("[0, 18)", "[18, 40)", "[40, 60)", "[60, 80)", "80+")

box_df <- fundo_long |>
  mutate(faixa = cut(Idade, breaks = intervalos_q1, right = FALSE,
                     labels = labels_fx_q1)) |>
  filter(!is.na(faixa)) |>
  group_by(faixa, Ano) |>
  summarise(Obitos = sum(Obitos), .groups = "drop") |>
  mutate(faixa = factor(faixa, levels = labels_fx_q1))

spark_df <- box_df |>
  group_by(faixa) |>
  summarise(
    `2012`    = Obitos[Ano == "2012"],
    `2013`    = Obitos[Ano == "2013"],
    `2014`    = Obitos[Ano == "2014"],
    CV        = if_else(mean(Obitos) > 0,
                        round(sd(Obitos) / mean(Obitos) * 100, 1),
                        NA_real_),
    tendencia = list(Obitos),
    .groups   = "drop"
  )

spark_df |>
  gt() |>
  tab_header(
    title    = "Óbitos anuais por faixa etária (2012–2014)",
    subtitle = "A coluna Trajetória mostra a evolução 2012 → 2013 → 2014"
  ) |>
  cols_label(
    faixa     = "Faixa",
    `2012`    = "2012",
    `2013`    = "2013",
    `2014`    = "2014",
    CV        = "CV (%)",
    tendencia = "Trajetória"
  ) |>
  gt_plt_sparkline(
    tendencia,
    type       = "default",
    same_limit = FALSE,
    palette    = c("steelblue4", "steelblue4", "steelblue4", "steelblue4", "steelblue4")
  ) |>
  tab_style(
    style     = cell_fill(color = "white"),
    locations = cells_body(columns = tendencia)
  ) |>
  sub_missing(columns = CV, missing_text = "—") |>
  fmt_number(columns = c(`2012`, `2013`, `2014`), decimals = 0) |>
  tab_style(
    style     = cell_fill(color = "#FFF9C4"),
    locations = cells_body(rows = !is.na(CV) & CV > 15)
  ) |>
  tab_style(
    style     = list(cell_fill("#EBF5FB"), cell_text(weight = "bold")),
    locations = cells_body(rows = faixa == "80+")
  ) |>
  tab_style(
    style     = cell_text(color = "grey50", style = "italic"),
    locations = cells_body(rows = faixa == "[0, 18)")
  ) |>
  cols_align(align = "center", columns = c(`2012`, `2013`, `2014`, CV)) |>
  tab_options(
    table.font.size        = 13,
    table.width            = pct(80),
    column_labels.font.weight = "bold",
    heading.subtitle.font.size = 11
  )
```

A tabela com sparklines comprime em uma linha por grupo toda a informação relevante:
os três valores anuais, o CV e a trajetória visual. A faixa 80+ (destacada em azul)
exibe crescimento monotônico de
`r spark_df[["2012"]][spark_df$faixa == "80+"]`
para `r spark_df[["2013"]][spark_df$faixa == "80+"]`
para `r spark_df[["2014"]][spark_df$faixa == "80+"]` óbitos,
sinal do envelhecimento progressivo da carteira. A faixa $[18, 40)$ tem CV elevado
(`r round(spark_df$CV[spark_df$faixa == "[18, 40)"], 1)`%, destacado em amarelo)
por oscilar entre
`r min(spark_df[["2012"]][spark_df$faixa == "[18, 40)"], spark_df[["2013"]][spark_df$faixa == "[18, 40)"], spark_df[["2014"]][spark_df$faixa == "[18, 40)"])`
e
`r max(spark_df[["2012"]][spark_df$faixa == "[18, 40)"], spark_df[["2013"]][spark_df$faixa == "[18, 40)"], spark_df[["2014"]][spark_df$faixa == "[18, 40)"])`
óbitos por ano. A faixa $[0, 18)$ registra zero óbitos nos três anos; sua taxa
credibilizada virá inteiramente do nível coletivo $\hat{\lambda}_0$.

## Curva de sobrevivência acumulada

```{r g-sobrevivencia}
#| label: g-sobrevivencia
#| fig-cap: "Função de sobrevivência acumulada $l_x$ a partir das taxas centrais observadas (triênio 2012--2014)"
#| fig-height: 4.0

# lx construída a partir das mx do triênio acumulado
lx_df <- sum_d2 |>
  arrange(Idade) |>
  mutate(
    mx   = if_else(tot_exp > 0, tot_obt / tot_exp, 0),
    px   = exp(-mx),           # probabilidade de sobreviver 1 ano (força constante)
    lx   = cumprod(c(1, px[-n()])) * 100000   # radix = 100.000
  )

ggplot(lx_df |> filter(Idade <= 110), aes(x = Idade, y = lx)) +
  geom_line(linewidth = 1.0, colour = "steelblue4") +
  geom_area(alpha = 0.15, fill = "steelblue") +
  geom_vline(xintercept = c(18, 40, 60, 80),
             linetype = "dotted", colour = "grey40", linewidth = 0.7) +
  scale_x_continuous(breaks = seq(0, 110, by = 10)) +
  scale_y_continuous(labels = scales::comma_format(big.mark = ".")) +
  labs(x = "Idade", y = expression(italic(l)[x]~"(radix = 100.000)")) +
  theme_bw(base_size = 12)
```

A curva $l_x$ parte de 100.000 nascidos vivos e decresce de acordo com as taxas
centrais observadas no triênio, sob a hipótese de força de mortalidade constante
dentro de cada ano de idade ($p_x = e^{-\hat{m}_x}$). A queda mais acentuada
ocorre acima dos 60 anos, com a curva atingindo
$\approx `r format(round(lx_df$lx[lx_df$Idade == 80], -2), big.mark=".", decimal.mark=",")`$
aos 80 anos — consistente com o índice de dependência de `r dep_idx_r` calculado
anteriormente. As linhas pontilhadas marcam as fronteiras das faixas etárias
definidas na questão (ii).

---

# Questão (ii): Perfil Etário e Faixas de Risco

## Critérios de formação dos grupos

A definição dos $m$ grupos para o modelo de Bühlmann-Straub obedece a três
critérios simultâneos, seguindo @pitacco2007 e @buhlmann2005:

**Homogeneidade interna.** As taxas individuais dentro de cada faixa devem variar
suavemente para que a taxa agregada seja representativa. A linearidade em log nas
faixas adultas indica que intervalos de 20 anos mantêm homogeneidade razoável.

**Exposição suficiente.** O modelo pondera cada observação pelo volume
$v_{it} = E_{it}$ (pessoas-ano). Com $T = 2$ anos de ajuste e $m = 4$ grupos
(excluindo $[0, 18)$ por ausência de sinistros), os parâmetros estruturais
$\hat{\lambda}_0$ e $\hat{\tau}^2$ são estimados com $m - 1 = 3$ graus de
liberdade para a componente entre grupos. Grupos com
$v_{it} \approx 0$ recebem peso negligenciável automaticamente.

**Relevância atuarial.** Os grupos devem capturar os regimes de risco que
impactam o passivo do plano: jovens ativos, núcleo produtivo, aposentados recentes
e idosos avançados.

## Faixas etárias e estatísticas descritivas

```{r faixas}
#| label: faixas

sum_faixas <- sum_d2 |>
  group_by(faixa) |>
  summarise(
    tot_obt = sum(tot_obt),
    tot_exp = sum(tot_exp),
    .groups = "drop"
  ) |>
  mutate(
    tx_media = tot_obt / tot_exp,
    pct_exp  = tot_exp / sum(tot_exp),
    pct_obt  = tot_obt / sum(tot_obt)
  )

# Coeficiente de variação dos óbitos anuais por faixa
cv_data <- tibble(
  faixa  = labels_fx,
  obt_12 = c(0, 34, 97,  476, 524),
  obt_13 = c(0, 33, 92,  484, 583),
  obt_14 = c(0, 22, 99,  531, 683)
) |>
  rowwise() |>
  mutate(
    media = mean(c(obt_12, obt_13, obt_14)),
    cv    = if_else(media > 0,
                    sd(c(obt_12, obt_13, obt_14)) / media, NA_real_)
  )

sum_faixas |>
  left_join(cv_data |> select(faixa, cv), by = "faixa") |>
  gt() |>
  tab_header(title = "Resumo por faixa etária (triênio 2012--2014)") |>
  cols_label(
    faixa    = "Faixa",
    tot_obt  = "Óbitos",
    tot_exp  = "Expostos",
    tx_media = md("$\\hat{m}$ média"),
    pct_exp  = "% Expostos",
    pct_obt  = "% Óbitos",
    cv       = "CV óbitos anuais"
  ) |>
  fmt_number(columns = c(tot_obt, tot_exp), decimals = 0) |>
  fmt_number(columns = tx_media, decimals = 6) |>
  fmt_percent(columns = c(pct_exp, pct_obt), decimals = 1) |>
  fmt_number(columns = cv, decimals = 3) |>
  tab_options(table.font.size = 13)

# Variáveis inline dos CVs
cv_4060 <- round(cv_data$cv[cv_data$faixa == "[40, 60)"] * 100, 1)
cv_1840 <- round(cv_data$cv[cv_data$faixa == "[18, 40)"] * 100, 1)
cv_80p  <- round(cv_data$cv[cv_data$faixa == "80+"]      * 100, 1)
```

O coeficiente de variação (CV) dos óbitos anuais quantifica a estabilidade
temporal de cada grupo. A faixa [40, 60) tem CV $= `r cv_4060`\%$, a mais
estável, enquanto [18, 40) atinge `r cv_1840`%, reflexo de contagens
baixas e raras em que um ou dois óbitos a mais ou a menos representam variação
percentual expressiva. A faixa $80+$ tem CV $= `r cv_80p`\%$ por exposição
reduzida em idades muito avançadas. No modelo de Bühlmann-Straub, esses grupos
de alta variabilidade recebem menor peso $v_{it}$ e, consequentemente, menor
credibilidade $\omega_i$ em favor do nível coletivo $\lambda_0$.

## Visualização das faixas e curva de mortalidade

```{r g-faixas-logtx}
#| label: g-faixas-logtx
#| fig-cap: "Taxa central de mortalidade total com fronteiras das faixas de risco (eixo log)"
#| fig-height: 4.2

sum_d2_tx <- sum_d2 |>
  mutate(tx_tot = if_else(tot_exp > 0, tot_obt / tot_exp, NA_real_)) |>
  filter(!is.na(tx_tot), tx_tot > 0)

p_faixas <- ggplot(
  sum_d2_tx |>
    mutate(tooltip = sprintf("Faixa: %s\nIdade: %d\nm\u0302\u2093 = %.5f", faixa, Idade, tx_tot)),
  aes(x = Idade, y = tx_tot, colour = faixa)
) +
  geom_point_interactive(aes(tooltip = tooltip, data_id = faixa),
                         size = 1.8) +
  geom_vline(xintercept = c(18, 40, 60, 80),
             linetype = "dotted", colour = "grey40", linewidth = 0.7) +
  scale_colour_scico_d(palette = "batlow", name = "Faixa") +
  scale_y_log10(
    breaks = 10^(-5:-1),
    labels = scales::trans_format("log10", scales::math_format(10^.x))
  ) +
  scale_x_continuous(breaks = seq(0, 110, by = 10)) +
  labs(x = "Idade", y = expression(hat(m)[x]~"(escala log)")) +
  theme_bw(base_size = 12) + theme(legend.position = "bottom")

girafe(
  ggobj = p_faixas,
  options = list(
    opts_hover(css = "r:5px;"),
    opts_hover_inv(css = "opacity:0.2;"),
    opts_tooltip(css = "font-size:12px; padding:5px 8px;"),
    opts_toolbar(saveaspng = FALSE)
  )
)
```

As fronteiras $x \in \{18, 40, 60, 80\}$ coincidem com inflexões ou mudanças
de regime na curva: em $x = 18$ isola-se a mortalidade infantojuvenil; em
$x = 40$, a transição para a meia-idade; em $x = 60$, o início da mortalidade
degenerativa acelerada; em $x = 80$, o isolamento das idades com exposição
muito reduzida e taxa elevada.

---

# Questão (iii): Seleção de Tábuas de Referência

## Contexto regulatório e das tábuas

A escolha da tábua de referência é relevante para o modelo de Bühlmann-Straub
porque ela define o nível coletivo $\hat{\lambda}_0$ ao qual as estimativas
individuais de cada grupo são encolhidas. Uma tábua sistematicamente inadequada
introduz viés em todos os prêmios de credibilidade [@buhlmann2005].

No Brasil, a referência regulatória para EFPCs é estabelecida pela
Resolução CNPC nº 30/2018 e pela Portaria PREVIC nº 835/2020 [@previc835], que
determinam a realização de pelo menos dois testes estatísticos de aderência.
Avaliamos:

- **AT-2000 masculina** [@soa2000]: tábua americana de rentistas, adotada
  historicamente no Brasil por ausência de alternativa nacional. A principal
  limitação é o viés de tradução demográfica: a mortalidade americana de
  rentistas de 2000 difere substancialmente da mortalidade brasileira atual.
- **BR-EMSsb-m v.2021** [@brems2021]: tábua construída com dados de apólices
  do mercado segurador brasileiro, publicada pela FenaPrevi em 2021. Representa
  a experiência nacional mais recente e é a referência regulatória atual.

```{r leitura-tabuas}
#| label: leitura-tabuas

at2000 <- read.csv("at2000.iba.csv",    header = TRUE, dec = ",")
brems  <- read.csv("brems2021.iba.csv", header = TRUE, dec = ",")

# Os dados fornecem a taxa central mx = Dx/Ex. As tábuas de referência estão
# em qx. Convertemos: qx_obs = 1 - exp(-mx), para que a comparação e a razão
# A/E sejam conceitualmente coerentes (observado e esperado na mesma escala).
frame_comp <- sum_d2 |>
  select(Idade, tot_obt, tot_exp) |>
  mutate(
    mx_obs   = if_else(tot_exp > 0, tot_obt / tot_exp, NA_real_),
    qx_obs   = if_else(!is.na(mx_obs), 1 - exp(-mx_obs), NA_real_),
    at2000_m = at2000$at2000.m,
    brems_m  = brems$brems2021sb.m[1:116],
    obt_at   = tot_exp * at2000_m,
    obt_br   = tot_exp * brems_m
  )
```

## Comparação visual das tábuas

```{r g-tabuas}
#| label: g-tabuas
#| fig-cap: "Comparação das tábuas com a experiência observada (escala log; observado convertido para $\\hat{q}_x = 1 - e^{-\\hat{m}_x}$)"
#| fig-height: 4.5

ggplot(frame_comp |> filter(!is.na(qx_obs), qx_obs > 0), aes(x = Idade)) +
  geom_point(aes(y = qx_obs, colour = "Observado"), size = 1.2, alpha = 0.55) +
  geom_line(aes(y = at2000_m, colour = "AT-2000-m"), linewidth = 0.95) +
  geom_line(aes(y = brems_m,  colour = "BR-EMSsb-m v.2021"), linewidth = 0.95) +

  scale_y_log10(
    breaks = 10^(-5:-1),
    labels = scales::trans_format("log10", scales::math_format(10^.x))
  ) +
  scale_x_continuous(breaks = seq(0, 110, by = 10)) +
  labs(x = "Idade", y = expression(q[x]~"(escala log)")) +
  theme_bw(base_size = 12) + theme(legend.position = "bottom")
```

## Razão A/E por faixa etária

Os dados do fundo fornecem diretamente a **taxa central de mortalidade**
$\hat{m}_x = D_x / E_x$, enquanto as tábuas AT-2000 e BR-EMSsb-m estão
calibradas em **probabilidade de morte** $q_x$. Para que a comparação e a razão
A/E sejam conceitualmente coerentes (observado e esperado na mesma escala),
convertemos a taxa central observada por meio da relação de força constante:

$$
\hat{q}_x = 1 - e^{-\hat{m}_x}.
$$

A razão A/E por faixa agrega os esperados ponderados pela exposição:

$$
\text{A/E}_j = \frac{\sum_{x \in j} D_x}{\sum_{x \in j} E_x \cdot q_x^{\text{tábua}}}
$$

```{r ae-faixas}
#| label: ae-faixas

frame_ae <- frame_comp |>
  mutate(faixa = cut(Idade, breaks = intervalos, right = FALSE, labels = labels_fx)) |>
  group_by(faixa) |>
  summarise(
    obt_obs = sum(tot_obt),
    esp_at  = sum(obt_at, na.rm = TRUE),
    esp_br  = sum(obt_br, na.rm = TRUE),
    .groups = "drop"
  ) |>
  mutate(ae_at = obt_obs / esp_at, ae_br = obt_obs / esp_br)

frame_ae |>
  gt() |>
  tab_header(title = "Razão A/E por faixa etária (triênio 2012--2014)") |>
  cols_label(
    faixa   = "Faixa", obt_obs = "Óbitos obs.",
    esp_at  = "Esp. AT-2000", esp_br = "Esp. BR-EMS",
    ae_at   = "A/E AT-2000",  ae_br  = "A/E BR-EMS"
  ) |>
  fmt_number(columns = c(obt_obs, esp_at, esp_br), decimals = 1) |>
  fmt_number(columns = c(ae_at, ae_br), decimals = 3) |>
  tab_style(
    style     = cell_fill(color = "#D5F5E3"),
    locations = cells_body(columns = ae_br, rows = abs(ae_br - 1) < abs(ae_at - 1))
  ) |>
  tab_options(table.font.size = 13)
```

```{r g-ae}
#| label: g-ae
#| fig-cap: "Razão A/E por faixa etária"
#| fig-height: 3.6

ae_long <- frame_ae |>
  select(faixa, ae_at, ae_br) |>
  pivot_longer(c(ae_at, ae_br), names_to = "tabua", values_to = "ae") |>
  mutate(
    tabua   = recode(tabua, ae_at = "AT-2000-m", ae_br = "BR-EMSsb-m v.2021"),
    tooltip = sprintf("Faixa: %s\nTábua: %s\nA/E = %.3f", faixa, tabua, ae)
  )

p_ae <- ggplot(ae_long, aes(x = faixa, y = ae, colour = tabua, group = tabua)) +
  geom_line_interactive(linewidth = 0.9) +
  geom_point_interactive(aes(tooltip = tooltip, data_id = paste(faixa, tabua)),
                         size = 3.5) +
  geom_hline(yintercept = 1, linetype = "dashed", colour = "grey40") +
  labs(x = "Faixa etária", y = "A/E") +
  theme_bw(base_size = 12) + theme(legend.position = "bottom")

girafe(
  ggobj = p_ae,
  options = list(
    opts_hover(css = "r:6px;"),
    opts_hover_inv(css = "opacity:0.25;"),
    opts_tooltip(css = "font-size:12px; padding:5px 8px;"),
    opts_toolbar(saveaspng = FALSE)
  )
)
```

A AT-2000 superestima a mortalidade em todas as faixas (A/E $< 1$). A BR-EMSsb-m
v.2021 é mais aderente: apresenta A/E próximo de 1 nas faixas intermediárias,
subestima ligeiramente em [60, 80)
(A/E $= `r round(frame_ae$ae_br[frame_ae$faixa == "[60, 80)"], 3)`$)
e superestima em $80+$
(A/E $= `r round(frame_ae$ae_br[frame_ae$faixa == "80+"], 3)`$),
provavelmente por instabilidade das taxas observadas nessa faixa.

## Testes estatísticos de aderência

A comparação visual e a razão A/E fornecem diagnóstico qualitativo; para a exigência
regulatória da Portaria PREVIC nº 835/2020 [@previc835], são necessários pelo menos
dois testes formais. Utilizamos o pacote `mortalityAdherence` de @melo2026, que
implementa 11 testes em quatro famílias:

- **Não-paramétricos** (KS, Qui-quadrado): testam se a distribuição empírica dos
  óbitos por idade é compatível com a esperada pela tábua, sem hipótese paramétrica
  para o processo de contagem.
- **Poisson Tipo I** (Wald e LRT): testam $H_0: \text{A/E global} = 1$, com
  $D_x \sim \text{Poisson}(E_x \cdot q_x)$ sob a tábua.
- **Poisson Tipo II** (Wald e LRT): testam ausência de viés etário, ou seja, se a
  razão observado/esperado é constante ao longo das idades.
- **Binomial Negativo** (Tipo I e II): versões robustas à superdispersão. Rejeição
  nos testes NB confirma que o desajuste é real e não artefato da hipótese Poisson.
- **Intervalo bayesiano (BayesCI)**: verifica se a A/E observada está dentro do
  intervalo credível a $95\%$ sob priori de Jeffreys para $\theta = q_{\text{obs}}/q_{\text{tábua}}$.

```{r testes-adherence}
#| label: testes-adherence

fund_adh <- sum_d2 |> select(age = Idade, exposed = tot_exp, deaths = tot_obt)
tab_at   <- data.frame(age = at2000$idade,       qx = at2000$at2000.m)
tab_br   <- data.frame(age = brems$idade[1:116], qx = brems$brems2021sb.m[1:116])

res_at <- testAdherence(fund_adh, table = tab_at, alpha = 0.05)
res_br <- testAdherence(fund_adh, table = tab_br, alpha = 0.05)
```

```{r tabela-at2000}
#| label: tabela-at2000

res_at$summary |>
  select(test, description, family, statistic, p_value, reject_h0) |>
  gt() |>
  tab_header(
    title    = "Testes de aderência --- AT-2000 masculina",
    subtitle = md(sprintf("A/E = %.4f &nbsp;|&nbsp; Obs: %d &nbsp;|&nbsp; Esp: %.1f",
                          res_at$ae_ratio, res_at$observed_deaths, res_at$expected_deaths))
  ) |>
  cols_label(test="Teste", description="Descrição", family="Família",
             statistic="Estatística", p_value=md("$p$-valor"), reject_h0=md("Rejeita $H_0$?")) |>
  fmt_number(columns = c(statistic, p_value), decimals = 4) |>
  tab_style(style=cell_fill("#FDECEA"), locations=cells_body(rows=reject_h0=="Yes")) |>
  tab_style(style=cell_fill("#E8F5E9"), locations=cells_body(rows=reject_h0=="No"))  |>
  tab_style(style=cell_text(weight="bold"), locations=cells_body(columns=reject_h0)) |>
  tab_options(table.font.size = 13)
```

```{r tabela-brems}
#| label: tabela-brems

res_br$summary |>
  select(test, description, family, statistic, p_value, reject_h0) |>
  gt() |>
  tab_header(
    title    = "Testes de aderência --- BR-EMSsb-m v.2021",
    subtitle = md(sprintf("A/E = %.4f &nbsp;|&nbsp; Obs: %d &nbsp;|&nbsp; Esp: %.1f",
                          res_br$ae_ratio, res_br$observed_deaths, res_br$expected_deaths))
  ) |>
  cols_label(test="Teste", description="Descrição", family="Família",
             statistic="Estatística", p_value=md("$p$-valor"), reject_h0=md("Rejeita $H_0$?")) |>
  fmt_number(columns = c(statistic, p_value), decimals = 4) |>
  tab_style(style=cell_fill("#FDECEA"), locations=cells_body(rows=reject_h0=="Yes")) |>
  tab_style(style=cell_fill("#E8F5E9"), locations=cells_body(rows=reject_h0=="No"))  |>
  tab_style(style=cell_text(weight="bold"), locations=cells_body(columns=reject_h0)) |>
  tab_options(table.font.size = 13)
```

Os campos `NA` na coluna de estatística correspondem a testes cujo resultado
é expresso por um $p$-valor direto sem estatística de teste escalar (Wald Tipo II,
que usa estatística matricial) ou que não produzem $p$-valor analítico (KS
assintótico, BayesCI baseado em intervalo). Isso não indica falha computacional;
é uma característica do design dos testes @melo2026.

Ambas as tábuas rejeitam $H_0$ nos 11 testes. Com
`r res_br$observed_deaths` óbitos e
A/E $= `r round(res_br$ae_ratio, 2)`$ para a BR-EMS, o desvio representa
$\approx `r round((1 - res_br$ae_ratio) / (1/sqrt(res_br$expected_deaths)), 0)`$
erros-padrão Poisson
($\text{DP} \approx 1/\sqrt{`r round(res_br$expected_deaths, 0)`} \approx
`r round(1/sqrt(res_br$expected_deaths), 3)`$), tornando a rejeição praticamente
certa para qualquer $\alpha$ usual. A rejeição universal é esperada quando a
tábua não foi calibrada especificamente para a população analisada [@melo2026].
A BR-EMS produz estatísticas de teste substancialmente menores
(Qui-quadrado:
$`r round(res_at$summary$statistic[res_at$summary$test == "ChiSquare"], 0)` \to
`r round(res_br$summary$statistic[res_br$summary$test == "ChiSquare"], 0)`$;
LRT Poisson:
$`r round(res_at$summary$statistic[res_at$summary$test == "LRTI_P"], 0)` \to
`r round(res_br$summary$statistic[res_br$summary$test == "LRTI_P"], 0)`$),
confirmando menor grau de desajuste. Os testes NB também rejeitam, descartando
superdispersão como explicação alternativa. A BR-EMSsb-m v.2021 é, portanto, a
tábua de referência adotada para o modelo de Bühlmann-Straub.

---

# Questão (iv): Definição dos Perfis de Risco

## Grupos adotados

```{r tabela-perfis}
#| label: tabela-perfis

labels_fx_m4  <- c("[18, 40)", "[40, 60)", "[60, 80)", "80+")

tibble(
  Grupo = 1:4,
  Faixa = labels_fx_m4,
  Descrição = c(
    "Jovens trabalhadores; mortalidade baixa; CV = 22,4%",
    "Trabalhadores ativos; mortalidade crescente; CV = 3,8%",
    "Aposentados; 40,8% dos óbitos; CV = 6,0%",
    "Idosos avançados; mortalidade alta e instável; CV = 13,5%"
  )
) |>
  left_join(sum_faixas |> select(faixa, tot_exp, tot_obt, tx_media),
            by = c("Faixa" = "faixa")) |>
  gt() |>
  tab_header(
    title    = "Perfis de risco para o modelo de Bühlmann-Straub ($m = 4$)",
    subtitle = "A faixa [0, 18) é excluída do modelo por ausência de sinistros em 2012--2013"
  ) |>
  cols_label(
    Grupo="Grupo", Faixa="Faixa", Descrição="Caracterização",
    tot_exp="Expostos totais", tot_obt="Óbitos totais",
    tx_media=md("$\\hat{m}$ média")
  ) |>
  fmt_number(columns = c(tot_exp, tot_obt), decimals = 0) |>
  fmt_number(columns = tx_media, decimals = 6) |>
  tab_options(table.font.size = 13)
```

---

# Questão (v): Modelo de Bühlmann-Straub — Frequência de Sinistros

## Formulação do modelo

Seguindo @buhlmann2005 e @klugman2012, define-se para cada grupo de risco
$i = 1, \ldots, m$ e período $t = 1, 2$:

$$
F_{it} = \frac{N_{it}}{v_{it}}, \qquad
E[N_{it} \mid \theta_i] = \text{Var}[N_{it} \mid \theta_i] = v_{it}\,\lambda(\theta_i),
\quad \text{com } \lambda(\theta_i) = \lambda_0\,\theta_i,
$$

onde $N_{it}$ é o número de óbitos do grupo $i$ no ano $t$ e $v_{it} = E_{it}$ é a
exposição (pessoas-ano). A hipótese $E[N_{it} \mid \theta_i] = \text{Var}[N_{it} \mid \theta_i]$
decorre diretamente da distribuição Poisson condicional, consequência natural da
dinâmica de contagem do diagrama de Lexis [@rau2018].

Este modelo é um caso particular do modelo de Bühlmann-Straub com $X_{it} = F_{it}$
e $\sigma^2(\theta_i) = \lambda(\theta_i)$. Os parâmetros estruturais reduzem-se
a apenas dois: o nível global $\lambda_0$ e a variância entre grupos $\tau^2$,
com $\sigma^2 = \lambda_0$ [@buhlmann2005, cap. 4].

A faixa $[0, 18)$ é excluída da análise de credibilidade pois não apresenta
sinistros em 2012--2013, tornando a frequência observada identicamente nula e
inviabilizando a estimação de uma taxa própria. O modelo opera com $m = 4$
grupos: $[18, 40)$, $[40, 60)$, $[60, 80)$ e $80+$.

O modelo é **ajustado com os dados de 2012 e 2013** ($T = 2$) e a previsão para
2014 é confrontada com os óbitos efetivamente observados nesse ano, servindo
como validação fora da amostra.

## Estimação iterativa de $\lambda_0$ e $\tau^2$

Como os estimadores de $\lambda_0$ e $\tau^2$ são mutuamente dependentes, a
estimação é feita iterativamente. Definindo as quantidades auxiliares [@buhlmann2005]:

$$
c_1 = \frac{m-1}{m}\left\{\sum_i \frac{v_i}{v}\left(1 - \frac{v_i}{v}\right)\right\}^{-1},
\qquad
c_2 = \frac{m}{m-1}\sum_i \frac{v_i}{v}\left(\bar{F}_i^v - \bar{\bar{F}}^v\right)^2,
$$

onde $v_i = \sum_{t=1}^{2} v_{it}$ e $v = \sum_i v_i$ (total de pessoas-ano em
2012--2013 para os $m = 4$ grupos); a frequência volume ponderada do grupo $i$ é
$\bar{F}_i^v = \sum_t (v_{it}/v_i)\,F_{it}$; e $\bar{\bar{F}}^v = \sum_i (v_i/v)\,\bar{F}_i^v$
é a média global.

O algoritmo inicia com $\hat{\lambda}_0^{(0)} = \bar{\bar{F}}^v$ e itera:

$$
\begin{aligned}
\hat{\kappa}^{(k)} &= \frac{\hat{\lambda}_0^{(k)}}{\hat{\tau}^{2(k)}},
\qquad
\hat{\omega}_i^{(k)} = \frac{v_i}{v_i + \hat{\kappa}^{(k)}},\\[6pt]
\hat{\lambda}_0^{(k+1)} &= \sum_i \frac{\hat{\omega}_i^{(k)}}{\hat{\omega}^{(k)}}\,\bar{F}_i^v,
\qquad
\hat{\tau}^{2(k+1)} = \max\!\left\{0,\; c_1\!\left(c_2 - \frac{m\hat{\lambda}_0^{(k)}}{v}\right)\right\}.
\end{aligned}
$$

```{r bs-estimacao}
#| label: bs-estimacao

intervalos_num <- c(0, 18, 40, 60, 80, 116)

# Dados por grupo e ano — TODOS os 3 anos (necessário para previsão e validação)
bs_data <- fundo_long |>
  mutate(faixa = cut(Idade, breaks = intervalos_num, right = FALSE,
                     labels = labels_fx)) |>
  filter(!is.na(faixa)) |>
  group_by(faixa, Ano) |>
  summarise(vit = sum(Expostos), Nit = sum(Obitos), .groups = "drop") |>
  mutate(Fit = if_else(vit > 0, Nit / vit, 0))

# ── AJUSTE: apenas 2012-2013 e m=4 grupos (exclui [0,18) — zero sinistros) ──
bs_ajuste <- bs_data |>
  filter(Ano %in% c("2012", "2013"), faixa != "[0, 18)")

vi_df <- bs_ajuste |>
  group_by(faixa) |>
  summarise(
    vi     = sum(vit),
    Ni     = sum(Nit),
    Fbar_v = sum(vit * Fit) / sum(vit),
    .groups = "drop"
  )
v_total <- sum(vi_df$vi)
m       <- nrow(vi_df)

# Fbarbar (média global volume ponderada, 2012-2013)
Fbarbar <- sum(vi_df$vi * vi_df$Fbar_v) / v_total

# c1, c2
c1_denom <- sum((vi_df$vi / v_total) * (1 - vi_df$vi / v_total))
c1 <- ((m - 1) / m) / c1_denom
c2 <- (m / (m - 1)) * sum((vi_df$vi / v_total) * (vi_df$Fbar_v - Fbarbar)^2)

cat(sprintf("Ajuste: 2012-2013 | v = %d | m = %d | F̄̄ = %.6f\n",
            v_total, m, Fbarbar))
cat(sprintf("c1 = %.6f | c2 = %.8f\n", c1, c2))

# Algoritmo iterativo
lam0 <- Fbarbar
tau2 <- max(0, c1 * (c2 - m * lam0 / v_total))
iter_log <- tibble(k = 0, lam0 = lam0, tau2 = tau2)

for (k in seq_len(50)) {
  if (tau2 <= 0) break
  kappa    <- lam0 / tau2
  omega_i  <- vi_df$vi / (vi_df$vi + kappa)
  lam0_new <- sum(omega_i / sum(omega_i) * vi_df$Fbar_v)
  tau2_new <- max(0, c1 * (c2 - m * lam0_new / v_total))
  iter_log <- bind_rows(iter_log, tibble(k = k, lam0 = lam0_new, tau2 = tau2_new))
  if (abs(lam0_new - lam0) < 1e-10 && abs(tau2_new - tau2) < 1e-12) {
    lam0 <- lam0_new; tau2 <- tau2_new; break
  }
  lam0 <- lam0_new; tau2 <- tau2_new
}

cat(sprintf("\nConvergência em %d iterações\n", nrow(iter_log) - 1))
cat(sprintf("lambda0_hat = %.8f\n", lam0))
cat(sprintf("tau2_hat    = %.8f\n", tau2))
cat(sprintf("kappa_hat   = %.4f\n",  lam0 / tau2))

iter_log |>
  head(8) |>
  gt() |>
  tab_header(title = "Trajetória do algoritmo iterativo (ajuste 2012--2013)") |>
  cols_label(k    = "Iteração",
             lam0 = md("$\\hat{\\lambda}_0^{(k)}$"),
             tau2 = md("$\\hat{\\tau}^{2(k)}$")) |>
  fmt_number(columns = c(lam0, tau2), decimals = 8) |>
  tab_options(table.font.size = 13)
```

## Parâmetros estruturais e fatores de credibilidade

```{r bs-resultados}
#| label: bs-resultados

kappa_hat <- lam0 / tau2

resultados <- vi_df |>
  mutate(
    omega_i  = vi / (vi + kappa_hat),
    lam_cred = omega_i * Fbar_v + (1 - omega_i) * lam0
  )

tibble(
  Parâmetro = c(
    "$\\hat{\\lambda}_0$ (nível global)",
    "$\\hat{\\tau}^2$ (variância entre grupos)",
    "$\\hat{\\sigma}^2 = \\hat{\\lambda}_0$ (variância de processo)",
    "$\\hat{\\kappa} = \\hat{\\lambda}_0/\\hat{\\tau}^2$"
  ),
  Valor = c(lam0, tau2, lam0, kappa_hat)
) |>
  gt() |>
  tab_header(title = "Parâmetros estruturais estimados (ajuste 2012--2013)") |>
  cols_label(Parâmetro = md("Parâmetro")) |>
  fmt_markdown(columns = Parâmetro) |>
  fmt_number(columns = Valor, decimals = 6) |>
  tab_options(table.font.size = 13)
```

```{r tabela-credibilidade}
#| label: tabela-credibilidade

resultados |>
  mutate(
    shrink_pct   = if_else(Fbar_v > 0, (lam_cred - Fbar_v) / Fbar_v * 100, NA_real_),
    shrink_label = if_else(
      is.na(shrink_pct),
      sprintf("%.4f \u2192 %.4f", Fbar_v, lam_cred),
      sprintf("%.2f%%", shrink_pct)
    )
  ) |>
  select(faixa, vi, Fbar_v, omega_i, lam_cred, shrink_label) |>
  gt() |>
  tab_header(
    title    = "Credibilidade, taxas estimadas e encolhimento por grupo",
    subtitle = md(sprintf(
      "$\\hat{\\kappa} = %.2f$ &nbsp;|&nbsp; $\\hat{\\lambda}_0 = %.6f$ &nbsp;|&nbsp; $\\hat{\\tau}^2 = %.6f$",
      kappa_hat, lam0, tau2
    ))
  ) |>
  cols_label(
    faixa        = "Grupo",
    vi           = md("$v_i$ (exposição 2012--13)"),
    Fbar_v       = md("$\\bar{F}_i^v$ (taxa bruta)"),
    omega_i      = md("$\\hat{\\omega}_i$"),
    lam_cred     = md("$\\hat{\\lambda}_i^H$ (taxa credibilizada)"),
    shrink_label = "Encolhimento"
  ) |>
  fmt_number(columns = vi,                   decimals = 0) |>
  fmt_number(columns = c(Fbar_v, lam_cred),  decimals = 6) |>
  fmt_number(columns = omega_i,              decimals = 6) |>
  tab_style(
    style     = cell_fill(color = "#EBF5FB"),
    locations = cells_body(rows = omega_i < 0.999)
  ) |>
  tab_style(
    style     = cell_text(style = "italic", color = "grey40"),
    locations = cells_body(columns = shrink_label, rows = omega_i < 0.999)
  ) |>
  tab_options(table.font.size = 13)
```

$\hat{\kappa} = `r round(kappa_hat, 1)`$ pequeno significa heterogeneidade
entre grupos grande em relação ao ruído de processo
($\hat{\tau}^2/\hat{\sigma}^2 = 1/\hat{\kappa} \approx
`r round(tau2/lam0 * 100, 1)`\%$): as taxas de mortalidade variam muito mais
entre faixas etárias do que dentro de cada faixa ao longo dos anos. Como todas
as $v_i$ superam $\hat{\kappa}$ em várias ordens de grandeza, os fatores de
credibilidade $\hat{\omega}_i$ são próximos de 1 para todos os $m = 4$ grupos,
indicando que a experiência própria de cada faixa domina a estimativa.

## Prêmio de credibilidade e previsão para 2015

O **prêmio de credibilidade** do grupo $i$ é a taxa credibilizada:

$$
P_i^{\text{cred}} = \hat{\lambda}_i^H = \hat{\omega}_i\,\bar{F}_i^v + (1 - \hat{\omega}_i)\,\hat{\lambda}_0.
$$

O **número esperado de sinistros** para o próximo período (2015) é obtido
multiplicando o prêmio pela exposição projetada. Adotamos $v_i^* = E_{i,2014}$
(último ano disponível) como estimativa da exposição de 2015:

$$
\hat{N}_i^{(2015)} = v_i^* \cdot P_i^{\text{cred}} = v_i^* \cdot \hat{\lambda}_i^H.
$$

```{r previsao-2015-bs}
#| label: previsao-2015-bs

val_2014 <- bs_data |>
  filter(Ano == "2014", faixa != "[0, 18)") |>
  select(faixa, v_2014 = vit, N_obs_2014 = Nit)

previsao <- resultados |>
  left_join(val_2014, by = "faixa") |>
  mutate(
    N_prev   = v_2014 * lam_cred,
    erro_pct = if_else(N_obs_2014 > 0,
                       (N_prev - N_obs_2014) / N_obs_2014 * 100,
                       NA_real_)
  )

previsao |>
  select(faixa, lam_cred, v_2014, N_prev) |>
  bind_rows(
    tibble(faixa    = "Total",
           lam_cred = NA_real_,
           v_2014   = sum(previsao$v_2014),
           N_prev   = sum(previsao$N_prev))
  ) |>
  gt() |>
  tab_header(
    title    = "Prêmios de credibilidade BS e número esperado de sinistros (2015)",
    subtitle = md("Ajuste com 2012--2013; $v_i^* = E_{i,2014}$ como proxy de 2015")
  ) |>
  cols_label(
    faixa    = "Grupo",
    lam_cred = md("$P_i^{\\text{cred}} = \\hat{\\lambda}_i^H$"),
    v_2014   = md("$v_i^*$ (exp. 2014)"),
    N_prev   = md("$\\hat{N}_i^{(2015)}$")
  ) |>
  fmt_number(columns = lam_cred, decimals = 6) |>
  fmt_number(columns = v_2014,   decimals = 0) |>
  fmt_number(columns = N_prev,   decimals = 1) |>
  sub_missing(columns = lam_cred, missing_text = "—") |>
  tab_style(
    style     = list(cell_fill("#EBF5FB"), cell_text(weight = "bold")),
    locations = cells_body(rows = faixa == "Total")
  ) |>
  tab_options(table.font.size = 13)
```

O modelo prevê `r round(sum(previsao$N_prev), 0)` sinistros para 2015 com a
exposição de 2014. As faixas $[60, 80)$ e $80+$ respondem por cerca de
`r round((previsao$N_prev[previsao$faixa == "[60, 80)"] + previsao$N_prev[previsao$faixa == "80+"]) / sum(previsao$N_prev) * 100, 1)`%
do total previsto, reflexo da concentração de mortalidade nas idades avançadas.

## Validação fora da amostra (2014)

Como exercício de avaliação do modelo, confrontamos a previsão gerada para 2014
(usando ajuste em 2012--2013 e exposição de 2014) com os óbitos efetivamente
observados nesse ano:

```{r validacao-2014-bs}
#| label: validacao-2014-bs

previsao |>
  select(faixa, v_2014, lam_cred, N_prev, N_obs_2014, erro_pct) |>
  bind_rows(
    tibble(faixa      = "Total",
           v_2014     = sum(previsao$v_2014),
           lam_cred   = NA_real_,
           N_prev     = sum(previsao$N_prev),
           N_obs_2014 = sum(previsao$N_obs_2014),
           erro_pct   = (sum(previsao$N_prev) - sum(previsao$N_obs_2014)) /
                         sum(previsao$N_obs_2014) * 100)
  ) |>
  gt() |>
  tab_header(
    title    = "Validação fora da amostra: previsão 2014 vs. observado",
    subtitle = "Ajuste com 2012--2013; validação em 2014"
  ) |>
  cols_label(
    faixa      = "Grupo",
    v_2014     = md("$v_i^*$ (exp. 2014)"),
    lam_cred   = md("$\\hat{\\lambda}_i^H$"),
    N_prev     = md("$\\hat{N}_i^*$"),
    N_obs_2014 = md("$N_i^{\\text{obs}}$ (2014)"),
    erro_pct   = "Erro (%)"
  ) |>
  fmt_number(columns = v_2014,   decimals = 0) |>
  fmt_number(columns = lam_cred, decimals = 6) |>
  fmt_number(columns = c(N_prev, N_obs_2014), decimals = 1) |>
  fmt_number(columns = erro_pct, decimals = 1) |>
  sub_missing(columns = c(lam_cred, erro_pct), missing_text = "—") |>
  tab_style(
    style     = list(cell_fill("#EBF5FB"), cell_text(weight = "bold")),
    locations = cells_body(rows = faixa == "Total")
  ) |>
  tab_style(
    style     = cell_fill("#FFF9C4"),
    locations = cells_body(columns = erro_pct, rows = abs(erro_pct) > 5)
  ) |>
  tab_options(table.font.size = 13)
```

O erro global de `r round((sum(previsao$N_prev) - sum(previsao$N_obs_2014)) / sum(previsao$N_obs_2014) * 100, 1)`%
indica subestimação sistemática, reflexo da tendência crescente da carteira que
dois anos de dados não capturam completamente. As faixas $[40, 60)$ e $[60, 80)$,
com maior volume, apresentam erros menores por terem credibilidade mais elevada.

## Comparação com a tábua de referência

Uma segunda referência natural para o número esperado de sinistros em 2014 é o
cálculo direto pela tábua BR-EMSsb-m v.2021, aplicada à exposição observada:

$$
\hat{D}_i^{(\text{tábua})} = \sum_{x \in \text{faixa}_i} E_{x,2014} \cdot q_x^{(\text{BR-EMS})}.
$$

```{r comparacao-tabua}
#| label: comparacao-tabua

# Óbitos esperados pela tábua em 2014
tabua_2014 <- fundo_long |>
  filter(Ano == "2014", Idade >= 18) |>
  left_join(
    data.frame(Idade = brems$idade[1:116], qx_br = brems$brems2021sb.m[1:116]),
    by = "Idade"
  ) |>
  mutate(
    faixa    = cut(Idade, breaks = intervalos_num, right = FALSE, labels = labels_fx),
    D_tab    = Expostos * qx_br
  ) |>
  filter(!is.na(faixa)) |>
  group_by(faixa) |>
  summarise(D_tab = sum(D_tab, na.rm = TRUE), .groups = "drop")

# Tabela comparativa: BS | Tábua | Observado
comp_final <- previsao |>
  select(faixa, N_prev, N_obs_2014) |>
  left_join(tabua_2014, by = "faixa") |>
  mutate(
    erro_bs  = if_else(N_obs_2014 > 0, (N_prev  - N_obs_2014) / N_obs_2014 * 100, NA_real_),
    erro_tab = if_else(N_obs_2014 > 0, (D_tab   - N_obs_2014) / N_obs_2014 * 100, NA_real_)
  )

comp_final |>
  bind_rows(
    tibble(faixa       = "Total",
           N_prev      = sum(comp_final$N_prev),
           N_obs_2014  = sum(comp_final$N_obs_2014),
           D_tab       = sum(comp_final$D_tab),
           erro_bs     = (sum(comp_final$N_prev)  - sum(comp_final$N_obs_2014)) /
                          sum(comp_final$N_obs_2014) * 100,
           erro_tab    = (sum(comp_final$D_tab)   - sum(comp_final$N_obs_2014)) /
                          sum(comp_final$N_obs_2014) * 100)
  ) |>
  gt() |>
  tab_header(
    title    = "Comparação: Bühlmann-Straub vs. tábua de referência vs. observado (2014)",
    subtitle = "Ajuste BS com 2012--2013; tábua BR-EMSsb-m v.2021"
  ) |>
  cols_label(
    faixa      = "Grupo",
    N_prev     = md("$\\hat{N}_i^*$ (BS)"),
    D_tab      = md("$\\hat{D}_i^{(\\text{tab})}$ (BR-EMS)"),
    N_obs_2014 = md("$N_i^{\\text{obs}}$ (2014)"),
    erro_bs    = "Erro BS (%)",
    erro_tab   = "Erro tábua (%)"
  ) |>
  fmt_number(columns = c(N_prev, D_tab, N_obs_2014), decimals = 1) |>
  fmt_number(columns = c(erro_bs, erro_tab),          decimals = 1) |>
  sub_missing(columns = c(erro_bs, erro_tab), missing_text = "—") |>
  tab_style(
    style     = list(cell_fill("#EBF5FB"), cell_text(weight = "bold")),
    locations = cells_body(rows = faixa == "Total")
  ) |>
  tab_style(
    style     = cell_fill("#D5F5E3"),
    locations = cells_body(
      columns = erro_bs,
      rows    = !is.na(erro_bs) & !is.na(erro_tab) & abs(erro_bs) < abs(erro_tab)
    )
  ) |>
  tab_style(
    style     = cell_fill("#D5F5E3"),
    locations = cells_body(
      columns = erro_tab,
      rows    = !is.na(erro_bs) & !is.na(erro_tab) & abs(erro_tab) <= abs(erro_bs)
    )
  ) |>
  tab_options(table.font.size = 13)
```

A tabela destaca em verde o método com menor erro absoluto em cada faixa. Com
$m = 4$ grupos, a faixa $[0, 18)$ está excluída da análise por ausência de
sinistros. O estimador de Bühlmann-Straub supera a tábua nas faixas $[40, 60)$ e
$[60, 80)$, onde a experiência própria de 2012--2013 é estável e informativa. A
tábua BR-EMS fica próxima do BS em $[60, 80)$
(erros de `r round(comp_final$erro_bs[comp_final$faixa == "[60, 80)"], 1)`%
vs. `r round(comp_final$erro_tab[comp_final$faixa == "[60, 80)"], 1)`%),
mas superestima consideravelmente em $80+$
(`r sprintf("%+.1f", round(comp_final$erro_tab[comp_final$faixa == "80+"], 1))`%)
por não capturar a experiência específica desta carteira. O erro de
`r round(comp_final$erro_bs[comp_final$faixa == "[18, 40)"], 0)`% na faixa
$[18, 40)$ é comum a ambos os métodos: os
`r bs_data$Nit[bs_data$faixa == "[18, 40)" & bs_data$Ano == "2014"]`
óbitos observados em 2014 representam uma queda atípica em relação a 2012--2013
(média de `r round(mean(bs_data$Nit[bs_data$faixa == "[18, 40)" & bs_data$Ano %in% c("2012","2013")]), 1)`
óbitos), que nenhum modelo conseguiria prever com apenas dois anos de dados.

---

# Questão (vi): Modelo Hierárquico Bayesiano — Poisson com Efeitos Aleatórios (Stan)

## Motivação e formulação

O modelo de Bühlmann-Straub da questão (v) é um estimador linear de credibilidade
que requer apenas hipóteses sobre os dois primeiros momentos. Uma abordagem
complementar que estima a estrutura de heterogeneidade de forma coerente dentro
de um arcabouço probabilístico completo é o **modelo Poisson hierárquico com
efeitos aleatórios** [@gelman2014], também conhecido como modelo Poisson-LogNormal.

Para cada grupo $i = 1,\ldots,m$ e ano $t = 1, 2$ (2012--2013), o número de
óbitos é modelado como:

$$
N_{it} \;\sim\; \text{Poisson}(\mu_{it}),
\qquad
\log \mu_{it} = \beta_0 + u_i + \log v_{it},
$$

onde $\beta_0$ é o intercepto global (log da taxa coletiva), $u_i$ é o efeito
aleatório do grupo $i$, e $\log v_{it}$ é o offset de exposição com coeficiente
fixado em 1. Na escala original, $\mu_{it} = v_{it} \cdot e^{\beta_0 + u_i}$,
de modo que $\hat{\lambda}_i = e^{\hat{\beta}_0 + \hat{u}_i}$ é a taxa estimada
para o grupo $i$. As prioris adotadas são:

$$
\beta_0 \;\sim\; \mathcal{N}(\log \bar{\bar{F}}^v,\; 1),
\qquad
u_i \;\sim\; \mathcal{N}(0,\; \sigma_u^2),
\qquad
\sigma_u \;\sim\; \text{Exponencial}(1).
$$

A priori para $\sigma_u$ é fracamente informativa: a Exponencial(1) concentra
massa em valores pequenos mas tem cauda suficientemente pesada para acomodar
heterogeneidade substancial. Essa escolha é preferível a prioris vagas
($\sigma_u \sim \text{Uniforme}(0, \infty)$) que produzem forte viés com poucos
grupos [@lord2008].

A relação com o modelo de Bühlmann-Straub é: $\sigma_u$ cumpre o papel de
$\sqrt{\hat{\tau}^2}$ (heterogeneidade entre grupos) e $e^{\beta_0}$ corresponde
a $\hat{\lambda}_0$ (nível global). A diferença principal é que o modelo
hierárquico bayesiano estima $\sigma_u$ integrando sobre toda a incerteza
posterior via MCMC, propagando-a para os intervalos credíveis das previsões.

## Ajuste com Stan

O modelo é especificado diretamente em Stan e ajustado via `rstan`. O código
Stan implementa a parametrização não centrada para os efeitos aleatórios
($u_i = \sigma_u \cdot \tilde{u}_i$, com $\tilde{u}_i \sim \mathcal{N}(0,1)$),
que melhora a geometria do espaço paramétrico e reduz divergências no amostrador
NUTS quando $m$ é pequeno [@gelman2014]. Aqui $m = 4$.

```{r stan-ajuste}
#| label: stan-ajuste
#| cache: true
#| error: false
#| results: hide
#| message: false

library(rstan)
options(mc.cores        = parallel::detectCores())
options(rstan.progress  = FALSE)
options(rstan.verbose   = FALSE)
rstan_options(auto_write = TRUE)

# ── Dados de ajuste: apenas 2012 e 2013, m=4 (sem [0, 18)) ──────────────────
bs_ajuste_bayes <- bs_data |>
  filter(Ano %in% c("2012", "2013"), vit > 0, faixa != "[0, 18)") |>
  mutate(
    # droplevels garante que [0,18) sai dos levels antes de as.integer
    faixa    = droplevels(faixa),
    faixa_id = as.integer(faixa),   # agora 1=[18,40), 2=[40,60), 3=[60,80), 4=80+
    log_vit  = log(vit)
  ) |>
  arrange(faixa_id, Ano)

stan_data <- list(
  N       = nrow(bs_ajuste_bayes),
  m       = length(unique(bs_ajuste_bayes$faixa_id)),
  group   = bs_ajuste_bayes$faixa_id,
  log_v   = bs_ajuste_bayes$log_vit,
  y       = bs_ajuste_bayes$Nit,
  mu_beta = log(Fbarbar)
)

stan_code <- "
data {
  int<lower=1> N;
  int<lower=1> m;
  array[N] int<lower=1> group;
  vector[N] log_v;
  array[N] int<lower=0> y;
  real mu_beta;
}
parameters {
  real beta0;
  real<lower=0> sigma_u;
  vector[m] u_tilde;
}
transformed parameters {
  vector[m] u;
  u = sigma_u * u_tilde;
}
model {
  beta0   ~ normal(mu_beta, 1);
  sigma_u ~ exponential(1);
  u_tilde ~ std_normal();
  for (n in 1:N) {
    y[n] ~ poisson_log(beta0 + u[group[n]] + log_v[n]);
  }
}
generated quantities {
  vector[m] lambda_i;
  array[N] int y_rep;
  lambda_i = exp(beta0 + u);
  for (n in 1:N) {
    y_rep[n] = poisson_log_rng(beta0 + u[group[n]] + log_v[n]);
  }
}
"

rds_path <- "fit_stan_efpc.rds"

# Verificar compatibilidade pelo número de grupos (lambda_i tem dim [draws, m])
rds_valido <- FALSE
if (file.exists(rds_path)) {
  fit_salvo <- tryCatch(readRDS(rds_path), error = function(e) NULL)
  if (!is.null(fit_salvo)) {
    dims_lam <- tryCatch(
      dim(rstan::extract(fit_salvo, pars = "lambda_i")$lambda_i),
      error = function(e) NULL
    )
    # Válido apenas se número de grupos salvo == m atual
    rds_valido <- !is.null(dims_lam) && dims_lam[2] == stan_data$m
  }
  if (!rds_valido)
    message("Stan: rds incompatível (m salvo ≠ m=", stan_data$m, ") — reajustando.")
}

if (rds_valido) {
  fit_stan <- fit_salvo
  message("Stan: carregando fit salvo (m=", stan_data$m, ")")
} else {
  mod_efpc <- stan_model(
    model_code = stan_code,
    model_name = "poisson_hier_efpc",
    verbose    = FALSE
  )
  fit_stan <- sampling(
    object  = mod_efpc,
    data    = stan_data,
    chains  = 4,
    iter    = 4000,
    warmup  = 2000,
    seed    = 2026,
    refresh = 0,
    verbose = FALSE,
    control = list(adapt_delta = 0.99, max_treedepth = 15)
  )
  saveRDS(fit_stan, file = rds_path)
  message("Stan: fit concluído e salvo (m=", stan_data$m, ")")
}
```

```{r stan-summary}
#| label: stan-summary

print(fit_stan,
      pars   = c("beta0", "sigma_u"),
      digits = 4,
      probs  = c(0.025, 0.5, 0.975))
```

## Diagnóstico de convergência

```{r stan-diag}
#| label: stan-diag
#| fig-cap: "Trajetórias das cadeias MCMC para $\\beta_0$ e $\\sigma_u$ (Stan)"
#| fig-height: 4.5

posterior_arr <- as.array(fit_stan, pars = c("beta0", "sigma_u"))

mcmc_trace(posterior_arr) +
  theme_bw(base_size = 11) +
  theme(strip.background = element_rect(fill = "white", colour = "grey80"))
```

As quatro cadeias MCMC mostram trajetórias bem misturadas e sem deriva temporal,
indicando convergência para a distribuição posterior. Os valores de $\hat{R}$ e
ESS são extraídos diretamente do objeto ajustado:

```{r stan-diag-metricas}
#| label: stan-diag-metricas
#| include: false

summ_stan    <- summary(fit_stan, pars = c("beta0", "sigma_u"))$summary
rhat_beta0   <- round(summ_stan["beta0",   "Rhat"], 3)
rhat_sigma   <- round(summ_stan["sigma_u", "Rhat"], 3)
ess_beta0    <- round(summ_stan["beta0",   "n_eff"])
ess_sigma    <- round(summ_stan["sigma_u", "n_eff"])
beta0_med    <- round(summ_stan["beta0",   "50%"], 2)
beta0_lo     <- round(summ_stan["beta0",   "2.5%"], 2)
beta0_hi     <- round(summ_stan["beta0",   "97.5%"], 2)
sigma_med    <- round(summ_stan["sigma_u", "50%"], 2)
sigma_lo     <- round(summ_stan["sigma_u", "2.5%"], 2)
sigma_hi     <- round(summ_stan["sigma_u", "97.5%"], 2)

# Razão entre taxas extremas para interpretação de sigma_u
Fbar_80p   <- vi_df$Fbar_v[vi_df$faixa == "80+"]
Fbar_1840  <- vi_df$Fbar_v[vi_df$faixa == "[18, 40)"]
razao_fbar <- round(Fbar_80p / Fbar_1840, 0)
fator_sigma <- round(exp(2 * sigma_med), 0)
```

$\hat{R} = `r rhat_beta0`$ para $\beta_0$ e $\hat{R} = `r rhat_sigma`$ para
$\sigma_u$ — ambos essencialmente iguais a 1. O ESS efetivo é de `r ess_beta0`
para $\beta_0$ e `r ess_sigma` para $\sigma_u$, bem acima do mínimo de 1.000
recomendado por @gelman2014. A parametrização não centrada elimina as divergências
que ocorreriam com a parametrização direta dado o forte contraste de escala entre
as taxas das faixas etárias extremas.

Os parâmetros estimados têm interpretação direta: $\hat{\beta}_0 = `r beta0_med`$
(IC 95%: $[`r beta0_lo`;\; `r beta0_hi`]$) corresponde ao log da taxa global,
ou seja, $e^{`r beta0_med`} \approx `r round(exp(beta0_med), 4)`$ — nível de
mortalidade médio ponderado entre os grupos. A mediana de
$\sigma_u = `r sigma_med`$ (IC 95%: $[`r sigma_lo`;\; `r sigma_hi`]$) governa
a heterogeneidade entre faixas na escala log: dois grupos extremos diferem por um
fator de $e^{2 \times `r sigma_med`} \approx `r fator_sigma`$ em suas taxas
esperadas, coerente com a razão observada
$\bar{F}_{80+}/\bar{F}_{[18,40)} \approx `r razao_fbar`$.
O IC 95% de $\sigma_u$ exclui zero com folga, confirmando que a heterogeneidade
entre faixas é real e substancial, não artefato amostral.

## Verificação preditiva posterior

```{r stan-ppcheck}
#| label: stan-ppcheck
#| fig-cap: "Verificação preditiva posterior: distribuição dos óbitos observados (linha escura) vs. réplicas do modelo (linhas cinzas)"
#| fig-height: 3.8

y_rep_mat <- rstan::extract(fit_stan, pars = "y_rep")$y_rep

ppc_dens_overlay(
  y     = bs_ajuste_bayes$Nit,
  yrep  = y_rep_mat[sample(nrow(y_rep_mat), 100), ]
) +
  labs(x = "Óbitos por observação (grupo-ano)", y = "Densidade") +
  theme_bw(base_size = 12) +
  theme(legend.position = "bottom")
```

Cada linha cinza é uma réplica $\tilde{N}_{it}$ amostrada da distribuição preditiva
posterior; a linha escura são os valores observados. A boa sobreposição confirma
que o modelo Poisson-LogNormal captura a estrutura de contagem dos dados de
2012--2013. A bimodalidade (contagens baixas em $[18,40)$ e altas em $[60,80)$
e $80+$) é reproduzida nas réplicas, indicando adequação distribucional.

## Priori vs. posteriori de $\sigma_u$

```{r stan-sigma}
#| label: stan-sigma
#| fig-cap: "Priori Exp(1) e distribuição posterior de $\\sigma_u$"
#| fig-height: 3.5

sigma_draws <- rstan::extract(fit_stan, pars = "sigma_u")$sigma_u

x_max      <- max(quantile(sigma_draws, 0.999), 6)
sigma_grid <- seq(0, x_max, length.out = 600)
sigma_med  <- median(sigma_draws)

ggplot() +
  geom_area(
    data = tibble(x = sigma_grid, y = dexp(sigma_grid, rate = 1)),
    aes(x = x, y = y),
    fill = "grey80", alpha = 0.6, colour = "grey60", linewidth = 0.5
  ) +
  geom_density(
    data = tibble(sigma = sigma_draws),
    aes(x = sigma),
    fill = "steelblue", alpha = 0.45, colour = "steelblue4", linewidth = 0.9
  ) +
  geom_vline(xintercept = sigma_med, colour = "steelblue4",
             linetype = "dashed", linewidth = 0.8) +
  annotate("text", x = sigma_med + 0.12, y = 0.52,
           label = sprintf("Mediana = %.2f", sigma_med),
           hjust = 0, size = 3.3, colour = "steelblue4") +
  annotate("text", x = 0.25, y = 0.72,
           label = "Priori Exp(1)", hjust = 0, size = 3.3, colour = "grey40") +
  annotate("text", x = sigma_med - 0.1, y = 0.3,
           label = "Posteriori", hjust = 1, size = 3.3, colour = "steelblue4") +
  coord_cartesian(xlim = c(0, x_max)) +
  labs(x = expression(sigma[u]), y = "Densidade") +
  theme_bw(base_size = 12)
```

A priori $\sigma_u \sim \text{Exp}(1)$ (área cinza) é fracamente informativa. A
posteriori (área azul) concentrou-se em torno da mediana indicada, com IC 95%
reportado no `print()`. O intervalo exclui zero de forma robusta, confirmando
que a heterogeneidade entre faixas é real e substancial. A mediana de $\sigma_u$
na escala log tem interpretação direta: dois grupos extremos diferem por um fator
de $e^{2\sigma_u}$ em suas taxas esperadas — coerente com a razão observada
$\bar{F}_{80+}/\bar{F}_{[18,40)}$.

## Taxas estimadas e intervalos credíveis

```{r stan-rates}
#| label: stan-rates
#| fig-cap: "Taxas estimadas: Bühlmann-Straub vs. Stan hierárquico (com IC 95%)"
#| fig-height: 4.0

lambda_draws <- rstan::extract(fit_stan, pars = "lambda_i")$lambda_i
grupos_ord   <- levels(bs_ajuste_bayes$faixa)   # droplevels já aplicado: 4 grupos

rate_summary <- tibble(
  faixa   = grupos_ord,
  mediana = apply(lambda_draws, 2, median),
  lo95    = apply(lambda_draws, 2, quantile, 0.025),
  hi95    = apply(lambda_draws, 2, quantile, 0.975)
) |>
  left_join(resultados |> select(faixa, lam_BS = lam_cred), by = "faixa") |>
  mutate(faixa = factor(faixa, levels = labels_fx))

rate_plot_df <- rate_summary |>
  mutate(
    tip_bayes = sprintf("Grupo: %s\nBayesiano\nMediana: %.5f\nIC 95%%: [%.5f; %.5f]",
                        faixa, mediana, lo95, hi95),
    tip_bs    = sprintf("Grupo: %s\nBS\nTaxa: %.5f", faixa, lam_BS)
  )

p_rates <- ggplot(rate_plot_df, aes(x = faixa)) +
  geom_errorbar(aes(ymin = lo95, ymax = hi95),
                width = 0.25, linewidth = 0.8, alpha = 0.5, colour = "steelblue") +
  geom_point_interactive(aes(y = lam_BS, colour = "Bühlmann-Straub",
                             tooltip = tip_bs, data_id = paste(faixa, "bs")),
                         size = 3.5, shape = 17) +
  geom_point_interactive(aes(y = mediana, colour = "Bayesiano (Stan)",
                             tooltip = tip_bayes, data_id = paste(faixa, "bayes")),
                         size = 3.0, shape = 16) +
  scale_colour_manual(name = NULL,
    values = c("Bayesiano (Stan)" = "steelblue", "Bühlmann-Straub" = "#E74C3C")) +
  scale_y_log10(
    breaks = 10^(-5:-1),
    labels = scales::trans_format("log10", scales::math_format(10^.x))
  ) +
  labs(x = "Grupo", y = "Taxa estimada (escala log)") +
  theme_bw(base_size = 12) +
  theme(legend.position = "bottom")

girafe(
  ggobj = p_rates,
  options = list(
    opts_hover(css = "r:6px;"),
    opts_tooltip(css = "font-size:12px; padding:5px 8px;"),
    opts_toolbar(saveaspng = FALSE)
  )
)
```

A sobreposição quase perfeita dos pontos em todas as faixas confirma empiricamente
a equivalência teórica entre os dois estimadores: as diferenças pontuais são
inferiores a $0{,}4$ sinistros por grupo. O diferencial do modelo bayesiano está
nas barras de erro, que quantificam a incerteza sobre a taxa de cada grupo — mais
largas nas faixas com menos óbitos ([18, 40)) e mais estreitas onde a contagem
é abundante ($80+$).

## Distribuição preditiva do total de sinistros (2014)

```{r stan-pred-total}
#| label: stan-pred-total
#| fig-cap: "Distribuição preditiva posterior do total de sinistros em 2014"
#| fig-height: 3.8
#| fig-width: 8

# Exposição de 2014 na ordem dos grupos (m=4, sem [0,18))
exp_2014_stan <- bs_data |>
  filter(Ano == "2014", faixa != "[0, 18)") |>
  mutate(
    faixa    = droplevels(faixa),
    faixa_id = as.integer(faixa)
  ) |>
  arrange(faixa_id) |>
  select(faixa, faixa_id, vit)

# Total preditivo: soma sobre grupos da taxa posterior × exposição 2014
total_draws <- as.numeric(lambda_draws %*% exp_2014_stan$vit)

obs_2014 <- sum(bs_data$Nit[bs_data$Ano == "2014" & bs_data$faixa != "[0, 18)"])
p_lo  <- quantile(total_draws, 0.025)
p_hi  <- quantile(total_draws, 0.975)
p_med <- median(total_draws)

ggplot(tibble(total = total_draws), aes(x = total)) +
  geom_histogram(aes(y = after_stat(density)),
                 bins = 60, fill = "steelblue", alpha = 0.7, colour = NA) +
  geom_density(colour = "steelblue4", linewidth = 1.0) +
  geom_vline(xintercept = p_med, colour = "steelblue4",
             linetype = "solid",  linewidth = 1.0) +
  geom_vline(xintercept = p_lo,  colour = "steelblue4",
             linetype = "dashed", linewidth = 0.8) +
  geom_vline(xintercept = p_hi,  colour = "steelblue4",
             linetype = "dashed", linewidth = 0.8) +
  geom_vline(xintercept = obs_2014, colour = "#E74C3C",
             linetype = "dotted", linewidth = 0.9) +
  annotate("text", x = p_med - 5, y = 0.020,
           label = sprintf("Mediana\n%.0f", p_med),
           hjust = 1, size = 3.2, colour = "steelblue4") +
  annotate("text", x = obs_2014 + 5, y = 0.018,
           label = sprintf("Observado\n%d", obs_2014),
           hjust = 0, size = 3.2, colour = "#E74C3C") +
  scale_x_continuous(expand = expansion(mult = c(0.02, 0.12))) +
  labs(x = "Total de sinistros previstos para 2014", y = "Densidade") +
  theme_bw(base_size = 12)
```

A linha pontilhada vermelha marca o observado em 2014 (`r obs_2014` óbitos). A
mediana da distribuição preditiva é $\approx `r round(p_med, 0)`$ sinistros,
com IC 95% de $[`r round(p_lo, 0)`;\; `r round(p_hi, 0)`]$. O observado de
`r obs_2014` situa-se **fora** do IC 95% pelo lado superior — o modelo, ajustado
com 2012--2013, subestimou a mortalidade de 2014 em
`r round((p_med - obs_2014)/obs_2014*100, 1)`%, reflexo da tendência
crescente da carteira que dois anos de dados não capturam completamente.

Para provisionamento de reservas, o percentil 95% da distribuição preditiva
($\approx `r round(p_hi, 0)`$ sinistros) representa o carregamento de segurança
necessário para cobrir, com probabilidade $95\%$, o total de sinistros do próximo
ano. A diferença entre o P95 e a mediana é de
$`r round(p_hi, 0)` - `r round(p_med, 0)` = `r round(p_hi - p_med, 0)`$
sinistros, ou aproximadamente
`r round((p_hi - p_med)/p_med*100, 1)`% de margem sobre a estimativa central
— carregamento relevante do ponto de vista atuarial para um plano com tendência
de envelhecimento estrutural.

## Prêmios bayesianos e previsão para 2015

Para o modelo hierárquico bayesiano, o prêmio de credibilidade do grupo $i$ é
a mediana da taxa posterior:

$$
P_i^{\text{Bayes}} = \hat{\lambda}_i^{\text{post}} = e^{\hat{\beta}_0 + \hat{u}_i},
$$

e o número esperado de sinistros para 2015 é:

$$
\hat{N}_i^{(2015),\text{Bayes}} = v_i^* \cdot P_i^{\text{Bayes}},
$$

com IC 95% dado por $[v_i^* \cdot q_{0{,}025}(\lambda_i^{\text{post}});\;
v_i^* \cdot q_{0{,}975}(\lambda_i^{\text{post}})]$.

```{r dados-comparacao}
#| label: dados-comparacao
#| include: false

prev_bayes_stan <- rate_summary |>
  left_join(exp_2014_stan |> select(faixa, v_2014 = vit), by = "faixa") |>
  mutate(
    N_bayes = v_2014 * mediana,
    N_lo95  = v_2014 * lo95,
    N_hi95  = v_2014 * hi95
  )

comp_3metodos <- previsao |>
  select(faixa, N_BS = N_prev, N_obs = N_obs_2014) |>
  left_join(
    prev_bayes_stan |> select(faixa, N_bayes, N_lo95, N_hi95),
    by = "faixa"
  ) |>
  left_join(tabua_2014 |> rename(N_tab = D_tab), by = "faixa") |>
  mutate(
    erro_BS    = if_else(N_obs > 0, (N_BS    - N_obs) / N_obs * 100, NA_real_),
    erro_bayes = if_else(N_obs > 0, (N_bayes - N_obs) / N_obs * 100, NA_real_),
    erro_tab   = if_else(N_obs > 0, (N_tab   - N_obs) / N_obs * 100, NA_real_)
  )
```

```{r premios-credibilidade}
#| label: premios-credibilidade

# Prêmios bayesianos e número esperado de sinistros para 2015
prev_bayes_stan |>
  select(faixa, mediana, lo95, hi95, v_2014, N_bayes, N_lo95, N_hi95) |>
  bind_rows(
    tibble(
      faixa   = "Total",
      mediana = NA_real_,
      lo95    = NA_real_,
      hi95    = NA_real_,
      v_2014  = sum(prev_bayes_stan$v_2014),
      N_bayes = sum(prev_bayes_stan$N_bayes),
      N_lo95  = sum(prev_bayes_stan$N_lo95),
      N_hi95  = sum(prev_bayes_stan$N_hi95)
    )
  ) |>
  gt() |>
  tab_header(
    title    = "Prêmios bayesianos e número esperado de sinistros (2015)",
    subtitle = md("$P_i^{\\text{Bayes}} = e^{\\hat{\\beta}_0 + \\hat{u}_i}$; $v_i^* = E_{i,2014}$ como proxy de 2015")
  ) |>
  cols_label(
    faixa   = "Grupo",
    mediana = md("$P_i^{\\text{Bayes}}$ (mediana)"),
    lo95    = "IC 95% inf.",
    hi95    = "IC 95% sup.",
    v_2014  = md("$v_i^*$"),
    N_bayes = md("$\\hat{N}_i^{(2015)}$ (mediana)"),
    N_lo95  = "IC 95% inf.",
    N_hi95  = "IC 95% sup."
  ) |>
  fmt_number(columns = c(mediana, lo95, hi95), decimals = 6) |>
  fmt_number(columns = v_2014,                 decimals = 0) |>
  fmt_number(columns = c(N_bayes, N_lo95, N_hi95), decimals = 1) |>
  sub_missing(columns = c(mediana, lo95, hi95), missing_text = "—") |>
  tab_style(
    style     = list(cell_fill("#EBF5FB"), cell_text(weight = "bold")),
    locations = cells_body(rows = faixa == "Total")
  ) |>
  tab_spanner(label = md("Prêmio $P_i^{\\text{Bayes}}$"),   columns = c(mediana, lo95, hi95)) |>
  tab_spanner(label = "Número esperado de sinistros (2015)", columns = c(N_bayes, N_lo95, N_hi95)) |>
  tab_options(table.font.size = 13)
```

A mediana dos prêmios bayesianos coincide com as taxas credibilizadas do BS
(diferenças inferiores a $0{,}001$), confirmando a equivalência teórica
[@klugman2012, cap. 20]. O intervalo credível de 95% para o total previsto
em 2015 é $[`r round(sum(prev_bayes_stan$N_lo95), 0)`;\;
`r round(sum(prev_bayes_stan$N_hi95), 0)`]$ sinistros — amplitude de
`r round(sum(prev_bayes_stan$N_hi95) - sum(prev_bayes_stan$N_lo95), 0)`
sinistros que reflete a incerteza residual sobre a estrutura de heterogeneidade
$\sigma_u$ com apenas $m = 4$ grupos.

## Tabela comparativa final: BS, Bayesiano e Tábua

```{r tabela-final}
#| label: tabela-final

comp_3metodos |>
  bind_rows(
    tibble(
      faixa      = "Total",
      N_BS       = sum(comp_3metodos$N_BS),
      N_obs      = sum(comp_3metodos$N_obs),
      N_bayes    = sum(comp_3metodos$N_bayes),
      N_lo95     = sum(comp_3metodos$N_lo95),
      N_hi95     = sum(comp_3metodos$N_hi95),
      N_tab      = sum(comp_3metodos$N_tab),
      erro_BS    = (sum(comp_3metodos$N_BS)    - sum(comp_3metodos$N_obs)) /
                   sum(comp_3metodos$N_obs) * 100,
      erro_bayes = (sum(comp_3metodos$N_bayes) - sum(comp_3metodos$N_obs)) /
                   sum(comp_3metodos$N_obs) * 100,
      erro_tab   = (sum(comp_3metodos$N_tab)   - sum(comp_3metodos$N_obs)) /
                   sum(comp_3metodos$N_obs) * 100
    )
  ) |>
  gt() |>
  tab_header(
    title    = "Comparação final: erros de previsão por método (validação 2014)",
    subtitle = md(sprintf("Observado total: **%d** óbitos &nbsp;|&nbsp; Ajuste BS e Bayesiano: 2012--2013",
                          obs_2014))
  ) |>
  cols_label(
    faixa      = "Grupo",
    N_BS       = md("BS"),
    N_bayes    = "Bayes",
    N_lo95     = "IC 95% inf.",
    N_hi95     = "IC 95% sup.",
    N_tab      = "Tábua",
    N_obs      = md("$N_i^{\\text{obs}}$"),
    erro_BS    = "Erro BS (%)",
    erro_bayes = "Erro Bayes (%)",
    erro_tab   = "Erro Tábua (%)"
  ) |>
  fmt_number(columns = c(N_BS, N_bayes, N_lo95, N_hi95, N_tab, N_obs),
             decimals = 1) |>
  fmt_number(columns = c(erro_BS, erro_bayes, erro_tab), decimals = 1) |>
  sub_missing(columns = c(erro_BS, erro_bayes, erro_tab), missing_text = "—") |>
  tab_style(
    style     = list(cell_fill("#EBF5FB"), cell_text(weight = "bold")),
    locations = cells_body(rows = faixa == "Total")
  ) |>
  tab_style(
    style     = cell_fill("#D5F5E3"),
    locations = cells_body(
      columns = erro_BS,
      rows    = !is.na(erro_BS) & !is.na(erro_tab) & !is.na(erro_bayes) &
                abs(erro_BS) < abs(erro_tab) & abs(erro_BS) < abs(erro_bayes)
    )
  ) |>
  tab_style(
    style     = cell_fill("#D5F5E3"),
    locations = cells_body(
      columns = erro_bayes,
      rows    = !is.na(erro_BS) & !is.na(erro_tab) & !is.na(erro_bayes) &
                abs(erro_bayes) <= abs(erro_BS) & abs(erro_bayes) <= abs(erro_tab)
    )
  ) |>
  tab_style(
    style     = cell_fill("#D5F5E3"),
    locations = cells_body(
      columns = erro_tab,
      rows    = !is.na(erro_BS) & !is.na(erro_tab) & !is.na(erro_bayes) &
                abs(erro_tab) < abs(erro_BS) & abs(erro_tab) < abs(erro_bayes)
    )
  ) |>
  tab_options(table.font.size = 13)
```

A célula verde marca o método com menor erro absoluto em cada faixa; a faixa
[0, 18) é omitida do cálculo por ter zero óbitos observados. O estimador de
Bühlmann-Straub incorpora a experiência recente da própria carteira (2012--2013)
e supera a tábua nas faixas [40, 60) e [60, 80). O erro elevado em [18, 40)
(`r round(abs(comp_3metodos$erro_BS[comp_3metodos$faixa == "[18, 40)"]), 0)`%
para BS e Bayes,
`r round(abs(comp_3metodos$erro_tab[comp_3metodos$faixa == "[18, 40)"]), 0)`%
para a tábua) é consequência de uma queda atípica nos óbitos de 2014
(`r bs_data$Nit[bs_data$faixa == "[18, 40)" & bs_data$Ano == "2014"]` óbitos
vs. média histórica de
`r round(mean(bs_data$Nit[bs_data$faixa == "[18, 40)" & bs_data$Ano %in% c("2012","2013")]), 1)`)
que nenhum método conseguiria prever com apenas dois anos de dados — e que
reforça a limitação declarada na introdução sobre o horizonte mínimo de cinco
anos exigido pela PREVIC. O modelo bayesiano produz estimativas pontuais idênticas
ao BS e acrescenta os intervalos credíveis, que são o instrumento natural para
dimensionamento de reservas.

---

# Informações da Sessão

```{r session-info}
#| label: session-info
#| code-summary: "Informações da Sessão"
sessionInfo()
```

# Referências

