---
title: "Teoria da Credibilidade --- Laboratório 2, Parte 1 (2026/1)"
subtitle: "Previsão de Mortalidade em Fundo de Pensão via Bühlmann-Straub"
author: "Arthur Pontes Motta e Catarine Martins"
date: today
lang: pt
bibliography: referencias.bib
csl: https://raw.githubusercontent.com/citation-style-language/styles/master/associacao-brasileira-de-normas-tecnicas.csl
format:
  html:
    toc: true
    toc-depth: 3
    toc-title: "Sumário"
    number-sections: false
    theme: flatly
    code-fold: show
    code-summary: "Ocultar código"
    code-tools:
      source: false
      toggle: true
      caption: "Mostrar/ocultar todos os códigos"
    fig-align: center
    embed-resources: true
execute:
  echo: true
  warning: false
  message: false
---

```{r setup}
#| label: setup
#| include: false

library(tidyverse)
library(scales)
library(gt)
library(patchwork)

if (!requireNamespace("mortalityAdherence", quietly = TRUE)) {
  install.packages(c("MASS","car","sfsmisc","remotes"),
    repos = "https://cloud.r-project.org", quiet = TRUE)
  remotes::install_url(
    "https://github.com/eduardoflm/mortalityAdherence/archive/refs/heads/main.zip",
    quiet = TRUE)
}
library(kableExtra)
library(mortalityAdherence)
library(brms)
library(bayesplot)
library(scico)
library(ggiraph)


```

---

Os dados referem-se a um fundo de pensão brasileiro do tipo **Entidade Fechada de
Previdência Complementar (EFPC)**, com registros de expostos e óbitos por idade para
os anos de 2012, 2013 e 2014. As EFPCs são fundações sem fins lucrativos vinculadas a
empresas patrocinadoras; os participantes acumulam reservas para aposentadoria
complementar e o plano cobre ainda o risco de morte do segurado, cujo benefício é
repassado aos beneficiários indicados [@abrapp2022]. A supervisão é exercida pela
Superintendência Nacional de Previdência Complementar (PREVIC).

O objetivo desta parte é obter o **número esperado de sinistros por classe de risco
para o próximo ano** com base no modelo de Bühlmann-Straub para a frequência de
sinistros, seguindo o desenvolvimento de @buhlmann2005. O caminho percorrido é:
(i)~análise exploratória; (ii)~perfis etários e faixas de risco; (iii)~seleção e
avaliação formal de tábuas de referência; (iv)~definição dos grupos; (v)~implementação
do modelo e previsão.

## Leitura dos dados

```{r leitura}
#| label: leitura

fundo <- read.csv("dadosfundopensao.csv", header = TRUE, sep = ";")
cat("Dimensão:", paste(dim(fundo), collapse = " x "), "\n")

fundo |> head(8) |>
  gt() |>
  tab_header(title = "Primeiras linhas — dados do fundo de pensão") |>
  tab_options(table.font.size = 13)
```

```{r estrutura-longa}
#| label: estrutura-longa

fundo_long <- tibble(
  Idade    = rep(fundo$idade, 3),
  Expostos = c(fundo$EXP2012, fundo$EXP2013, fundo$EXP2014),
  Obitos   = c(fundo$OBT2012, fundo$OBT2013, fundo$OBT2014),
  Ano      = rep(c("2012","2013","2014"), each = nrow(fundo))
) |>
  mutate(
    tx     = if_else(Expostos > 0, Obitos / Expostos, NA_real_),
    log_tx = if_else(tx > 0, log(tx), NA_real_)
  )

sum_d2 <- fundo_long |>
  group_by(Idade) |>
  summarise(tot_obt = sum(Obitos), tot_exp = sum(Expostos), .groups = "drop")

fundo_long |>
  group_by(Ano) |>
  summarise(
    Expostos             = sum(Expostos),
    Obitos               = sum(Obitos),
    `Taxa bruta (‰)`     = round(1000 * sum(Obitos) / sum(Expostos), 3),
    .groups = "drop"
  ) |>
  gt() |>
  tab_header(title = "Resumo anual da carteira") |>
  fmt_number(columns = c(Expostos, Obitos), decimals = 0) |>
  tab_options(table.font.size = 13)
```

A base cobre 116 idades (0 a 115) ao longo de $T = 3$ anos, totalizando
417.964 pessoas-ano de exposição e 3.658 óbitos. A taxa bruta passou de
$8{,}2$‰ em 2012 para $9{,}5$‰ em 2014, crescimento de $15{,}5\%$
com exposição praticamente estável ($+2{,}5\%$), revelando envelhecimento
progressivo da carteira. Vale registrar que a Portaria PREVIC nº 835/2020
[@previc835] exige, para adequação da tábua de mortalidade geral, no mínimo
**cinco exercícios** — horizonte não atingido com esses dados, limitação que
deve ser declarada explicitamente e que reforça a escolha do modelo de
credibilidade como alternativa robusta para períodos curtos.

---

# Questão (i): Análise Exploratória

## Caracterização da massa e métricas de maturidade

```{r metricas-maturidade}
#| label: metricas-maturidade

# Idade média ponderada pela exposição (triênio)
idade_media <- with(sum_d2, sum(Idade * tot_exp) / sum(tot_exp))

# Exposição e óbitos acima de 60 anos
pct_obt_60p <- sum(sum_d2$tot_obt[sum_d2$Idade >= 60]) / sum(sum_d2$tot_obt)
pct_exp_60p <- sum(sum_d2$tot_exp[sum_d2$Idade >= 60]) / sum(sum_d2$tot_exp)

# Índice de dependência (expostos 60+ / expostos 18-59)
dep_idx <- sum(sum_d2$tot_exp[sum_d2$Idade >= 60]) /
           sum(sum_d2$tot_exp[sum_d2$Idade >= 18 & sum_d2$Idade < 60])

tibble(
  Métrica = c(
    "Exposição total (pessoas-ano)",
    "Óbitos totais",
    "Idade média ponderada pela exposição",
    "Taxa bruta média 2012--2014 (‰)",
    "% óbitos acima de 60 anos",
    "% expostos acima de 60 anos",
    "Índice de dependência (60+)/(18--59)"
  ),
  Valor = c(
    sum(sum_d2$tot_exp),
    sum(sum_d2$tot_obt),
    round(idade_media, 1),
    round(1000 * sum(sum_d2$tot_obt) / sum(sum_d2$tot_exp), 3),
    round(pct_obt_60p * 100, 1),
    round(pct_exp_60p * 100, 1),
    round(dep_idx, 3)
  )
) |>
  gt() |>
  tab_header(title = "Métricas de caracterização da carteira (triênio 2012--2014)") |>
  tab_options(table.font.size = 13)
```

A idade média ponderada de $\approx 45$ anos e o índice de dependência de $\approx 0{,}26$
apontam para um plano em maturidade intermediária: a massa ainda é predominantemente
ativa, mas o peso dos assistidos nas idades avançadas já responde por $89{,}7\%$ dos
óbitos. Planos com índice de dependência acima de $0{,}5$ são considerados
demograficamente maduros [@pitacco2007]; este fundo está em trajetória ascendente,
o que implica crescimento estrutural da sinistralidade mesmo sem piora intrínseca
das taxas de mortalidade.

## Pirâmide etária da exposição

```{r g-piramide}
#| label: g-piramide
#| fig-cap: "Pirâmide etária da exposição por faixa etária (triênio 2012--2014)"
#| fig-height: 5.0

intervalos <- c(0, 18, 40, 60, 80, 116)
labels_fx  <- c("[0, 18)", "[18, 40)", "[40, 60)", "[60, 80)", "80+")

sum_d2 <- sum_d2 |>
  mutate(faixa = cut(Idade, breaks = intervalos, right = FALSE, labels = labels_fx))

piramide <- sum_d2 |>
  group_by(faixa) |>
  summarise(
    Expostos = sum(tot_exp),
    Obitos   = sum(tot_obt),
    .groups  = "drop"
  ) |>
  mutate(pct_exp = Expostos / sum(Expostos) * 100,
         pct_obt = Obitos   / sum(Obitos)   * 100)

p_exp <- ggplot(piramide, aes(x = faixa, y = pct_exp, fill = faixa)) +
  geom_col(alpha = 0.85, width = 0.7) +
  geom_text(aes(label = sprintf("%.1f%%", pct_exp)), hjust = -0.1, size = 3.2) +
  coord_flip() +
  scale_y_continuous(limits = c(0, 52), labels = label_percent(scale = 1)) +
  labs(x = NULL, y = "% Expostos") +
  theme_bw(base_size = 11) + theme(legend.position = "none")

p_obt <- ggplot(piramide, aes(x = faixa, y = pct_obt, fill = faixa)) +
  geom_col(alpha = 0.85, width = 0.7) +
  geom_text(aes(label = sprintf("%.1f%%", pct_obt)), hjust = -0.1, size = 3.2) +
  coord_flip() +
  scale_y_continuous(limits = c(0, 55), labels = label_percent(scale = 1)) +
  labs(x = NULL, y = "% Óbitos") +
  theme_bw(base_size = 11) + theme(legend.position = "none",
                                    axis.text.y = element_blank(),
                                    axis.ticks.y = element_blank())

p_exp + p_obt +
  plot_annotation(title = "Distribuição relativa de expostos e óbitos por faixa etária")
```

A pirâmide evidencia a assimetria estrutural do fundo: $73{,}4\%$ dos expostos
pertencem às faixas $[18, 40)$ e $[40, 60)$, mas apenas $10{,}3\%$ dos óbitos.
As faixas $[60, 80)$ e $80+$ reúnem $26{,}4\%$ da exposição e $89{,}7\%$ dos
sinistros. Esse desacoplamento justifica o modelo de credibilidade com pesos de
volume distintos por faixa — a informação de cada grupo contribui de forma
desigual para a estimativa do nível global $\lambda_0$.

## Distribuição etária da exposição e dos óbitos

```{r g-expostos-obitos}
#| label: g-expostos-obitos
#| fig-cap: "Expostos e óbitos por idade e ano (2012--2014)"
#| fig-height: 4.2

p1 <- ggplot(fundo_long, aes(x = Idade, y = Expostos, colour = Ano)) +
  geom_line(linewidth = 0.9) +
  scale_x_continuous(breaks = seq(0, 110, by = 10)) +
  labs(x = "Idade", y = "Expostos", colour = NULL) +
  theme_bw(base_size = 11) + theme(legend.position = "bottom")

p2 <- ggplot(fundo_long, aes(x = Idade, y = Obitos, colour = Ano)) +
  geom_line(linewidth = 0.9) +
  scale_x_continuous(breaks = seq(0, 110, by = 10)) +
  labs(x = "Idade", y = "Óbitos", colour = NULL) +
  theme_bw(base_size = 11) + theme(legend.position = "bottom")

p1 + p2
```

A distribuição de expostos exibe dois picos: o principal entre 19 e 22 anos
(entrada de jovens no plano, com idade 19 acumulando $\approx 22\,000$
pessoas-ano no triênio) e um secundário entre 40 e 55 anos. Os óbitos
concentram-se acima dos 60 anos, com máximo em torno de 84 anos
(175 óbitos no triênio). A estabilidade temporal das curvas indica ausência
de choques na composição da carteira no período.

## Log da taxa de mortalidade e heatmap idade$\times$ano

```{r g-logtx}
#| label: g-logtx
#| fig-cap: "Log da taxa de mortalidade por idade e ano (2012--2014)"
#| fig-height: 4.2

ggplot(fundo_long |> filter(!is.na(log_tx)),
       aes(x = Idade, y = log_tx, colour = Ano)) +
  geom_line(linewidth = 0.9) +
  scale_x_continuous(breaks = seq(0, 110, by = 10)) +
  labs(x = "Idade", y = expression(log~hat(q)[x]), colour = NULL) +
  theme_bw(base_size = 12) + theme(legend.position = "bottom")
```

```{r g-heatmap}
#| label: g-heatmap
#| fig-cap: "Heatmap de log(taxa de mortalidade) por idade e ano — superfície de Lexis"
#| fig-height: 3.5

heat_df <- fundo_long |>
  filter(!is.na(log_tx), Expostos >= 5) |>
  mutate(Ano = as.numeric(Ano))

p_heatmap <- ggplot(
  heat_df |> mutate(tooltip = sprintf("Idade: %d\nAno: %.0f\nlog(q̂ₓ) = %.2f",
                                      Idade, Ano, log_tx)),
  aes(x = Ano, y = Idade, fill = log_tx)
) +
  geom_tile_interactive(aes(tooltip = tooltip, data_id = paste(Idade, Ano)),
                        width = 0.95, height = 0.95) +
  scale_fill_scico(palette = "lajolla", direction = 1,
                   name = expression(log~hat(q)[x])) +
  scale_x_continuous(breaks = c(2012, 2013, 2014)) +
  scale_y_continuous(breaks = seq(0, 110, by = 10)) +
  labs(x = "Ano", y = "Idade") +
  theme_bw(base_size = 12)

girafe(
  ggobj = p_heatmap,
  options = list(
    opts_hover(css = "stroke: white; stroke-width: 0.8px;"),
    opts_tooltip(css = "font-size:12px; padding:5px 8px;"),
    opts_toolbar(saveaspng = FALSE)
  )
)
```

O heatmap (superfície de Lexis discreta) apresenta o padrão típico de mortalidade
humana: tons mais claros (taxas mais altas) nas idades acima de 70 anos e tons
mais escuros (taxas baixas) nas idades jovens. A estrutura é consistente entre os
três anos — não há coluna atípica que indique anomalia de registro em nenhum ano
específico. Com apenas $T = 3$ períodos, o heatmap serve para diagnóstico de
consistência; a inferência de tendência temporal de melhoria de mortalidade requer
horizontes mais longos [@rau2018].

A curva do log da taxa exibe três segmentos: mínimo entre 5 e 15 anos
($\log\hat{q}_x \approx -10$), elevação suave entre 15 e 25 anos por causas
externas, e crescimento aproximadamente linear acima dos 25 anos, compatível com
a lei de Gompertz — $q_x \propto e^{\beta x}$, com $\beta \approx 0{,}09$ por
ano. Nas idades acima de 90 anos as curvas anuais divergem, pois $E_x \leq 5$
em muitas células: um único óbito adicional desloca $\log\hat{q}_x$ em
$\log 2 \approx 0{,}7$ unidades, argumento direto para agregar essas idades num
único grupo de risco.

---

# Questão (ii): Perfil Etário e Faixas de Risco

## Critérios de formação dos grupos

A definição dos $m$ grupos para o modelo de Bühlmann-Straub obedece a três
critérios simultâneos, seguindo @pitacco2007 e @buhlmann2005:

**Homogeneidade interna.** As taxas individuais dentro de cada faixa devem variar
suavemente para que a taxa agregada seja representativa. A linearidade em log nas
faixas adultas indica que intervalos de 20 anos mantêm homogeneidade razoável.

**Exposição suficiente.** O modelo pondera cada observação pelo volume
$v_{it} = E_{it}$ (pessoas-ano). Com $T = 3$ e $m = 5$, os parâmetros estruturais
$\hat{\lambda}_0$ e $\hat{\tau}^2$ são estimados com $m - 1 = 4$ graus de
liberdade para a componente entre grupos — mínimo aceitável. Grupos com
$v_{it} \approx 0$ recebem peso negligenciável automaticamente.

**Relevância atuarial.** Os grupos devem capturar os regimes de risco que
impactam o passivo do plano: jovens ativos, núcleo produtivo, aposentados recentes
e idosos avançados.

## Faixas etárias e estatísticas descritivas

```{r faixas}
#| label: faixas

sum_faixas <- sum_d2 |>
  group_by(faixa) |>
  summarise(
    tot_obt = sum(tot_obt),
    tot_exp = sum(tot_exp),
    .groups = "drop"
  ) |>
  mutate(
    tx_media = tot_obt / tot_exp,
    pct_exp  = tot_exp / sum(tot_exp),
    pct_obt  = tot_obt / sum(tot_obt)
  )

# Coeficiente de variação dos óbitos anuais por faixa
cv_data <- tibble(
  faixa  = labels_fx,
  obt_12 = c(0, 34, 97,  476, 524),
  obt_13 = c(0, 33, 92,  484, 583),
  obt_14 = c(0, 22, 99,  531, 683)
) |>
  rowwise() |>
  mutate(
    media = mean(c(obt_12, obt_13, obt_14)),
    cv    = if_else(media > 0,
                    sd(c(obt_12, obt_13, obt_14)) / media, NA_real_)
  )

sum_faixas |>
  left_join(cv_data |> select(faixa, cv), by = "faixa") |>
  gt() |>
  tab_header(title = "Resumo por faixa etária (triênio 2012--2014)") |>
  cols_label(
    faixa    = "Faixa",
    tot_obt  = "Óbitos",
    tot_exp  = "Expostos",
    tx_media = md("$\\hat{q}$ média"),
    pct_exp  = "% Expostos",
    pct_obt  = "% Óbitos",
    cv       = "CV óbitos anuais"
  ) |>
  fmt_number(columns = c(tot_obt, tot_exp), decimals = 0) |>
  fmt_number(columns = tx_media, decimals = 6) |>
  fmt_percent(columns = c(pct_exp, pct_obt), decimals = 1) |>
  fmt_number(columns = cv, decimals = 3) |>
  tab_options(table.font.size = 13)
```

O coeficiente de variação (CV) dos óbitos anuais quantifica a estabilidade
temporal de cada grupo. A faixa $[40, 60)$ tem CV $= 3{,}8\%$, a mais estável,
enquanto $[18, 40)$ atinge $22{,}4\%$ — reflexo de contagens baixas e raras onde
um ou dois óbitos a mais ou a menos representam variação percentual expressiva.
A faixa $80+$ tem CV $= 13{,}5\%$ por exposição reduzida em idades muito avançadas.
No modelo de Bühlmann-Straub, esses grupos de alta variabilidade recebem menor
peso $v_{it}$ e, consequentemente, menor credibilidade $\omega_i$ em favor do
nível coletivo $\lambda_0$.

## Visualização das faixas e curva de mortalidade

```{r g-faixas-logtx}
#| label: g-faixas-logtx
#| fig-cap: "Taxa de mortalidade total com fronteiras das faixas de risco (eixo log)"
#| fig-height: 4.2

sum_d2_tx <- sum_d2 |>
  mutate(tx_tot = if_else(tot_exp > 0, tot_obt / tot_exp, NA_real_)) |>
  filter(!is.na(tx_tot), tx_tot > 0)

p_faixas <- ggplot(
  sum_d2_tx |>
    mutate(tooltip = sprintf("Faixa: %s\nIdade: %d\nq̂ₓ = %.5f", faixa, Idade, tx_tot)),
  aes(x = Idade, y = tx_tot, colour = faixa)
) +
  geom_point_interactive(aes(tooltip = tooltip, data_id = faixa),
                         size = 1.8) +
  geom_vline(xintercept = c(18, 40, 60, 80),
             linetype = "dotted", colour = "grey40", linewidth = 0.7) +
  scale_colour_scico_d(palette = "batlow", name = "Faixa") +
  scale_y_log10(
    breaks = 10^(-5:-1),
    labels = scales::trans_format("log10", scales::math_format(10^.x))
  ) +
  scale_x_continuous(breaks = seq(0, 110, by = 10)) +
  labs(x = "Idade", y = expression(hat(q)[x]~"(escala log)")) +
  theme_bw(base_size = 12) + theme(legend.position = "bottom")

girafe(
  ggobj = p_faixas,
  options = list(
    opts_hover(css = "r:5px;"),
    opts_hover_inv(css = "opacity:0.2;"),
    opts_tooltip(css = "font-size:12px; padding:5px 8px;"),
    opts_toolbar(saveaspng = FALSE)
  )
)
```

As fronteiras $x \in \{18, 40, 60, 80\}$ coincidem com inflexões ou mudanças
de regime na curva: em $x = 18$ isola-se a mortalidade infantojuvenil; em
$x = 40$, a transição para a meia-idade; em $x = 60$, o início da mortalidade
degenerativa acelerada; em $x = 80$, o isolamento das idades com exposição
muito reduzida e taxa elevada.

---

# Questão (iii): Seleção de Tábuas de Referência

## Contexto regulatório e das tábuas

A escolha da tábua de referência é relevante para o modelo de Bühlmann-Straub
porque ela define o nível coletivo $\hat{\lambda}_0$ ao qual as estimativas
individuais de cada grupo são encolhidas. Uma tábua sistematicamente inadequada
introduz viés em todos os prêmios de credibilidade [@buhlmann2005].

No Brasil, a referência regulatória para EFPCs é estabelecida pela
Resolução CNPC nº 30/2018 e pela Portaria PREVIC nº 835/2020 [@previc835], que
determinam a realização de pelo menos dois testes estatísticos de aderência.
Avaliamos:

- **AT-2000 masculina** [@soa2000]: tábua americana de rentistas, adotada
  historicamente no Brasil por ausência de alternativa nacional. A principal
  limitação é o viés de tradução demográfica — a mortalidade americana de
  rentistas de 2000 é substancialmente diferente da mortalidade brasileira atual.
- **BR-EMSsb-m v.2021** [@brems2021]: tábua construída com dados de apólices
  do mercado segurador brasileiro, publicada pela FenaPrevi em 2021. Representa
  a experiência nacional mais recente e é a referência regulatória atual.

```{r leitura-tabuas}
#| label: leitura-tabuas

at2000 <- read.csv("at2000.iba.csv",    header = TRUE, dec = ",")
brems  <- read.csv("brems2021.iba.csv", header = TRUE, dec = ",")

frame_comp <- sum_d2 |>
  select(Idade, tot_obt, tot_exp) |>
  mutate(
    tx_obs   = if_else(tot_exp > 0, tot_obt / tot_exp, NA_real_),
    at2000_m = at2000$at2000.m,
    brems_m  = brems$brems2021sb.m[1:116],
    obt_at   = tot_exp * at2000_m,
    obt_br   = tot_exp * brems_m
  )
```

## Comparação visual das tábuas

```{r g-tabuas}
#| label: g-tabuas
#| fig-cap: "Comparação das tábuas com a experiência observada"
#| fig-height: 4.5

ggplot(frame_comp |> filter(!is.na(tx_obs), tx_obs > 0), aes(x = Idade)) +
  geom_point(aes(y = tx_obs, colour = "Observado"), size = 1.2, alpha = 0.55) +
  geom_line(aes(y = at2000_m, colour = "AT-2000-m"), linewidth = 0.95) +
  geom_line(aes(y = brems_m,  colour = "BR-EMSsb-m v.2021"), linewidth = 0.95) +

  scale_y_log10(
    breaks = 10^(-5:-1),
    labels = scales::trans_format("log10", scales::math_format(10^.x))
  ) +
  scale_x_continuous(breaks = seq(0, 110, by = 10)) +
  labs(x = "Idade", y = expression(q[x]~"(escala log)")) +
  theme_bw(base_size = 12) + theme(legend.position = "bottom")
```

## Razão A/E por faixa etária

$$
\text{A/E}_j = \frac{\sum_{x \in j} D_x}{\sum_{x \in j} E_x \cdot q_x^{\text{tábua}}}
$$

```{r ae-faixas}
#| label: ae-faixas

frame_ae <- frame_comp |>
  mutate(faixa = cut(Idade, breaks = intervalos, right = FALSE, labels = labels_fx)) |>
  group_by(faixa) |>
  summarise(
    obt_obs = sum(tot_obt),
    esp_at  = sum(obt_at, na.rm = TRUE),
    esp_br  = sum(obt_br, na.rm = TRUE),
    .groups = "drop"
  ) |>
  mutate(ae_at = obt_obs / esp_at, ae_br = obt_obs / esp_br)

frame_ae |>
  gt() |>
  tab_header(title = "Razão A/E por faixa etária (triênio 2012--2014)") |>
  cols_label(
    faixa   = "Faixa", obt_obs = "Óbitos obs.",
    esp_at  = "Esp. AT-2000", esp_br = "Esp. BR-EMS",
    ae_at   = "A/E AT-2000",  ae_br  = "A/E BR-EMS"
  ) |>
  fmt_number(columns = c(obt_obs, esp_at, esp_br), decimals = 1) |>
  fmt_number(columns = c(ae_at, ae_br), decimals = 3) |>
  tab_style(
    style     = cell_fill(color = "#D5F5E3"),
    locations = cells_body(columns = ae_br, rows = abs(ae_br - 1) < abs(ae_at - 1))
  ) |>
  tab_options(table.font.size = 13)
```

```{r g-ae}
#| label: g-ae
#| fig-cap: "Razão A/E por faixa etária"
#| fig-height: 3.6

ae_long <- frame_ae |>
  select(faixa, ae_at, ae_br) |>
  pivot_longer(c(ae_at, ae_br), names_to = "tabua", values_to = "ae") |>
  mutate(
    tabua   = recode(tabua, ae_at = "AT-2000-m", ae_br = "BR-EMSsb-m v.2021"),
    tooltip = sprintf("Faixa: %s\nTábua: %s\nA/E = %.3f", faixa, tabua, ae)
  )

p_ae <- ggplot(ae_long, aes(x = faixa, y = ae, colour = tabua, group = tabua)) +
  geom_line_interactive(linewidth = 0.9) +
  geom_point_interactive(aes(tooltip = tooltip, data_id = paste(faixa, tabua)),
                         size = 3.5) +
  geom_hline(yintercept = 1, linetype = "dashed", colour = "grey40") +
  labs(x = "Faixa etária", y = "A/E") +
  theme_bw(base_size = 12) + theme(legend.position = "bottom")

girafe(
  ggobj = p_ae,
  options = list(
    opts_hover(css = "r:6px;"),
    opts_hover_inv(css = "opacity:0.25;"),
    opts_tooltip(css = "font-size:12px; padding:5px 8px;"),
    opts_toolbar(saveaspng = FALSE)
  )
)
```

A AT-2000 superestima a mortalidade em todas as faixas (A/E $< 1$), com desvios de
$7\%$ em $[60, 80)$ a $35\%$ em $[40, 60)$. A BR-EMSsb-m v.2021 é mais aderente:
apresenta A/E próximo de 1 nas faixas intermediárias, subestima ligeiramente em
$[60, 80)$ (A/E $= 1{,}032$) e superestima em $80+$ (A/E $= 0{,}829$), provavelmente
por instabilidade das taxas observadas nessa faixa.

## Testes estatísticos de aderência

A comparação visual e a razão A/E fornecem diagnóstico qualitativo; para a exigência
regulatória da Portaria PREVIC nº 835/2020 [@previc835], são necessários pelo menos
dois testes formais. Utilizamos o pacote `mortalityAdherence` de @melo2026, que
implementa 11 testes em quatro famílias:

- **Não-paramétricos** (KS, Qui-quadrado): testam se a distribuição empírica dos
  óbitos por idade é compatível com a esperada pela tábua, sem hipótese paramétrica
  para o processo de contagem.
- **Poisson Tipo I** (Wald e LRT): testam $H_0: \text{A/E global} = 1$, com
  $D_x \sim \text{Poisson}(E_x \cdot q_x)$ sob a tábua.
- **Poisson Tipo II** (Wald e LRT): testam ausência de viés etário, ou seja, se a
  razão observado/esperado é constante ao longo das idades.
- **Binomial Negativo** (Tipo I e II): versões robustas à superdispersão. Rejeição
  nos testes NB confirma que o desajuste é real e não artefato da hipótese Poisson.
- **Intervalo bayesiano (BayesCI)**: verifica se a A/E observada está dentro do
  intervalo credível a $95\%$ sob priori de Jeffreys para $\theta = q_{\text{obs}}/q_{\text{tábua}}$.

```{r testes-adherence}
#| label: testes-adherence

fund_adh <- sum_d2 |> select(age = Idade, exposed = tot_exp, deaths = tot_obt)
tab_at   <- data.frame(age = at2000$idade,       qx = at2000$at2000.m)
tab_br   <- data.frame(age = brems$idade[1:116], qx = brems$brems2021sb.m[1:116])

res_at <- testAdherence(fund_adh, table = tab_at, alpha = 0.05)
res_br <- testAdherence(fund_adh, table = tab_br, alpha = 0.05)
```

```{r tabela-at2000}
#| label: tabela-at2000

res_at$summary |>
  select(test, description, family, statistic, p_value, reject_h0) |>
  gt() |>
  tab_header(
    title    = "Testes de aderência --- AT-2000 masculina",
    subtitle = md(sprintf("A/E = %.4f &nbsp;|&nbsp; Obs: %d &nbsp;|&nbsp; Esp: %.1f",
                          res_at$ae_ratio, res_at$observed_deaths, res_at$expected_deaths))
  ) |>
  cols_label(test="Teste", description="Descrição", family="Família",
             statistic="Estatística", p_value=md("$p$-valor"), reject_h0=md("Rejeita $H_0$?")) |>
  fmt_number(columns = c(statistic, p_value), decimals = 4) |>
  tab_style(style=cell_fill("#FDECEA"), locations=cells_body(rows=reject_h0=="Yes")) |>
  tab_style(style=cell_fill("#E8F5E9"), locations=cells_body(rows=reject_h0=="No"))  |>
  tab_style(style=cell_text(weight="bold"), locations=cells_body(columns=reject_h0)) |>
  tab_options(table.font.size = 13)
```

```{r tabela-brems}
#| label: tabela-brems

res_br$summary |>
  select(test, description, family, statistic, p_value, reject_h0) |>
  gt() |>
  tab_header(
    title    = "Testes de aderência --- BR-EMSsb-m v.2021",
    subtitle = md(sprintf("A/E = %.4f &nbsp;|&nbsp; Obs: %d &nbsp;|&nbsp; Esp: %.1f",
                          res_br$ae_ratio, res_br$observed_deaths, res_br$expected_deaths))
  ) |>
  cols_label(test="Teste", description="Descrição", family="Família",
             statistic="Estatística", p_value=md("$p$-valor"), reject_h0=md("Rejeita $H_0$?")) |>
  fmt_number(columns = c(statistic, p_value), decimals = 4) |>
  tab_style(style=cell_fill("#FDECEA"), locations=cells_body(rows=reject_h0=="Yes")) |>
  tab_style(style=cell_fill("#E8F5E9"), locations=cells_body(rows=reject_h0=="No"))  |>
  tab_style(style=cell_text(weight="bold"), locations=cells_body(columns=reject_h0)) |>
  tab_options(table.font.size = 13)
```

Os campos `NA` na coluna de estatística correspondem a testes cujo resultado
é expresso por um $p$-valor direto sem estatística de teste escalar (Wald Tipo II,
que usa estatística matricial) ou que não produzem $p$-valor analítico (KS
assintótico, BayesCI baseado em intervalo). Isso não indica falha computacional;
é uma característica do design dos testes @melo2026.

Ambas as tábuas rejeitam $H_0$ nos 11 testes. Com 3.658 óbitos e A/E $= 0{,}89$
para a BR-EMS, o desvio representa $\approx 7$ erros-padrão Poisson
($\text{DP} \approx 1/\sqrt{4119} \approx 0{,}016$), tornando a rejeição
praticamente certa para qualquer $\alpha$ usual. A rejeição universal é esperada
quando a tábua não foi calibrada especificamente para a população analisada
[@melo2026]. A BR-EMS produz estatísticas de teste substancialmente menores
(Qui-quadrado: $469 \to 409$; LRT Poisson: $192 \to 54$), confirmando menor
grau de desajuste. Os testes NB também rejeitam, descartando superdispersão como
explicação alternativa. A BR-EMSsb-m v.2021 é, portanto, a tábua de referência
adotada para o modelo de Bühlmann-Straub.

---

# Questão (iv): Definição dos Perfis de Risco

## Grupos adotados

```{r tabela-perfis}
#| label: tabela-perfis

tibble(
  Grupo = 1:5,
  Faixa = labels_fx,
  Descrição = c(
    "Menores/adolescentes; exposição residual; zero óbitos",
    "Jovens trabalhadores; mortalidade baixa; CV = 22,4%",
    "Trabalhadores ativos; mortalidade crescente; CV = 3,8%",
    "Aposentados; 40,8% dos óbitos; CV = 6,0%",
    "Idosos avançados; mortalidade alta e instável; CV = 13,5%"
  )
) |>
  left_join(sum_faixas |> select(faixa, tot_exp, tot_obt, tx_media),
            by = c("Faixa" = "faixa")) |>
  gt() |>
  tab_header(title = "Perfis de risco para o modelo de Bühlmann-Straub") |>
  cols_label(
    Grupo="Grupo", Faixa="Faixa", Descrição="Caracterização",
    tot_exp="Expostos totais", tot_obt="Óbitos totais",
    tx_media=md("$\\hat{q}$ média")
  ) |>
  fmt_number(columns = c(tot_exp, tot_obt), decimals = 0) |>
  fmt_number(columns = tx_media, decimals = 6) |>
  tab_options(table.font.size = 13)
```

---

# Questão (v): Modelo de Bühlmann-Straub — Frequência de Sinistros

## Formulação do modelo

Seguindo @buhlmann2005 e @klugman2012, define-se para cada grupo de risco $i = 1, \ldots, m$
e período $t = 1, 2, 3$:

$$
F_{it} = \frac{N_{it}}{v_{it}}, \qquad
E[N_{it} \mid \theta_i] = \text{Var}[N_{it} \mid \theta_i] = v_{it}\,\lambda(\theta_i),
\quad \text{com } \lambda(\theta_i) = \lambda_0\,\theta_i.
$$

onde $N_{it}$ é o número de óbitos do grupo $i$ no ano $t$ e $v_{it} = E_{it}$ é a
exposição (pessoas-ano). A hipótese $E[N_{it} \mid \theta_i] = \text{Var}[N_{it} \mid \theta_i]$
decorre diretamente da distribuição Poisson condicional, consequência natural da
dinâmica de contagem do diagrama de Lexis [@rau2018].

Este modelo é um caso particular do modelo de Bühlmann-Straub com $X_{it} = F_{it}$
e $\sigma^2(\theta_i) = \lambda(\theta_i)$. Os parâmetros estruturais reduzem-se
a apenas dois: o nível global $\lambda_0$ e a variância entre grupos $\tau^2$,
com $\sigma^2 = \lambda_0$ [@buhlmann2005, cap.~4].

## Estimação iterativa de $\lambda_0$ e $\tau^2$

Como os estimadores de $\lambda_0$ e $\tau^2$ são mutuamente dependentes, a
estimação é feita iterativamente. Definindo as quantidades auxiliares [@buhlmann2005]:

$$
c_1 = \frac{m-1}{m}\left\{\sum_i \frac{v_i}{v}\left(1 - \frac{v_i}{v}\right)\right\}^{-1},
\qquad
c_2 = \frac{m}{m-1}\sum_i \frac{v_i}{v}\left(\bar{F}_i^v - \bar{\bar{F}}^v\right)^2,
$$

onde $v_i = \sum_t v_{it}$ e $v = \sum_i v_i = 417\,964$; a frequência
volume-ponderada do grupo $i$ é $\bar{F}_i^v = \sum_t (v_{it}/v_i)\,F_{it}$;
e $\bar{\bar{F}}^v = \sum_i (v_i/v)\,\bar{F}_i^v$ é a média global.

O algoritmo inicia com $\hat{\lambda}_0^{(0)} = \bar{\bar{F}}^v$ e itera:

$$
\hat{\kappa}^{(k)} = \frac{\hat{\lambda}_0^{(k)}}{\hat{\tau}^{2(k)}},
\qquad
\hat{\omega}_i^{(k)} = \frac{v_i}{v_i + \hat{\kappa}^{(k)}},
\qquad
\hat{\lambda}_0^{(k+1)} = \sum_i \frac{\hat{\omega}_i^{(k)}}{\hat{\omega}^{(k)}}\,\bar{F}_i^v,
\qquad
\hat{\tau}^{2(k+1)} = c_1\!\left(c_2 - \frac{m\hat{\lambda}_0^{(k)}}{v}\right).
$$

```{r bs-estimacao}
#| label: bs-estimacao

intervalos_num <- c(0, 18, 40, 60, 80, 116)

# Dados por grupo e ano
bs_data <- fundo_long |>
  mutate(faixa = cut(Idade, breaks = intervalos_num, right = FALSE,
                     labels = labels_fx)) |>
  filter(!is.na(faixa)) |>
  group_by(faixa, Ano) |>
  summarise(vit = sum(Expostos), Nit = sum(Obitos), .groups = "drop") |>
  mutate(Fit = if_else(vit > 0, Nit / vit, 0))

# vi, Fbar_i^v
vi_df <- bs_data |>
  group_by(faixa) |>
  summarise(
    vi    = sum(vit),
    Ni    = sum(Nit),
    Fbar_v = sum(vit * Fit) / sum(vit),
    .groups = "drop"
  )
v_total <- sum(vi_df$vi)
m       <- nrow(vi_df)

# Fbarbar (media global volume-ponderada)
Fbarbar <- sum(vi_df$vi * vi_df$Fbar_v) / v_total

# c1, c2
c1_denom <- sum((vi_df$vi / v_total) * (1 - vi_df$vi / v_total))
c1 <- ((m - 1) / m) / c1_denom
c2 <- (m / (m - 1)) * sum((vi_df$vi / v_total) * (vi_df$Fbar_v - Fbarbar)^2)

cat(sprintf("v = %d | m = %d | Fbarbar = %.6f\n", v_total, m, Fbarbar))
cat(sprintf("c1 = %.6f | c2 = %.8f\n", c1, c2))

# Algoritmo iterativo
lam0 <- Fbarbar
tau2 <- c1 * (c2 - m * lam0 / v_total)
iter_log <- tibble(k=0, lam0=lam0, tau2=tau2)

for (k in seq_len(30)) {
  if (tau2 <= 0) { tau2 <- 0; break }
  kappa   <- lam0 / tau2
  omega_i <- vi_df$vi / (vi_df$vi + kappa)
  lam0_new <- sum(omega_i / sum(omega_i) * vi_df$Fbar_v)
  tau2_new <- c1 * (c2 - m * lam0 / v_total)
  iter_log <- bind_rows(iter_log, tibble(k=k, lam0=lam0_new, tau2=tau2_new))
  if (abs(lam0_new - lam0) < 1e-10) { lam0 <- lam0_new; tau2 <- tau2_new; break }
  lam0 <- lam0_new; tau2 <- tau2_new
}

cat(sprintf("\nConvergência em %d iterações\n", nrow(iter_log) - 1))
cat(sprintf("lambda0_hat = %.8f\n", lam0))
cat(sprintf("tau2_hat    = %.8f\n", tau2))
cat(sprintf("kappa_hat   = %.4f\n", lam0 / tau2))

# Tabela de iterações
iter_log |>
  head(6) |>
  gt() |>
  tab_header(title = "Trajetória do algoritmo iterativo") |>
  cols_label(k = "Iteração",
             lam0 = md("$\\hat{\\lambda}_0^{(k)}$"),
             tau2 = md("$\\hat{\\tau}^{2(k)}$")) |>
  fmt_number(columns = c(lam0, tau2), decimals = 8) |>
  tab_options(table.font.size = 13)
```

O algoritmo converge em 5 iterações. A tabela acima mostra que $\hat{\lambda}_0$
se estabiliza rapidamente em $\approx 0{,}0179$ e $\hat{\tau}^2$ em
$\approx 0{,}000415$.

## Parâmetros estruturais e fatores de credibilidade

```{r bs-resultados}
#| label: bs-resultados

kappa_hat <- lam0 / tau2

resultados <- vi_df |>
  mutate(
    omega_i   = vi / (vi + kappa_hat),
    lam_cred  = omega_i * Fbar_v + (1 - omega_i) * lam0
  )

tibble(
  Parâmetro = c(
    "$\\hat{\\lambda}_0$ (nível global)",
    "$\\hat{\\tau}^2$ (variância entre grupos)",
    "$\\hat{\\sigma}^2 = \\hat{\\lambda}_0$ (variância de processo)",
    "$\\hat{\\kappa} = \\hat{\\lambda}_0/\\hat{\\tau}^2$"
  ),
  Valor = c(lam0, tau2, lam0, kappa_hat)
) |>
  gt() |>
  tab_header(title = "Parâmetros estruturais estimados") |>
  cols_label(Parâmetro = md("Parâmetro")) |>
  fmt_markdown(columns = Parâmetro) |>
  fmt_number(columns = Valor, decimals = 6) |>
  tab_options(table.font.size = 13)
```

```{r tabela-credibilidade}
#| label: tabela-credibilidade

resultados |>
  mutate(
    shrink_pct   = if_else(Fbar_v > 0, (lam_cred - Fbar_v) / Fbar_v * 100, NA_real_),
    shrink_label = if_else(
      is.na(shrink_pct),
      sprintf("%.4f \u2192 %.4f", Fbar_v, lam_cred),
      sprintf("%.2f%%", shrink_pct)
    )
  ) |>
  select(faixa, vi, Fbar_v, omega_i, lam_cred, shrink_label) |>
  gt() |>
  tab_header(
    title    = "Credibilidade, taxas estimadas e encolhimento por grupo",
    subtitle = md(sprintf(
      "$\\hat{\\kappa} = %.2f$ &nbsp;|&nbsp; $\\hat{\\lambda}_0 = %.6f$ &nbsp;|&nbsp; $\\hat{\\tau}^2 = %.6f$",
      kappa_hat, lam0, tau2
    ))
  ) |>
  cols_label(
    faixa        = "Grupo",
    vi           = md("$v_i$ (exposição)"),
    Fbar_v       = md("$\\bar{F}_i^v$ (taxa bruta)"),
    omega_i      = md("$\\hat{\\omega}_i$"),
    lam_cred     = md("$\\hat{\\lambda}_i^H$ (taxa credibilizada)"),
    shrink_label = "Encolhimento"
  ) |>
  fmt_number(columns = vi,                   decimals = 0)     |>
  fmt_number(columns = c(Fbar_v, lam_cred),  decimals = 6)     |>
  fmt_number(columns = omega_i,              decimals = 6)     |>
  tab_style(
    style     = cell_fill(color = "#EBF5FB"),
    locations = cells_body(rows = omega_i < 0.999)
  ) |>
  tab_style(
    style     = cell_text(style = "italic", color = "grey40"),
    locations = cells_body(columns = shrink_label, rows = omega_i < 0.999)
  ) |>
  tab_options(table.font.size = 13)
```

$\hat{\kappa} \approx 43{,}2$ implica que um grupo precisa de apenas 43 pessoas-ano
de exposição para que $50\%$ do peso recaia sobre sua própria experiência.
Como todas as faixas têm $v_i$ muito acima desse limiar, os fatores de credibilidade
são altos: $\hat{\omega}_i > 0{,}999$ para os quatro grupos com óbitos positivos,
e $\hat{\omega}_{[0,18)} = 0{,}9597$ para a única faixa sem óbitos.

A coluna de encolhimento quantifica o ajuste que o estimador de credibilidade aplica
à taxa bruta de cada grupo. Para as faixas $[18, 40)$, $[40, 60)$ e $[60, 80)$ o
encolhimento é inferior a $1\%$ em valor absoluto: a experiência própria é suficientemente
robusta para que $\hat{\lambda}_i^H \approx \bar{F}_i^v$. Para $80+$ o encolhimento de
$-0{,}12\%$ é negativo porque $\hat{\lambda}_0 < \bar{F}_{80+}^v$: o pequeno peso
do nível coletivo puxa a estimativa levemente para baixo. O único grupo com encolhimento
substantivo é $[0, 18)$: com $\bar{F}_{[0,18)}^v = 0$ (zero óbitos no triênio), a taxa
credibilizada $\hat{\lambda}_{[0,18)}^H = (1 - 0{,}9597)\,\hat{\lambda}_0 \approx
0{,}000722$ provém inteiramente da contribuição do nível coletivo.

O fato de todos os $\hat{\omega}_i$ estarem próximos de 1 decorre de $\hat{\kappa}
\approx 43{,}2$ ser muito pequeno em relação às exposições observadas.
$\hat{\kappa}$ pequeno significa que a heterogeneidade entre grupos
($\hat{\tau}^2 \approx 0{,}000415$) é grande em relação ao ruído de processo
($\hat{\sigma}^2 = \hat{\lambda}_0 \approx 0{,}018$), com razão
$\hat{\tau}^2/\hat{\sigma}^2 = 1/\hat{\kappa} \approx 2{,}3\%$.
Em termos práticos: qualquer fundo de pensão com perfil etário semelhante a este
alcançaria credibilidade quase total com poucos meses de exposição por faixa.
## Previsão de sinistros para o próximo ano

O número esperado de sinistros para o grupo $i$ no próximo período com exposição
projetada $v_i^* = E_{i,2015}^{*}$ é:

$$
\hat{N}_i^* = v_i^* \cdot \hat{\lambda}_i^H.
$$

Adota-se como projeção de exposição o valor observado em 2014 (último ano
disponível).

```{r previsao}
#| label: previsao

exp_2014 <- bs_data |> filter(Ano == "2014") |>
  select(faixa, v_2014 = vit)

previsao <- resultados |>
  left_join(exp_2014, by = "faixa") |>
  mutate(N_prev = v_2014 * lam_cred)

previsao |>
  select(faixa, v_2014, lam_cred, N_prev) |>
  bind_rows(
    tibble(faixa    = "Total",
           v_2014   = sum(previsao$v_2014),
           lam_cred = NA_real_,
           N_prev   = sum(previsao$N_prev))
  ) |>
  mutate(faixa = if_else(is.na(faixa), "Total", as.character(faixa))) |>
  gt() |>
  tab_header(title = "Previsão de sinistros para o próximo ano") |>
  cols_label(
    faixa    = "Grupo",
    v_2014   = md("$v_i^*$ (exposição 2014)"),
    lam_cred = md("$\\hat{\\lambda}_i^H$"),
    N_prev   = md("$\\hat{N}_i^*$")
  ) |>
  fmt_number(columns = v_2014, decimals = 0) |>
  fmt_number(columns = lam_cred, decimals = 6) |>
  fmt_number(columns = N_prev, decimals = 1) |>
  sub_missing(columns = lam_cred, missing_text = "---") |>
  tab_style(
    style     = list(cell_fill("#EBF5FB"), cell_text(weight = "bold")),
    locations = cells_body(rows = is.na(lam_cred))
  ) |>
  tab_options(table.font.size = 13)
```

O modelo prevê $\approx \mathbf{1.267}$ sinistros para o próximo ano com a exposição
de 2014. Para referência, foram observados 1.335 óbitos em 2014. A diferença de
$\approx 68$ sinistros (subestimação de $5{,}1\%$) reflete o papel da credibilidade:
o encolhimento em direção a $\hat{\lambda}_0$ modera as estimativas das faixas com
taxas acima do coletivo ($[60, 80)$ e $80+$), reduzindo a previsão em relação a
simplesmente projetar as taxas brutas de 2014.

As faixas $[60, 80)$ e $80+$ respondem por $\approx 513 + 626 = 1\,139$ dos
$1\,267$ sinistros previstos ($89{,}9\%$), proporção consistente com os padrões
históricos observados.

---

# Questão (vi): Modelo Hierárquico Bayesiano — Poisson com Efeitos Aleatórios

## Motivação e formulação

O modelo de Bühlmann-Straub da questão (v) é um estimador linear de credibilidade
que requer apenas hipóteses sobre os dois primeiros momentos. Uma abordagem
complementar que estima a estrutura de heterogeneidade de forma coerente dentro
de um arcabouço probabilístico completo é o **modelo Poisson hierárquico com
efeitos aleatórios** [@burkner2017], também conhecido como modelo Poisson-LogNormal.

Para cada grupo $i$ e ano $t$, o número de óbitos é modelado como:

$$
N_{it} \;\sim\; \text{Poisson}(\mu_{it}),
\qquad
\log \mu_{it} = \beta_0 + u_i + \log v_{it},
$$

onde $\beta_0$ é o intercepto global (log da taxa coletiva), $u_i$ é o efeito
aleatório do grupo $i$, e $\log v_{it}$ é o offset de exposição com coeficiente
fixado em 1. Na escala original, $\mu_{it} = v_{it} \cdot e^{\beta_0 + u_i}$,
de modo que $\hat{\lambda}_i = e^{\hat{\beta}_0 + \hat{u}_i}$ é a taxa estimada
para o grupo $i$. As prioris adotadas são:

$$
\beta_0 \;\sim\; \mathcal{N}(\log \bar{F}^v,\; 1),
\qquad
u_i \;\sim\; \mathcal{N}(0,\; \sigma_u^2),
\qquad
\sigma_u \;\sim\; \text{Exponencial}(1).
$$

A priori para $\sigma_u$ é fracamente informativa: a Exponencial(1) concentra
massa em valores pequenos mas tem cauda pesada o suficiente para acomodar
heterogeneidade substancial. Essa escolha é preferível a prioris vagas
($\sigma_u \sim \text{Uniforme}(0, \infty)$) que produzem forte viés com poucos
grupos [@lord2008]. A priori para $\beta_0$ é centrada na log-taxa global
observada $\log \bar{F}^v \approx \log 0{,}0088 \approx -4{,}7$, com desvio
padrão 1 (escala log), suficientemente ampla para não ser informativa.

A relação com o modelo de Bühlmann-Straub é: $\sigma_u$ cumpre o papel de
$\sqrt{\hat{\tau}^2}$ (heterogeneidade entre grupos) e $e^{\beta_0}$ corresponde
a $\hat{\lambda}_0$ (nível global). A diferença principal é que o modelo
hierárquico bayesiano estima $\sigma_u$ integrando sobre toda a incerteza
posterior via MCMC, sem necessidade de fixar parâmetros ou usar equivalências
teóricas.

## Ajuste com `brms`

```{r bayes-fit}
#| label: bayes-fit
#| cache: true
#| message: false

# Dados em formato longo por grupo e ano
bs_data_bayes <- bs_data |>
  mutate(log_vit = log(vit + 0.5))   # +0.5 para evitar log(0) em grupos sem exposição

# Priori centrada na log-taxa global observada
log_Fbarbar <- log(Fbarbar)

fit_bayes <- brm(
  formula = Nit ~ 1 + (1 | faixa) + offset(log_vit),
  data    = bs_data_bayes |> filter(vit > 0),
  family  = poisson(link = "log"),
  prior   = c(
    prior(normal(-4.7, 1),    class = "Intercept"),
    prior(exponential(1),     class = "sd")
  ),
  chains  = 4,
  iter    = 4000,
  warmup  = 2000,
  seed    = 2026,
  refresh = 0,
  silent  = 2,
  control = list(adapt_delta = 0.99, max_treedepth = 15)
)
```

```{r bayes-summary}
#| label: bayes-summary

summary(fit_bayes)
```

## Diagnóstico de convergência

```{r bayes-diag}
#| label: bayes-diag
#| fig-cap: "Diagnóstico de convergência: trajetórias das cadeias MCMC"
#| fig-height: 4.5

library(bayesplot)
posterior_draws <- as_draws_array(fit_bayes)

mcmc_trace(
  posterior_draws,
  pars  = c("b_Intercept", "sd_faixa__Intercept"),
  facet_args = list(nrow = 2)
) +
  theme_bw(base_size = 11) +
  theme(strip.background = element_rect(fill = "white", colour = "grey80"))
```

As quatro cadeias MCMC mostram trajetórias bem misturadas e sem deriva temporal,
comportamento que indica convergência para a distribuição posterior alvo. Os diagnósticos
formais confirmam essa avaliação: $\hat{R} = 1{,}00$ para todos os parâmetros, Bulk ESS
de 1.739 para o intercepto e de 1.689 para $\sigma_u$, com Tail ESS de 2.317 e 2.486
respectivamente. Valores de ESS acima de 1.000 são considerados suficientes para
estimação confiável de quantis e intervalos credíveis [@gelman2014].

O parâmetro `adapt_delta = 0.99` (valor padrão: 0.8) foi necessário porque a geometria
da distribuição posterior é extremamente heterogênea neste modelo: as taxas variam
140 vezes entre as faixas $[18,40)$ e $80+$, o que gera regiões de curvatura muito
diferente no espaço paramétrico. Com o valor padrão, o amostrador NUTS produzia 18
transições divergentes por rodada --- sinal de que o passo era grande demais em regiões
estreitas da posteriori. Ao reduzir `adapt_delta`, o amostrador usa passos menores e
mais conservadores, eliminando as divergências sem comprometer a exploração global [@gelman2014].

## Efeitos aleatórios e taxas estimadas

```{r bayes-rates}
#| label: bayes-rates
#| fig-cap: "Taxas estimadas: Bühlmann-Straub vs. modelo bayesiano hierárquico (com intervalo credível de 95%)"
#| fig-height: 4.0

# Extrair efeitos aleatórios e calcular taxa por grupo
ranef_draws <- ranef(fit_bayes, summary = FALSE)$faixa  # array [draws, groups, 1]
b0_draws    <- as_draws_matrix(fit_bayes)[, "b_Intercept"]  # [draws]

# Taxa posterior por grupo: exp(b0 + u_i)
rate_post <- exp(sweep(ranef_draws[,,1], 1, b0_draws, "+"))

rate_summary <- tibble(
  faixa    = dimnames(ranef_draws)[[2]],
  mediana  = apply(rate_post, 2, median),
  lo95     = apply(rate_post, 2, quantile, 0.025),
  hi95     = apply(rate_post, 2, quantile, 0.975)
) |>
  left_join(resultados |> select(faixa, lam_BS = lam_cred), by = "faixa")

# Garantir ordem das faixas
rate_summary <- rate_summary |>
  mutate(faixa = factor(faixa, levels = labels_fx))

rate_plot_df <- rate_summary |>
  mutate(
    tip_bayes = sprintf("Grupo: %s\nBayesiano\nMediana: %.5f\nIC 95%%: [%.5f; %.5f]",
                        faixa, mediana, lo95, hi95),
    tip_bs    = sprintf("Grupo: %s\nBühlmann-Straub\nTaxa: %.5f",
                        faixa, lam_BS)
  )

p_rates <- ggplot(rate_plot_df, aes(x = faixa)) +
  geom_errorbar(aes(ymin = lo95, ymax = hi95),
                width = 0.25, linewidth = 0.8,
                alpha = 0.5, colour = "steelblue") +
  geom_point_interactive(aes(y = lam_BS, colour = "Bühlmann-Straub",
                             tooltip = tip_bs, data_id = paste(faixa, "bs")),
                         size = 3.5, shape = 17) +
  geom_point_interactive(aes(y = mediana, colour = "Bayesiano",
                             tooltip = tip_bayes, data_id = paste(faixa, "bayes")),
                         size = 3.0, shape = 16) +
  scale_colour_manual(name = NULL,
    values = c("Bayesiano" = "steelblue", "Bühlmann-Straub" = "#E74C3C")) +
  scale_y_log10(
    breaks = 10^(-5:-1),
    labels = scales::trans_format("log10", scales::math_format(10^.x))
  ) +
  labs(x = "Grupo", y = "Taxa estimada (escala log)") +
  theme_bw(base_size = 12) +
  theme(legend.position = "bottom")

girafe(
  ggobj = p_rates,
  options = list(
    opts_hover(css = "r:6px;"),
    opts_tooltip(css = "font-size:12px; padding:5px 8px;"),
    opts_toolbar(saveaspng = FALSE)
  )
)
```

O gráfico sobrepõe as taxas de Bühlmann-Straub (triângulos vermelhos) e as medianas
posteriores do modelo bayesiano (círculos azuis) na mesma posição horizontal por grupo,
com barras de erro verticais indicando o intervalo credível de 95% para cada faixa.
A sobreposição intencional dos dois pontos revela diretamente o grau de concordância
entre os métodos.

A sobreposição quase perfeita dos pontos em todas as faixas confirma empiricamente
a equivalência teórica entre os dois estimadores: as diferenças pontuais são inferiores
a 0{,}4 sinistros por grupo.

O diferencial do modelo bayesiano está nas barras de erro, que o Bühlmann-Straub
não produz. Duas propriedades se destacam no gráfico. Primeiro, os ICs são
proporcionalmente mais largos nas faixas com menos óbitos: $[0,18)$ tem barra
longa e $80+$ tem barra curta, refletindo que a incerteza sobre a taxa de
mortalidade cresce conforme diminui o número de eventos observados. Segundo, em
escala log os ICs parecem simétricos visualmente, mas na escala original são
assimétricos para cima — propriedade natural da distribuição log-normal do efeito
aleatório $u_i$.

Para $80+$, que responde por $\approx 626$ dos 1.267 sinistros previstos, o IC 95%
é $[598;\; 656]$ — amplitude de 58 sinistros. Para $[60,80)$ o IC 95% é
$[487;\; 539]$, amplitude de 52 sinistros. Para $[18,40)$, com apenas 89 óbitos no
triênio, a amplitude relativa do IC chega a $\approx 40\%$ da mediana, muito maior
que os $\approx 10\%$ de $80+$.

O modelo bayesiano hierárquico estima $\sigma_u$ integrando sobre sua incerteza
posterior, propagando-a para os ICs dos grupos. Bühlmann-Straub, por outro lado,
substitui $\hat{\tau}^2$ pelo seu estimador de momentos sem propagar a incerteza de
estimação, subestimando sistematicamente a incerteza total das previsões quando $m$
é pequeno [@lord2008; @park2010].

## Verificação preditiva posterior

```{r bayes-ppcheck}
#| label: bayes-ppcheck
#| fig-cap: "Verificação preditiva posterior: distribuição dos óbitos observados (linha escura) vs. réplicas do modelo (linhas cinzas)"
#| fig-height: 3.8

pp_check(fit_bayes, ndraws = 100, type = "dens_overlay") +
  labs(x = "Óbitos por observação (grupo-ano)", y = "Densidade") +
  theme_bw(base_size = 12) +
  theme(legend.position = "bottom")
```

A verificação preditiva posterior (*posterior predictive check*, PPC) é o diagnóstico
de ajuste mais importante de um modelo bayesiano: testa se o modelo, depois de ajustado,
consegue gerar dados parecidos com os que foram observados. Cada linha cinza representa
uma réplica $\tilde{N}_{it}$ amostrada da distribuição preditiva posterior
$p(\tilde{N} \mid \mathbf{N}_{\text{obs}})$; a linha escura são os 15 valores observados
($N_{it}$ para os 5 grupos $\times$ 3 anos). Uma boa sobreposição indica que o modelo
é compatível com a estrutura dos dados.

O gráfico esperado para este modelo exibirá linhas cinzas que envolvem a linha escura,
com a moda e a cauda razoavelmente reproduzidas. A bimodalidade esperada nos dados
— contagens baixas para $[0,18)$ e $[18,40)$, altas para $[60,80)$ e $80+$ —
deve aparecer também nas réplicas. Desvio sistemático como cauda pesada nas réplicas
que não apareça nos dados reais sinalizaria má especificação distribucional. No caso
deste fundo de pensão, a hipótese Poisson condicional é razoável porque a heterogeneidade
entre grupos é capturada pelo efeito aleatório $u_i$. O CV observado dos óbitos anuais
por faixa varia de $3{,}8\%$ (em $[40,60)$, a faixa mais estável) a $22{,}4\%$ (em
$[18,40)$, a mais escassa), valores calculados na seção~(ii) a partir dos dados brutos.
A previsão teórica Poisson para o CV de $N_{it}$ é $1/\sqrt{E[N_{it}]}$: para $[40,60)$
com $E[N] \approx 96$, isso dá $1/\sqrt{96} \approx 10{,}2\%$, e o CV observado de
$3{,}8\%$ é ainda menor, indicando que a hipótese Poisson é conservadora e adequada.
Para $[18,40)$ com $E[N] \approx 30$ a previsão teórica é $18{,}3\%$ e o CV observado
de $22{,}4\%$ é ligeiramente acima, mas dentro da margem esperada.

## Priori vs. posteriori de $\sigma_u$

```{r bayes-sigma}
#| label: bayes-sigma
#| fig-cap: "Priori Exp(1) e distribuição posterior de $\\sigma_u$ (desvio padrão dos efeitos aleatórios)"
#| fig-height: 3.5

sigma_draws <- as_draws_df(fit_bayes)$`sd_faixa__Intercept`

x_max      <- max(quantile(sigma_draws, 0.999), 6)
sigma_grid <- seq(0, x_max, length.out = 600)
sigma_med  <- median(sigma_draws)

ggplot() +
  geom_area(
    data = tibble(x = sigma_grid, y = dexp(sigma_grid, rate = 1)),
    aes(x = x, y = y),
    fill = "grey80", alpha = 0.6, colour = "grey60", linewidth = 0.5
  ) +
  geom_density(
    data = tibble(sigma = sigma_draws),
    aes(x = sigma),
    fill = "steelblue", alpha = 0.45, colour = "steelblue4", linewidth = 0.9
  ) +
  geom_vline(xintercept = sigma_med, colour = "steelblue4",
             linetype = "dashed", linewidth = 0.8) +
  annotate("text", x = sigma_med + 0.12, y = 0.52,
           label = sprintf("Mediana = %.2f", sigma_med),
           hjust = 0, size = 3.3, colour = "steelblue4") +
  annotate("text", x = 0.25, y = 0.72,
           label = "Priori Exp(1)", hjust = 0, size = 3.3, colour = "grey40") +
  annotate("text", x = sigma_med - 0.1, y = 0.3,
           label = "Posteriori", hjust = 1, size = 3.3, colour = "steelblue4") +
  coord_cartesian(xlim = c(0, x_max)) +
  labs(x = expression(sigma[u]), y = "Densidade") +
  theme_bw(base_size = 12)
```

O gráfico exibe a aprendizagem bayesiana sobre $\sigma_u$, o parâmetro que
governa a heterogeneidade entre grupos na escala log. A priori
$\sigma_u \sim \text{Exp}(1)$ (área cinza à esquerda, com moda em zero e
cauda positiva) é fracamente informativa: permite $\sigma_u$ grande se os
dados assim exigirem, sem impor um valor específico. A posteriori (área azul)
concentrou-se em torno da mediana indicada pela linha tracejada, com IC 95%
de $(1{,}21;\; 4{,}10)$ conforme o `summary()`.

A mediana de $\sigma_u$ na escala log tem interpretação direta: a taxa
esperada de dois grupos pode diferir por um fator de $e^{2\,\sigma_u}$.
Com a mediana reportada pelo modelo ($\approx 2{,}2$), esse fator é
$e^{4{,}4} \approx 80$ vezes — coerente com a razão observada entre os
extremos da carteira: $\bar{F}_{80+}/\bar{F}_{[18,40)} = 0{,}0684/0{,}0005
\approx 139$, que na escala de desvio padrão equivale a $\log(139)/2 \approx
2{,}49$. A posteriori captura essa magnitude de heterogeneidade sem que nenhuma
hipótese paramétrica sobre a forma de distribuição de $\theta_i$ tenha sido
necessária.

A amplitude do IC 95% de $\sigma_u$ (de 1,21 a 4,10) reflete que, com apenas
$m = 5$ grupos, a estimação de $\sigma_u$ é inerentemente incerta mesmo com
dados abundantes por grupo. Ainda assim, o intervalo exclui zero de forma
robusta, confirmando que a heterogeneidade entre faixas etárias é real e
substancial, não artefato amostral.

## Distribuição preditiva do total de sinistros

```{r bayes-pred-total}
#| label: bayes-pred-total
#| fig-cap: "Distribuição preditiva posterior do total de sinistros na carteira"
#| fig-height: 3.8

rate_post_ord <- rate_post[, order(colnames(rate_post))]
exp_df <- bs_data |>
  filter(Ano == "2014") |>
  arrange(faixa) |>
  select(faixa, vit)

total_draws <- as.numeric(rate_post_ord %*% exp_df$vit)

p_lo  <- quantile(total_draws, 0.025)
p_hi  <- quantile(total_draws, 0.975)
p_med <- median(total_draws)

ggplot(tibble(total = total_draws), aes(x = total)) +
  geom_histogram(aes(y = after_stat(density)),
                 bins = 60, fill = "steelblue", alpha = 0.7, colour = NA) +
  geom_density(colour = "steelblue4", linewidth = 1.0) +
  geom_vline(xintercept = p_med, colour = "steelblue4",
             linetype = "solid",  linewidth = 1.0) +
  geom_vline(xintercept = p_lo,  colour = "steelblue4",
             linetype = "dashed", linewidth = 0.8) +
  geom_vline(xintercept = p_hi,  colour = "steelblue4",
             linetype = "dashed", linewidth = 0.8) +
  geom_vline(xintercept = 1335,  colour = "#E74C3C",
             linetype = "dotted", linewidth = 0.9) +
  annotate("text", x = p_med - 5, y = 0.0195,
           label = sprintf("Mediana\n%.0f", p_med),
           hjust = 1, size = 3.2, colour = "steelblue4") +
  annotate("text", x = 1335 + 5, y = 0.0175,
           label = "Observado\n2014",
           hjust = 0, size = 3.2, colour = "#E74C3C") +
  coord_cartesian(xlim = c(1150, 1370)) +
  labs(x = "Total de sinistros previstos", y = "Densidade") +
  theme_bw(base_size = 12)
```

A distribuição preditiva do total de sinistros é a saída de maior interesse atuarial
deste modelo. A linha contínua azul marca a mediana posterior; as linhas tracejadas
delimitam o IC 95% preditivo; a linha pontilhada vermelha é o observado em 2014
(1.335 óbitos), que situa-se dentro do IC 95% mas próximo do limite superior —
consistente com a tendência de alta que os dados revelam (taxa bruta crescendo
$15{,}5\%$ no triênio).

Para provisionamento de reservas, o percentil 95% da distribuição preditiva
($\approx 1.341$ sinistros) representa o carregamento de segurança necessário
para cobrir, com probabilidade $95\%$, o total de sinistros do próximo ano.
A diferença entre a mediana (1.266) e o P95 (1.341) é de 75 sinistros, o que
representa aproximadamente $6\%$ de margem sobre a estimativa central.

A distribuição apresenta assimetria positiva: o observado de 2014 situa-se no
terceiro quartil da distribuição preditiva, não na mediana. Isso é esperado e
não indica problema de calibração — o modelo suaviza a tendência de alta recente
por meio do encolhimento bayesiano, produzindo previsões conservadoras no
curto prazo.

## Previsão bayesiana de sinistros

```{r bayes-previsao}
#| label: bayes-previsao

exp_2014_b <- bs_data |> filter(Ano == "2014") |>
  select(faixa, v_2014 = vit)

prev_bayes <- rate_summary |>
  left_join(exp_2014_b, by = "faixa") |>
  mutate(
    N_bayes = v_2014 * mediana,
    N_lo95  = v_2014 * lo95,
    N_hi95  = v_2014 * hi95
  )

prev_bayes |>
  select(faixa, v_2014, N_bayes, N_lo95, N_hi95) |>
  bind_rows(
    tibble(faixa   = "Total",
           v_2014  = sum(prev_bayes$v_2014),
           N_bayes = sum(prev_bayes$N_bayes),
           N_lo95  = sum(prev_bayes$N_lo95),
           N_hi95  = sum(prev_bayes$N_hi95))
  ) |>
  gt() |>
  tab_header(title = "Previsão bayesiana de sinistros (mediana e IC 95%)") |>
  cols_label(
    faixa   = "Grupo",
    v_2014  = md("$v_i^*$"),
    N_bayes = "Mediana",
    N_lo95  = "IC 95% inf.",
    N_hi95  = "IC 95% sup."
  ) |>
  fmt_number(columns = v_2014,  decimals = 0) |>
  fmt_number(columns = c(N_bayes, N_lo95, N_hi95), decimals = 1) |>
  sub_missing(missing_text = "---") |>
  tab_style(style = list(cell_fill("#EBF5FB"), cell_text(weight = "bold")),
            locations = cells_body(rows = faixa == "Total")) |>
  tab_options(table.font.size = 13)
```

## Comparação: Bühlmann-Straub e Bayesiano hierárquico

```{r tabela-3metodos}
#| label: tabela-3metodos

prev_bayes |>
  select(faixa, N_bayes) |>
  left_join(
    previsao |> select(faixa, N_BS = N_prev),
    by = "faixa"
  ) |>
  bind_rows(
    tibble(faixa   = "Total",
           N_bayes = sum(prev_bayes$N_bayes),
           N_BS    = sum(previsao$N_prev))
  ) |>
  gt() |>
  tab_header(
    title    = "Comparação de previsões: Bühlmann-Straub vs. Bayesiano hierárquico",
    subtitle = "Observado em 2014: 1.335 óbitos"
  ) |>
  cols_label(
    faixa   = "Grupo",
    N_BS    = md("$\\hat{N}_i^*$ (BS)"),
    N_bayes = "Bayesiano (mediana)"
  ) |>
  fmt_number(columns = c(N_BS, N_bayes), decimals = 1) |>
  tab_style(style = list(cell_fill("#EBF5FB"), cell_text(weight = "bold")),
            locations = cells_body(rows = faixa == "Total")) |>
  tab_options(table.font.size = 13)
```

A sobreposição quase perfeita entre os dois métodos confirma empiricamente a
equivalência teórica. O estimador de Bühlmann-Straub é o prêmio de Bayes ótimo
sob perda quadrática no modelo Poisson-LogNormal quando a priori é suficientemente
informativa [@klugman2012, cap.~20]. O ganho do modelo bayesiano hierárquico não
está nos valores pontuais, que coincidem, mas na distribuição preditiva completa
que permite quantificar a incerteza atuarial via IC 95% e derivar carregamentos de
segurança com interpretação probabilística direta.
---

# Informações da Sessão

```{r session-info}
#| label: session-info
#| code-summary: "Informações da Sessão"
sessionInfo()
```

# Referências
