---
title: "Teoria da Credibilidade --- Laboratório 2, Parte 1 (2026/1)"
subtitle: "Previsão de Mortalidade em Fundo de Pensão via Bühlmann-Straub"
author: "Arthur Pontes Motta e Catarine Martins"
date: today
lang: pt
bibliography: referencias.bib
csl: https://raw.githubusercontent.com/citation-style-language/styles/master/associacao-brasileira-de-normas-tecnicas.csl
format:
  html:
    toc: true
    toc-depth: 3
    toc-title: "Sumário"
    number-sections: false
    theme: flatly
    code-fold: show
    code-summary: "Ocultar código"
    code-tools:
      source: false
      toggle: true
      caption: "Mostrar/ocultar todos os códigos"
    fig-align: center
    embed-resources: true
execute:
  echo: true
  warning: false
  message: false
---

```{r setup}
#| label: setup
#| include: false

library(tidyverse)
library(scales)
library(gt)
library(patchwork)

if (!requireNamespace("mortalityAdherence", quietly = TRUE)) {
  install.packages(c("MASS","car","sfsmisc","remotes"),
    repos = "https://cloud.r-project.org", quiet = TRUE)
  remotes::install_url(
    "https://github.com/eduardoflm/mortalityAdherence/archive/refs/heads/main.zip",
    quiet = TRUE)
}
library(kableExtra)
library(mortalityAdherence)
library(rstan)
library(bayesplot)
library(scico)
library(ggiraph)

```

---

Os dados referem-se a um fundo de pensão brasileiro do tipo **Entidade Fechada de
Previdência Complementar (EFPC)**, com registros de expostos e óbitos por idade para
os anos de 2012, 2013 e 2014. As EFPCs são fundações sem fins lucrativos vinculadas a
empresas patrocinadoras; os participantes acumulam reservas para aposentadoria
complementar e o plano cobre ainda o risco de morte do segurado, cujo benefício é
repassado aos beneficiários indicados [@abrapp2022]. A supervisão é exercida pela
Superintendência Nacional de Previdência Complementar (PREVIC).

O objetivo desta parte é obter o **número esperado de sinistros por classe de risco
para o próximo ano** com base no modelo de Bühlmann-Straub para a frequência de
sinistros, seguindo o desenvolvimento de @buhlmann2005. O caminho percorrido é:
(i) análise exploratória; (ii) perfis etários e faixas de risco; (iii) seleção e
avaliação formal de tábuas de referência; (iv) definição dos grupos; (v) implementação
do modelo e previsão.

## Leitura dos dados

```{r leitura}
#| label: leitura

fundo <- read.csv("dadosfundopensao.csv", header = TRUE, sep = ";")
cat("Dimensão:", paste(dim(fundo), collapse = " x "), "\n")

fundo |> head(8) |>
  gt() |>
  tab_header(title = "Primeiras linhas — dados do fundo de pensão") |>
  tab_options(table.font.size = 13)
```

```{r estrutura-longa}
#| label: estrutura-longa

fundo_long <- tibble(
  Idade    = rep(fundo$idade, 3),
  Expostos = c(fundo$EXP2012, fundo$EXP2013, fundo$EXP2014),
  Obitos   = c(fundo$OBT2012, fundo$OBT2013, fundo$OBT2014),
  Ano      = rep(c("2012","2013","2014"), each = nrow(fundo))
) |>
  mutate(
    tx     = if_else(Expostos > 0, Obitos / Expostos, NA_real_),
    log_tx = if_else(tx > 0, log(tx), NA_real_)
  )

sum_d2 <- fundo_long |>
  group_by(Idade) |>
  summarise(tot_obt = sum(Obitos), tot_exp = sum(Expostos), .groups = "drop")

# ── Métricas para uso em texto inline ────────────────────────────────────────
resumo_anual <- fundo_long |>
  group_by(Ano) |>
  summarise(
    Expostos         = sum(Expostos),
    Obitos           = sum(Obitos),
    taxa_bruta_mil   = round(1000 * sum(Obitos) / sum(Expostos), 1),
    .groups = "drop"
  )

tot_exp_tri  <- sum(sum_d2$tot_exp)
tot_obt_tri  <- sum(sum_d2$tot_obt)
n_idades     <- nrow(sum_d2)
taxa_2012    <- resumo_anual$taxa_bruta_mil[resumo_anual$Ano == "2012"]
taxa_2014    <- resumo_anual$taxa_bruta_mil[resumo_anual$Ano == "2014"]
cresc_taxa   <- round((taxa_2014 - taxa_2012) / taxa_2012 * 100, 1)
exp_2012     <- resumo_anual$Expostos[resumo_anual$Ano == "2012"]
exp_2014     <- resumo_anual$Expostos[resumo_anual$Ano == "2014"]
cresc_exp    <- round((exp_2014 - exp_2012) / exp_2012 * 100, 1)

resumo_anual |>
  select(Ano, Expostos, Obitos, `Taxa bruta (‰)` = taxa_bruta_mil) |>
  gt() |>
  tab_header(title = "Resumo anual da carteira") |>
  fmt_number(columns = c(Expostos, Obitos), decimals = 0) |>
  tab_options(table.font.size = 13)
```

A base cobre `r n_idades` idades (0 a `r n_idades - 1`) ao longo de $T = 3$ anos,
totalizando `r format(tot_exp_tri, big.mark = ".", decimal.mark = ",")` pessoas-ano
de exposição e `r format(tot_obt_tri, big.mark = ".", decimal.mark = ",")` óbitos.
A taxa bruta passou de `r taxa_2012`‰ em 2012 para `r taxa_2014`‰ em 2014,
crescimento de `r cresc_taxa`% com exposição praticamente estável
(+`r cresc_exp`%), revelando envelhecimento progressivo da carteira. Vale registrar
que a Portaria PREVIC nº 835/2020 [@previc835] exige, para adequação da tábua de
mortalidade geral, no mínimo **cinco exercícios** — horizonte não atingido com
esses dados, limitação que deve ser declarada explicitamente e que reforça a
escolha do modelo de credibilidade como alternativa robusta para períodos curtos.

---

# Questão (i): Análise Exploratória

## Caracterização da massa e métricas de maturidade

```{r metricas-maturidade}
#| label: metricas-maturidade

# Idade média ponderada pela exposição (triênio)
idade_media <- with(sum_d2, sum(Idade * tot_exp) / sum(tot_exp))

# Exposição e óbitos acima de 60 anos
pct_obt_60p <- sum(sum_d2$tot_obt[sum_d2$Idade >= 60]) / sum(sum_d2$tot_obt)
pct_exp_60p <- sum(sum_d2$tot_exp[sum_d2$Idade >= 60]) / sum(sum_d2$tot_exp)

# Índice de dependência (expostos 60+ / expostos 18-59)
dep_idx <- sum(sum_d2$tot_exp[sum_d2$Idade >= 60]) /
           sum(sum_d2$tot_exp[sum_d2$Idade >= 18 & sum_d2$Idade < 60])

# Variáveis para uso inline
idade_media_r  <- round(idade_media, 1)
dep_idx_r      <- round(dep_idx, 3)
pct_obt_60p_r  <- round(pct_obt_60p * 100, 1)
pct_exp_60p_r  <- round(pct_exp_60p * 100, 1)

tibble(
  Métrica = c(
    "Exposição total (pessoas-ano)",
    "Óbitos totais",
    "Idade média ponderada pela exposição",
    "Taxa bruta média 2012--2014 (‰)",
    "% óbitos acima de 60 anos",
    "% expostos acima de 60 anos",
    "Índice de dependência (60+)/(18--59)"
  ),
  Valor = c(
    sum(sum_d2$tot_exp),
    sum(sum_d2$tot_obt),
    idade_media_r,
    round(1000 * sum(sum_d2$tot_obt) / sum(sum_d2$tot_exp), 3),
    pct_obt_60p_r,
    pct_exp_60p_r,
    dep_idx_r
  )
) |>
  gt() |>
  tab_header(title = "Métricas de caracterização da carteira (triênio 2012--2014)") |>
  tab_options(table.font.size = 13)
```

A idade média ponderada de $\approx `r idade_media_r`$ anos e o índice de
dependência de $\approx `r dep_idx_r`$ apontam para um plano em maturidade
intermediária: a massa ainda é predominantemente ativa, mas o peso dos assistidos
nas idades avançadas já responde por `r pct_obt_60p_r`% dos óbitos. Planos
com índice de dependência acima de $0{,}5$ são considerados demograficamente
maduros [@pitacco2007]; este fundo está em trajetória ascendente, o que implica
crescimento estrutural da sinistralidade mesmo sem piora intrínseca das taxas
de mortalidade.

## Pirâmide etária da exposição

```{r g-piramide}
#| label: g-piramide
#| fig-cap: "Pirâmide etária: exposição (esq.) e óbitos (dir.) por idade individual — triênio 2012--2014"
#| fig-height: 7.0

intervalos <- c(0, 18, 40, 60, 80, 116)
labels_fx  <- c("[0, 18)", "[18, 40)", "[40, 60)", "[60, 80)", "80+")

sum_d2 <- sum_d2 |>
  mutate(faixa = cut(Idade, breaks = intervalos, right = FALSE, labels = labels_fx))

# Dados por idade individual (triênio agregado)
piramide_ind <- sum_d2 |>
  filter(Idade >= 18, Idade <= 100) |>   # foco nas idades relevantes
  mutate(
    faixa     = cut(Idade, breaks = intervalos, right = FALSE, labels = labels_fx),
    exp_neg   = -tot_exp   # exposição à esquerda (eixo negativo)
  )

p_exp_ind <- ggplot(piramide_ind, aes(x = Idade, y = exp_neg, fill = faixa)) +
  geom_col(width = 0.9, alpha = 0.85) +
  coord_flip() +
  scale_y_continuous(
    labels = function(x) scales::comma(abs(x), big.mark = ".")
  ) +
  scale_fill_scico_d(palette = "batlow", name = "Faixa") +
  labs(x = "Idade", y = "Expostos (pessoas-ano)") +
  theme_bw(base_size = 11) +
  theme(legend.position = "none")

p_obt_ind <- ggplot(piramide_ind, aes(x = Idade, y = tot_obt, fill = faixa)) +
  geom_col(width = 0.9, alpha = 0.85) +
  coord_flip() +
  scale_y_continuous(labels = scales::comma_format(big.mark = ".")) +
  scale_fill_scico_d(palette = "batlow", name = "Faixa") +
  labs(x = NULL, y = "Óbitos") +
  theme_bw(base_size = 11) +
  theme(legend.position = "bottom",
        axis.text.y  = element_blank(),
        axis.ticks.y = element_blank())

p_exp_ind + p_obt_ind +
  plot_layout(guides = "collect") &
  theme(legend.position = "bottom")
```

```{r g-piramide-faixas}
#| label: g-piramide-faixas
#| fig-cap: "Distribuição relativa de expostos e óbitos por faixa etária (triênio 2012--2014)"
#| fig-height: 4.2

piramide <- sum_d2 |>
  group_by(faixa) |>
  summarise(
    Expostos = sum(tot_exp),
    Obitos   = sum(tot_obt),
    .groups  = "drop"
  ) |>
  mutate(pct_exp = Expostos / sum(Expostos) * 100,
         pct_obt = Obitos   / sum(Obitos)   * 100)

# Variáveis inline para o parágrafo
pct_exp_1840_4060 <- round(sum(piramide$pct_exp[piramide$faixa %in% c("[18, 40)", "[40, 60)")]), 1)
pct_obt_1840_4060 <- round(sum(piramide$pct_obt[piramide$faixa %in% c("[18, 40)", "[40, 60)")]), 1)
pct_exp_6080_80p  <- round(sum(piramide$pct_exp[piramide$faixa %in% c("[60, 80)", "80+")]), 1)
pct_obt_6080_80p  <- round(sum(piramide$pct_obt[piramide$faixa %in% c("[60, 80)", "80+")]), 1)

p_exp <- ggplot(piramide, aes(x = faixa, y = pct_exp, fill = faixa)) +
  geom_col(alpha = 0.85, width = 0.7) +
  geom_text(aes(label = sprintf("%.1f%%", pct_exp)), hjust = -0.1, size = 3.2) +
  coord_flip() +
  scale_y_continuous(limits = c(0, 52), labels = label_percent(scale = 1)) +
  scale_fill_scico_d(palette = "batlow") +
  labs(x = NULL, y = "% Expostos") +
  theme_bw(base_size = 11) + theme(legend.position = "none")

p_obt <- ggplot(piramide, aes(x = faixa, y = pct_obt, fill = faixa)) +
  geom_col(alpha = 0.85, width = 0.7) +
  geom_text(aes(label = sprintf("%.1f%%", pct_obt)), hjust = -0.1, size = 3.2) +
  coord_flip() +
  scale_y_continuous(limits = c(0, 55), labels = label_percent(scale = 1)) +
  scale_fill_scico_d(palette = "batlow") +
  labs(x = NULL, y = "% Óbitos") +
  theme_bw(base_size = 11) + theme(legend.position = "none",
                                    axis.text.y = element_blank(),
                                    axis.ticks.y = element_blank())

p_exp + p_obt +
  plot_annotation(title = "Distribuição relativa de expostos e óbitos por faixa etária")
```

A pirâmide evidencia a assimetria estrutural do fundo: `r pct_exp_1840_4060`%
dos expostos pertencem às faixas [18, 40) e [40, 60), mas apenas
`r pct_obt_1840_4060`% dos óbitos. As faixas [60, 80) e 80+ reúnem
`r pct_exp_6080_80p`% da exposição e `r pct_obt_6080_80p`% dos sinistros.
Esse desacoplamento é o que justifica o modelo de credibilidade com pesos de
volume distintos por faixa: a informação de cada grupo contribui de forma
desigual para a estimativa do nível global $\lambda_0$.

## Distribuição etária da exposição e dos óbitos

```{r g-expostos-obitos}
#| label: g-expostos-obitos
#| fig-cap: "Expostos e óbitos por idade e ano (2012--2014)"
#| fig-height: 4.2

p1 <- ggplot(fundo_long, aes(x = Idade, y = Expostos, colour = Ano)) +
  geom_line(linewidth = 0.9) +
  scale_x_continuous(breaks = seq(0, 110, by = 10)) +
  labs(x = "Idade", y = "Expostos", colour = NULL) +
  theme_bw(base_size = 11) + theme(legend.position = "bottom")

p2 <- ggplot(fundo_long, aes(x = Idade, y = Obitos, colour = Ano)) +
  geom_line(linewidth = 0.9) +
  scale_x_continuous(breaks = seq(0, 110, by = 10)) +
  labs(x = "Idade", y = "Óbitos", colour = NULL) +
  theme_bw(base_size = 11) + theme(legend.position = "bottom")

p1 + p2

# Variáveis inline para o parágrafo
exp_19_trienio <- sum(fundo_long$Expostos[fundo_long$Idade == 19])
idade_max_obt  <- sum_d2$Idade[which.max(sum_d2$tot_obt)]
obt_max_trienio <- max(sum_d2$tot_obt)
```

A distribuição de expostos exibe dois picos: o principal entre 19 e 22 anos
(entrada de jovens no plano, com idade 19 acumulando
$\approx `r format(round(exp_19_trienio / 1000, 0), big.mark = ".", decimal.mark = ",")`\,000$
pessoas-ano no triênio) e um secundário entre 40 e 55 anos. Os óbitos
concentram-se acima dos 60 anos, com máximo em torno de `r idade_max_obt` anos
(`r obt_max_trienio` óbitos no triênio). A estabilidade temporal das curvas
indica ausência de choques na composição da carteira no período.

## Log da taxa de mortalidade e heatmap idade$\times$ano

```{r g-logtx}
#| label: g-logtx
#| fig-cap: "Log da taxa central de mortalidade por idade e ano (2012--2014)"
#| fig-height: 4.2

ggplot(fundo_long |> filter(!is.na(log_tx)),
       aes(x = Idade, y = log_tx, colour = Ano)) +
  geom_line(linewidth = 0.9) +
  scale_x_continuous(breaks = seq(0, 110, by = 10)) +
  labs(x = "Idade", y = expression(log~hat(m)[x]), colour = NULL) +
  theme_bw(base_size = 12) + theme(legend.position = "bottom")
```

```{r g-heatmap}
#| label: g-heatmap
#| fig-cap: "Heatmap de log(taxa central de mortalidade) por idade e ano — superfície de Lexis"
#| fig-height: 3.5

heat_df <- fundo_long |>
  filter(!is.na(log_tx), Expostos >= 5) |>
  mutate(Ano = as.numeric(Ano))

p_heatmap <- ggplot(
  heat_df |> mutate(tooltip = sprintf("Idade: %d\nAno: %.0f\nlog(m\u0302\u2093) = %.2f",
                                      Idade, Ano, log_tx)),
  aes(x = Ano, y = Idade, fill = log_tx)
) +
  geom_tile_interactive(aes(tooltip = tooltip, data_id = paste(Idade, Ano)),
                        width = 0.95, height = 0.95) +
  scale_fill_scico(palette = "lajolla", direction = 1,
                   name = expression(log~hat(m)[x])) +
  scale_x_continuous(breaks = c(2012, 2013, 2014)) +
  scale_y_continuous(breaks = seq(0, 110, by = 10)) +
  labs(x = "Ano", y = "Idade") +
  theme_bw(base_size = 12)

girafe(
  ggobj = p_heatmap,
  options = list(
    opts_hover(css = "stroke: white; stroke-width: 0.8px;"),
    opts_tooltip(css = "font-size:12px; padding:5px 8px;"),
    opts_toolbar(saveaspng = FALSE)
  )
)
```

O heatmap (superfície de Lexis discreta) apresenta o padrão típico de mortalidade
humana: tons mais claros (taxas mais altas) nas idades acima de 70 anos e tons
mais escuros (taxas baixas) nas idades jovens. A estrutura é consistente entre os
três anos — não há coluna atípica que indique anomalia de registro em nenhum ano
específico. Com apenas $T = 3$ períodos, o heatmap serve para diagnóstico de
consistência; a inferência de tendência temporal de melhoria de mortalidade requer
horizontes mais longos [@rau2018].

A curva do log da taxa central exibe três segmentos: mínimo entre 5 e 15 anos
($\log\hat{m}_x \approx -10$), elevação suave entre 15 e 25 anos por causas
externas, e crescimento aproximadamente linear acima dos 25 anos, compatível com
a lei de Gompertz — $m_x \propto e^{\beta x}$, com $\beta \approx 0{,}09$ por
ano. Nas idades acima de 90 anos as curvas anuais divergem, pois $E_x \leq 5$
em muitas células: um único óbito adicional desloca $\log\hat{m}_x$ em
$\log 2 \approx 0{,}7$ unidades, argumento direto para agregar essas idades num
único grupo de risco.

## Evolução dos óbitos anuais por faixa etária

```{r g-obitos-faixas}
#| label: g-obitos-faixas

if (!requireNamespace("gtExtras", quietly = TRUE))
  install.packages("gtExtras", repos = "https://cloud.r-project.org", quiet = TRUE)
library(gtExtras)

intervalos_q1 <- c(0, 18, 40, 60, 80, 116)
labels_fx_q1  <- c("[0, 18)", "[18, 40)", "[40, 60)", "[60, 80)", "80+")

box_df <- fundo_long |>
  mutate(faixa = cut(Idade, breaks = intervalos_q1, right = FALSE,
                     labels = labels_fx_q1)) |>
  filter(!is.na(faixa)) |>
  group_by(faixa, Ano) |>
  summarise(Obitos = sum(Obitos), .groups = "drop") |>
  mutate(faixa = factor(faixa, levels = labels_fx_q1))

spark_df <- box_df |>
  group_by(faixa) |>
  summarise(
    `2012`    = Obitos[Ano == "2012"],
    `2013`    = Obitos[Ano == "2013"],
    `2014`    = Obitos[Ano == "2014"],
    CV        = if_else(mean(Obitos) > 0,
                        round(sd(Obitos) / mean(Obitos) * 100, 1),
                        NA_real_),
    tendencia = list(Obitos),
    .groups   = "drop"
  )

spark_df |>
  gt() |>
  tab_header(
    title    = "Óbitos anuais por faixa etária (2012–2014)",
    subtitle = "A coluna Trajetória mostra a evolução 2012 → 2013 → 2014"
  ) |>
  cols_label(
    faixa     = "Faixa",
    `2012`    = "2012",
    `2013`    = "2013",
    `2014`    = "2014",
    CV        = "CV (%)",
    tendencia = "Trajetória"
  ) |>
  gt_plt_sparkline(
    tendencia,
    type       = "default",
    same_limit = FALSE,
    palette    = c("steelblue4", "steelblue4", "steelblue4", "steelblue4", "steelblue4")
  ) |>
  tab_style(
    style     = cell_fill(color = "white"),
    locations = cells_body(columns = tendencia)
  ) |>
  sub_missing(columns = CV, missing_text = "—") |>
  fmt_number(columns = c(`2012`, `2013`, `2014`), decimals = 0) |>
  tab_style(
    style     = cell_fill(color = "#FFF9C4"),
    locations = cells_body(rows = !is.na(CV) & CV > 15)
  ) |>
  tab_style(
    style     = list(cell_fill("#EBF5FB"), cell_text(weight = "bold")),
    locations = cells_body(rows = faixa == "80+")
  ) |>
  tab_style(
    style     = cell_text(color = "grey50", style = "italic"),
    locations = cells_body(rows = faixa == "[0, 18)")
  ) |>
  cols_align(align = "center", columns = c(`2012`, `2013`, `2014`, CV)) |>
  tab_options(
    table.font.size        = 13,
    table.width            = pct(80),
    column_labels.font.weight = "bold",
    heading.subtitle.font.size = 11
  )
```

A tabela com sparklines comprime em uma linha por grupo toda a informação relevante:
os três valores anuais, o CV e a trajetória visual. A faixa 80+ (destacada em azul)
exibe crescimento monotônico de
`r spark_df[["2012"]][spark_df$faixa == "80+"]`
para `r spark_df[["2013"]][spark_df$faixa == "80+"]`
para `r spark_df[["2014"]][spark_df$faixa == "80+"]` óbitos,
sinal do envelhecimento progressivo da carteira. A faixa $[18, 40)$ tem CV elevado
(`r round(spark_df$CV[spark_df$faixa == "[18, 40)"], 1)`%, destacado em amarelo)
por oscilar entre
`r min(spark_df[["2012"]][spark_df$faixa == "[18, 40)"], spark_df[["2013"]][spark_df$faixa == "[18, 40)"], spark_df[["2014"]][spark_df$faixa == "[18, 40)"])`
e
`r max(spark_df[["2012"]][spark_df$faixa == "[18, 40)"], spark_df[["2013"]][spark_df$faixa == "[18, 40)"], spark_df[["2014"]][spark_df$faixa == "[18, 40)"])`
óbitos por ano. A faixa $[0, 18)$ registra zero óbitos nos três anos; sua taxa
credibilizada virá inteiramente do nível coletivo $\hat{\lambda}_0$.

## Curva de sobrevivência acumulada

```{r g-sobrevivencia}
#| label: g-sobrevivencia
#| fig-cap: "Função de sobrevivência acumulada $l_x$ a partir das taxas centrais observadas (triênio 2012--2014)"
#| fig-height: 6.0

# lx construída a partir das mx do triênio acumulado
lx_df <- sum_d2 |>
  arrange(Idade) |>
  mutate(
    mx   = if_else(tot_exp > 0, tot_obt / tot_exp, 0),
    px   = exp(-mx),           # probabilidade de sobreviver 1 ano (força constante)
    lx   = cumprod(c(1, px[-n()])) * 100000   # radix = 100.000
  )

ggplot(lx_df |> filter(Idade <= 110, lx > 0), aes(x = Idade, y = lx)) +
  geom_line(linewidth = 1.0, colour = "steelblue4") +
  geom_area(alpha = 0.15, fill = "steelblue") +
  geom_vline(xintercept = c(18, 40, 60, 80),
             linetype = "dotted", colour = "grey40", linewidth = 0.7) +
  scale_x_continuous(breaks = seq(0, 110, by = 10)) +
  scale_y_continuous(labels = scales::comma_format(big.mark = ".")) +
  labs(x = "Idade", y = expression(italic(l)[x]~"(radix = 100.000)")) +
  theme_bw(base_size = 12)
```

A curva $l_x$ parte de 100.000 nascidos vivos e decresce de acordo com as taxas
centrais observadas no triênio, sob a hipótese de força de mortalidade constante
dentro de cada ano de idade ($p_x = e^{-\hat{m}_x}$). A queda mais acentuada
ocorre acima dos 60 anos, com a curva atingindo
$\approx `r format(round(lx_df$lx[lx_df$Idade == 80], -2), big.mark=".", decimal.mark=",")`$
aos 80 anos — consistente com o índice de dependência de `r dep_idx_r` calculado
anteriormente. As linhas pontilhadas marcam as fronteiras das faixas etárias
definidas na questão (ii).

---

# Questão (ii): Perfil Etário e Faixas de Risco

## Critérios de formação dos grupos

A definição dos $m$ grupos para o modelo de Bühlmann-Straub obedece a três
critérios simultâneos, seguindo @pitacco2007 e @buhlmann2005:

**Homogeneidade interna.** As taxas individuais dentro de cada faixa devem variar
suavemente para que a taxa agregada seja representativa. A linearidade em log nas
faixas adultas indica que intervalos de 20 anos mantêm homogeneidade razoável.

**Exposição suficiente.** O modelo pondera cada observação pelo volume
$v_{it} = E_{it}$ (pessoas-ano). Com $T = 2$ anos de ajuste e $m = 4$ grupos
(excluindo $[0, 18)$ por ausência de sinistros), os parâmetros estruturais
$\hat{\lambda}_0$ e $\hat{\tau}^2$ são estimados com $m - 1 = 3$ graus de
liberdade para a componente entre grupos. Grupos com $v_{it} \approx 0$ recebem
peso negligenciável automaticamente.

**Relevância atuarial.** Os grupos devem capturar os regimes de risco que
impactam o passivo do plano: jovens ativos, núcleo produtivo, aposentados recentes
e idosos avançados.

A segmentação inicial em $\{18, 40, 60, 80\}$ parte do julgamento atuarial; a seção seguinte a valida objetivamente por detecção de pontos de mudança via PELT.

## Faixas etárias e estatísticas descritivas

```{r faixas}
#| label: faixas

sum_faixas <- sum_d2 |>
  group_by(faixa) |>
  summarise(
    tot_obt = sum(tot_obt),
    tot_exp = sum(tot_exp),
    .groups = "drop"
  ) |>
  mutate(
    tx_media = tot_obt / tot_exp,
    pct_exp  = tot_exp / sum(tot_exp),
    pct_obt  = tot_obt / sum(tot_obt)
  )

# Coeficiente de variação dos óbitos anuais por faixa
cv_data <- tibble(
  faixa  = labels_fx,
  obt_12 = c(0, 34, 97,  476, 524),
  obt_13 = c(0, 33, 92,  484, 583),
  obt_14 = c(0, 22, 99,  531, 683)
) |>
  rowwise() |>
  mutate(
    media = mean(c(obt_12, obt_13, obt_14)),
    cv    = if_else(media > 0,
                    sd(c(obt_12, obt_13, obt_14)) / media, NA_real_)
  )

sum_faixas |>
  left_join(cv_data |> select(faixa, cv), by = "faixa") |>
  gt() |>
  tab_header(title = "Resumo por faixa etária (triênio 2012--2014)") |>
  cols_label(
    faixa    = "Faixa",
    tot_obt  = "Óbitos",
    tot_exp  = "Expostos",
    tx_media = md("$\\hat{m}$ média"),
    pct_exp  = "% Expostos",
    pct_obt  = "% Óbitos",
    cv       = "CV óbitos anuais"
  ) |>
  fmt_number(columns = c(tot_obt, tot_exp), decimals = 0) |>
  fmt_number(columns = tx_media, decimals = 6) |>
  fmt_percent(columns = c(pct_exp, pct_obt), decimals = 1) |>
  fmt_number(columns = cv, decimals = 3) |>
  tab_options(table.font.size = 13)

# Variáveis inline dos CVs
cv_4060 <- round(cv_data$cv[cv_data$faixa == "[40, 60)"] * 100, 1)
cv_1840 <- round(cv_data$cv[cv_data$faixa == "[18, 40)"] * 100, 1)
cv_80p  <- round(cv_data$cv[cv_data$faixa == "80+"]      * 100, 1)
```

O coeficiente de variação (CV) dos óbitos anuais quantifica a estabilidade
temporal de cada grupo. A faixa $[40, 60)$ tem CV $= `r cv_4060`\%$, a mais
estável, enquanto $[18, 40)$ atinge `r cv_1840`%, reflexo de contagens
baixas e raras em que um ou dois óbitos a mais ou a menos representam variação
percentual expressiva. A faixa $80+$ tem CV $= `r cv_80p`\%$ por exposição
reduzida em idades muito avançadas. No modelo de Bühlmann-Straub, esses grupos
de alta variabilidade recebem menor peso $v_{it}$ e, consequentemente, menor
credibilidade $\omega_i$ em favor do nível coletivo $\lambda_0$.

## Curva de mortalidade e detecção de pontos de mudança (PELT Poisson)

A escolha de pontos de corte por julgamento atuarial introduz subjetividade.
Uma alternativa estatisticamente fundamentada é formular a segmentação etária
como um **problema de particionamento ótimo de série ordenada**: dada a série
de pares $(D_x, E_x)$ para $x = x_1 < \cdots < x_n$, encontrar os $k$ pontos
de corte $\tau_0 = 0 < \tau_1 < \cdots < \tau_k < \tau_{k+1} = n$ que minimizam

$$
\mathcal{Q}(k, \boldsymbol{\tau}) =
\sum_{j=1}^{k+1}
\underbrace{\mathcal{C}\!\bigl((D_x, E_x)_{\tau_{j-1}+1:\tau_j}\bigr)}_{\text{custo intragrupo}}
+ \beta\,(k+1),
\tag{PELT}
$$

onde $\beta > 0$ é uma penalidade que controla o número de grupos.

**Função de custo Poisson.** A abordagem anterior usava o modelo Normal sobre
$\log\hat{m}_x$, o que tem uma limitação estrutural: pelo método delta,
$\text{Var}[\log\hat{m}_x] \approx 1/D_x$, de modo que uma célula com
$D_x = 2$ tem variância $\approx 0{,}5$ e uma com $D_x = 200$ tem variância
$\approx 0{,}005$ — diferença de 100 vezes que o modelo Normal homoscedástico
ignora, dando peso igual a células esparssas e densas. Adotamos em seu lugar
o **custo Poisson**, que é a log-verossimilhança negativa do modelo de taxa
constante dentro de cada segmento:

$$
\mathcal{C}([a, b]) = -2\left[
D_{a:b}\log\!\frac{D_{a:b}}{E_{a:b}} - D_{a:b}
\right],
\qquad
D_{a:b} = \sum_{x=a}^{b} D_x, \quad E_{a:b} = \sum_{x=a}^{b} E_x.
$$

Este custo tem três propriedades fundamentais para este problema: (i) pondera
automaticamente cada idade pela sua informação, pois células com $D_x$ pequeno
contribuem com verossimilhança difusa e, portanto, menos influência; (ii) não
requer a transformação $\log\hat{m}_x$, eliminando problemas com $D_x = 0$ e
o viés de Jensen em células esparsas; (iii) é coerente com a hipótese
$N_x \sim \text{Poisson}(E_x m_x)$ do próprio modelo de Bühlmann-Straub.

A penalidade BIC é $\beta = \log(n)$ (um parâmetro por segmento: a taxa
$m_j = D_{a:b}/E_{a:b}$). O **algoritmo PELT** (*Pruned Exact Linear Time*,
@killick2012) resolve o problema de forma exata em tempo $O(n)$ amortizado
via programação dinâmica com poda: um candidato $s$ é descartado quando

$$
\mathcal{Q}(s) + \mathcal{C}(\mathbf{y}_{s+1:t}) + K \geq \mathcal{Q}(t)
$$

para algum $t > s$, garantindo que $s$ não pode integrar nenhuma solução ótima
futura. A qualidade da segmentação é avaliada pela **razão de taxas entre segmentos
adjacentes**: $\hat{m}_{j+1}/\hat{m}_j$, onde $\hat{m}_j = D_{a:b}/E_{a:b}$
é a taxa agregada do segmento $j$. Razões $\gg 1$ confirmam separação genuína
de regimes de mortalidade; razões próximas de 1 indicam subdivisão sem ganho
informacional para o modelo de credibilidade.

```{r clusterizacao-pelt}
#| label: clusterizacao-pelt
#| message: false
#| results: hold

if (!requireNamespace("fastcpd", quietly = TRUE))
  install.packages("fastcpd", repos = "https://cloud.r-project.org", quiet = TRUE)
library(fastcpd)

# Dados: pares (D_x, E_x) para idades com exposição positiva >= 18
dados_cpt <- sum_d2 |>
  filter(tot_exp > 0, Idade >= 18) |>
  arrange(Idade) |>
  mutate(
    log_mx = if_else(tot_obt > 0, log(tot_obt / tot_exp), NA_real_)
  )

# ── Custo Poisson analítico ───────────────────────────────────────────────────
# C([a,b]) = -2 * [D_{a:b} * log(D_{a:b}/E_{a:b}) - D_{a:b}]
# Retorna NA se D_{a:b} = 0 (segmento sem óbitos → custo infinito → nunca ótimo)
poisson_cost <- function(data) {
  # data é uma submatriz com colunas [D_x, E_x]
  D <- sum(data[, 1])
  E <- sum(data[, 2])
  if (D == 0 || E == 0) return(NA_real_)
  -2 * (D * log(D / E) - D)
}

# Matriz de entrada: [óbitos, exposição]
mat_pelt <- dados_cpt |> select(tot_obt, tot_exp) |> as.matrix()
n_obs    <- nrow(mat_pelt)

# PELT com custo Poisson customizado, penalidade BIC (log(n) por segmento)
resultado_pelt <- fastcpd(
  formula   = ~ . - 1,
  data      = as.data.frame(mat_pelt),
  cost      = poisson_cost,
  beta      = log(n_obs),       # penalidade BIC
  segment_count = 10,           # máximo de segmentos candidatos
  min_segment_length = 8,       # mínimo 8 idades por segmento
  r.progress = FALSE
)

idx_corte    <- resultado_pelt@cp_set
idades_cpt   <- dados_cpt$Idade
idades_corte <- idades_cpt[idx_corte]

# Segmento PELT e faixa adotada para cada idade
dados_cpt <- dados_cpt |>
  mutate(
    seg_pelt = cut(Idade,
      breaks = c(min(Idade) - 1, idades_corte, max(Idade)),
      labels = FALSE),
    faixa_adotada = cut(Idade,
      breaks = c(18, 40, 60, 80, 116), right = FALSE,
      labels = c("[18, 40)", "[40, 60)", "[60, 80)", "80+"))
  )

# ── Qualidade: razão de deviance (redução de custo relativa) ─────────────────
# Nota: o R² Poisson (1 - custo_seg/custo_nulo) não é análogo ao R² Normal
# porque os custos têm escalas distintas. Usamos a razão de taxas entre
# segmentos adjacentes como métrica de separação.
stats_pelt <- dados_cpt |>
  filter(!is.na(seg_pelt)) |>
  group_by(seg_pelt) |>
  summarise(
    faixa    = sprintf("[%d, %d]", min(Idade), max(Idade)),
    n_idades = n(),
    D        = sum(tot_obt),
    E        = round(sum(tot_exp)),
    mx_grp   = round(sum(tot_obt) / sum(tot_exp), 5),
    .groups  = "drop"
  )

# Razão de taxas entre segmentos adjacentes (medida de separação)
razao_adj <- round(stats_pelt$mx_grp[-1] / stats_pelt$mx_grp[-nrow(stats_pelt)], 2)

# ── Output ────────────────────────────────────────────────────────────────────
cat("Pontos de mudança PELT-Poisson:", paste(idades_corte, collapse = ", "), "\n")
cat(sprintf("N grupos PELT: %d\n\n", length(idades_corte) + 1))

cat("=== Estatísticas por segmento PELT-Poisson ===\n")
print(stats_pelt)
cat("\nRazão de taxas entre segmentos adjacentes:",
    paste(razao_adj, collapse = " | "), "\n")

cat("\n=== Estatísticas por faixa adotada {18,40,60,80} ===\n")
print(dados_cpt |>
  filter(!is.na(faixa_adotada)) |>
  group_by(faixa_adotada) |>
  summarise(
    n_idades = n(),
    D        = sum(tot_obt),
    E        = round(sum(tot_exp)),
    mx_grp   = round(sum(tot_obt) / sum(tot_exp), 5),
    .groups  = "drop"
  ))
```

```{r pelt-decisao}
#| label: pelt-decisao
#| include: false
n_grupos_pelt <- length(idades_corte) + 1
```

```{r g-faixas-pelt}
#| label: g-faixas-pelt
#| fig-cap: "Curva $\\hat{m}_x$ por faixa adotada (escala log) com pontos de mudança PELT-Poisson (linhas verticais cinzas)."
#| fig-height: 4.2

p_faixas_pelt <- ggplot(
  dados_cpt |>
    filter(!is.na(log_mx)) |>
    mutate(
      tx_tot  = tot_obt / tot_exp,
      tooltip = sprintf(
        "Faixa: %s\nIdade: %d\nm\u0302\u2093 = %.5f\nSegmento PELT: %d",
        faixa_adotada, Idade, tx_tot, seg_pelt)
    ),
  aes(x = Idade, y = tot_obt / tot_exp, colour = faixa_adotada)
) +
  geom_point_interactive(aes(tooltip = tooltip, data_id = faixa_adotada),
                         size = 1.8) +
  geom_vline(xintercept = idades_corte,
             linetype = "solid", colour = "grey30", linewidth = 0.85) +
  scale_colour_scico_d(palette = "batlow", name = "Faixa") +
  scale_y_log10(
    breaks = 10^(-5:-1),
    labels = scales::trans_format("log10", scales::math_format(10^.x))
  ) +
  scale_x_continuous(breaks = seq(20, 100, by = 10)) +
  labs(x = "Idade", y = expression(hat(m)[x]~"(escala log)")) +
  theme_bw(base_size = 12) +
  theme(legend.position = "bottom")

girafe(
  ggobj = p_faixas_pelt,
  options = list(
    opts_hover(css = "r:5px;"),
    opts_hover_inv(css = "opacity:0.2;"),
    opts_tooltip(css = "font-size:12px; padding:5px 8px;"),
    opts_toolbar(saveaspng = FALSE)
  )
)
```

O PELT-Poisson identificou `r n_grupos_pelt` segmentos com pontos de mudança
em $x \in \{`r paste(idades_corte, collapse = ", ")`\}$. A métrica relevante
não é um $R^2$ global — cujo valor é determinado pela escala do custo Poisson
e não tem interpretação direta — mas as **razões de taxa entre segmentos
adjacentes**, que medem a separação real entre grupos:
$`r paste(razao_adj, collapse = "\\times, ")` \times$
(da menor para a maior taxa). Razões $\gg 1$ confirmam quebras genuínas de
regime; razões próximas de 1 indicam subdivisão sem ganho informacional.

O PELT-Poisson opera diretamente nos pares $(D_x, E_x)$ sem transformação
logarítmica, eliminando a influência desigual de células esparsas que afetava
a versão Normal. Os cortes em 41 e 58 capturam a transição do accident hump
para o regime Gompertz e a maior quebra de regime da série (razão 7×, a mais
pronunciada). Os cortes em 78 e 91 isolam a zona de alta mortalidade e o início
da zona esparsa acima de 90 anos — a inversão de taxa em $[98, 114]$
($\hat{m} = 0.053 < \hat{m}_{[92,97]} = 0.117$) com apenas $D = 32$ óbitos
é artefato de esparsidade, não desaceleração biológica.

**Sobre a fronteira em 58 vs. 60.** O PELT identifica 58 como a maior quebra
individual da série. Uma segmentação alternativa $\{18, 40, 58, 80\}$ poderia
ser considerada, mas apresenta um custo metodológico relevante com $T = 2$ anos:
o grupo $[58, 80)$ incorporaria as idades 58--59, que têm taxa de mortalidade
$\approx 0{,}007$ — substancialmente abaixo da taxa do grupo $[60, 80)$ atual
($\hat{m} = 0{,}0177$). Isso reduziria a taxa agregada de $[58, 80)$ em
aproximadamente 20\% em relação a $[60, 80)$, alterando $\hat{\lambda}_0$ e
os prêmios de credibilidade sem ganho proporcional em identificação de
$\hat{\tau}^2$ — que com $T = 2$ já opera com apenas $m - 1 = 3$ graus de
liberdade. Com horizonte $T \geq 5$ anos, a fronteira em 58 seria preferível;
com $T = 2$, a diferença de duas idades não justifica a instabilidade adicional.

Adotamos portanto $m = 4$ grupos com fronteiras $\{18, 40, 60, 80\}$.
Os grupos terminais do PELT ([92,97] com $D = 226$ e [98,114] com $D = 32$)
teriam volumes $v_{it}$ insuficientes para credibilidades distintas — estão
corretamente absorvidos no grupo $80+$ como zona terminal de baixa
credibilidade ($\hat{\omega}_{80+} \approx 1$ por $v_{80+} \gg \hat{\kappa}$,
mas com alta incerteza nas estimativas individuais acima de 90 anos).
O PELT-Poisson cumpre seu papel de **validação objetiva**: os cortes em 41, 58
e 78 confirmam que as três principais quebras de regime desta carteira ocorrem
nas regiões $\{40, 60, 80\}$ adotadas, com margem de $\pm 2$ anos.

---

# Questão (iii): Seleção de Tábuas de Referência

## Contexto regulatório e das tábuas

A escolha da tábua de referência é relevante para o modelo de Bühlmann-Straub
porque ela define o nível coletivo $\hat{\lambda}_0$ ao qual as estimativas
individuais de cada grupo são encolhidas. Uma tábua sistematicamente inadequada
introduz viés em todos os prêmios de credibilidade [@buhlmann2005].

No Brasil, a referência regulatória para EFPCs é estabelecida pela
Resolução CNPC nº 30/2018 e pela Portaria PREVIC nº 835/2020 [@previc835], que
determinam a realização de pelo menos dois testes estatísticos de aderência.
Avaliamos:

- **AT-2000 masculina** [@soa2000]: tábua americana de rentistas, adotada
  historicamente no Brasil por ausência de alternativa nacional. A principal
  limitação é o viés de tradução demográfica: a mortalidade americana de
  rentistas de 2000 difere substancialmente da mortalidade brasileira atual.
  Adicionalmente, trata-se de uma tábua de **seguros de vida individuais**,
  população distinta de participantes de fundos de pensão.
- **BR-EMSsb-m v.2021** [@brems2021]: tábua construída com dados de apólices
  do mercado segurador brasileiro, publicada pela FenaPrevi em 2021. Representa
  a experiência nacional mais recente e é a referência regulatória atual.
- **Pub-2010 Amount-Weighted Retiree masculina** [@soa2014pub2010]: tábua
  desenvolvida pela SOA especificamente para **participantes de fundos de pensão
  públicos americanos**, com base em experiência de 2010. É metodologicamente
  mais próxima do perfil de uma EFPC do que a AT-2000 — ambas são tábuas
  americanas, mas a Pub-2010 foi calibrada para aposentados de planos de
  benefício definido, população com perfil demográfico similar ao desta carteira.
  A comparação permite avaliar em que medida a adoção histórica da AT-2000 no
  Brasil foi adequada mesmo no contexto internacional.

```{r leitura-tabuas}
#| label: leitura-tabuas
#| message: false

at2000 <- read.csv("at2000.iba.csv",    header = TRUE, dec = ",")
brems  <- read.csv("brems2021.iba.csv", header = TRUE, dec = ",")

# ── Pub-2010 Amount-Weighted Retiree (masculina) via mortSOA ─────────────────
if (!requireNamespace("mortSOA", quietly = TRUE))
  install.packages("mortSOA", repos = "https://cloud.r-project.org", quiet = TRUE)
library(mortSOA)

# ID 3400: Pub-2010 Amount-Weighted General Retiree — Male (SOA, 2014)
pub2010_raw <- read_mort_soa(3400)
pub2010_m   <- pub2010_raw[[1]] |>        # tibble com age e qx
  rename(idade = age) |>
  filter(idade <= 115) |>
  arrange(idade)

# Completar idades 0-115 com qx = NA para idades não cobertas pela tábua
# (Pub-2010 começa em 18; idades abaixo recebem qx = NA)
pub2010_full <- tibble(idade = 0:115) |>
  left_join(pub2010_m, by = "idade")

# Os dados fornecem a taxa central mx = Dx/Ex. As tábuas de referência estão
# em qx. Convertemos: qx_obs = 1 - exp(-mx), para que a comparação e a razão
# A/E sejam conceitualmente coerentes (observado e esperado na mesma escala).
frame_comp <- sum_d2 |>
  select(Idade, tot_obt, tot_exp) |>
  mutate(
    mx_obs   = if_else(tot_exp > 0, tot_obt / tot_exp, NA_real_),
    qx_obs   = if_else(!is.na(mx_obs), 1 - exp(-mx_obs), NA_real_),
    at2000_m = at2000$at2000.m,
    brems_m  = brems$brems2021sb.m[1:116],
    pub2010_m = pub2010_full$qx,
    obt_at   = tot_exp * at2000_m,
    obt_br   = tot_exp * brems_m,
    obt_pub  = tot_exp * pub2010_m
  )
```

## Comparação visual das tábuas

```{r g-tabuas}
#| label: g-tabuas
#| fig-cap: "Comparação das tábuas com a experiência observada (escala log; observado convertido para $\\hat{q}_x = 1 - e^{-\\hat{m}_x}$)"
#| fig-height: 4.5

ggplot(frame_comp |> filter(!is.na(qx_obs), qx_obs > 0, Idade <= 110), aes(x = Idade)) +
  geom_point(aes(y = qx_obs,    colour = "Observado"),          size = 1.2, alpha = 0.55) +
  geom_line(aes(y = at2000_m,   colour = "AT-2000-m"),          linewidth = 0.95) +
  geom_line(aes(y = brems_m,    colour = "BR-EMSsb-m v.2021"),  linewidth = 0.95) +
  geom_line(aes(y = pub2010_m,  colour = "Pub-2010 Retiree-m"), linewidth = 0.95,
            linetype = "dashed", na.rm = TRUE) +
  scale_colour_manual(
    values = c(
      "Observado"           = "grey40",
      "AT-2000-m"           = "#E74C3C",
      "BR-EMSsb-m v.2021"  = "#2980B9",
      "Pub-2010 Retiree-m" = "#27AE60"
    ),
    name = NULL
  ) +
  scale_y_log10(
    breaks = 10^(-5:-1),
    labels = scales::trans_format("log10", scales::math_format(10^.x))
  ) +
  scale_x_continuous(breaks = seq(0, 110, by = 10)) +
  labs(x = "Idade", y = expression(q[x]~"(escala log)")) +
  theme_bw(base_size = 12) + theme(legend.position = "bottom")
```

## Razão A/E por faixa etária

Os dados do fundo fornecem diretamente a **taxa central de mortalidade**
$\hat{m}_x = D_x / E_x$, enquanto as tábuas AT-2000 e BR-EMSsb-m estão
calibradas em **probabilidade de morte** $q_x$. Para que a comparação e a razão
A/E sejam conceitualmente coerentes (observado e esperado na mesma escala),
convertemos a taxa central observada por meio da relação de força constante:

$$
\hat{q}_x = 1 - e^{-\hat{m}_x}.
$$

A razão A/E por faixa agrega os esperados ponderados pela exposição:

$$
\text{A/E}_j = \frac{\sum_{x \in j} D_x}{\sum_{x \in j} E_x \cdot q_x^{\text{tábua}}}
$$

```{r ae-faixas}
#| label: ae-faixas

frame_ae <- frame_comp |>
  mutate(faixa = cut(Idade, breaks = intervalos, right = FALSE, labels = labels_fx)) |>
  group_by(faixa) |>
  summarise(
    obt_obs = sum(tot_obt),
    esp_at  = sum(obt_at,  na.rm = TRUE),
    esp_br  = sum(obt_br,  na.rm = TRUE),
    esp_pub = sum(obt_pub, na.rm = TRUE),
    .groups = "drop"
  ) |>
  mutate(
    ae_at  = obt_obs / esp_at,
    ae_br  = obt_obs / esp_br,
    ae_pub = obt_obs / esp_pub
  )

frame_ae |>
  gt() |>
  tab_header(title = "Razão A/E por faixa etária (triênio 2012--2014)") |>
  cols_label(
    faixa   = "Faixa",    obt_obs = "Óbitos obs.",
    esp_at  = "Esp. AT-2000",       esp_br  = "Esp. BR-EMS",
    esp_pub = "Esp. Pub-2010",
    ae_at   = "A/E AT-2000",        ae_br   = "A/E BR-EMS",
    ae_pub  = "A/E Pub-2010"
  ) |>
  fmt_number(columns = c(obt_obs, esp_at, esp_br, esp_pub), decimals = 1) |>
  fmt_number(columns = c(ae_at, ae_br, ae_pub), decimals = 3) |>
  # Verde na menor distância de 1 entre as três tábuas
  tab_style(
    style     = cell_fill(color = "#D5F5E3"),
    locations = cells_body(
      columns = ae_br,
      rows    = abs(ae_br - 1) < abs(ae_at - 1) & abs(ae_br - 1) <= abs(ae_pub - 1)
    )
  ) |>
  tab_style(
    style     = cell_fill(color = "#D5F5E3"),
    locations = cells_body(
      columns = ae_pub,
      rows    = !is.na(ae_pub) &
                abs(ae_pub - 1) < abs(ae_at - 1) & abs(ae_pub - 1) < abs(ae_br - 1)
    )
  ) |>
  tab_style(
    style     = cell_fill(color = "#D5F5E3"),
    locations = cells_body(
      columns = ae_at,
      rows    = abs(ae_at - 1) < abs(ae_br - 1) &
                (is.na(ae_pub) | abs(ae_at - 1) < abs(ae_pub - 1))
    )
  ) |>
  tab_options(table.font.size = 13)
```

```{r g-ae}
#| label: g-ae
#| fig-cap: "Razão A/E por faixa etária"
#| fig-height: 3.6

ae_long <- frame_ae |>
  filter(faixa != "[0, 18)") |>
  select(faixa, ae_at, ae_br, ae_pub) |>
  pivot_longer(c(ae_at, ae_br, ae_pub), names_to = "tabua", values_to = "ae") |>
  filter(!is.na(ae)) |>
  mutate(
    tabua   = recode(tabua,
                     ae_at  = "AT-2000-m",
                     ae_br  = "BR-EMSsb-m v.2021",
                     ae_pub = "Pub-2010 Retiree-m"),
    tooltip = sprintf("Faixa: %s\nTábua: %s\nA/E = %.3f", faixa, tabua, ae)
  )

p_ae <- ggplot(ae_long, aes(x = faixa, y = ae, colour = tabua, group = tabua)) +
  geom_line_interactive(linewidth = 0.9) +
  geom_point_interactive(aes(tooltip = tooltip, data_id = paste(faixa, tabua)),
                         size = 3.5) +
  geom_hline(yintercept = 1, linetype = "dashed", colour = "grey40") +
  scale_colour_manual(
    values = c(
      "AT-2000-m"           = "#E74C3C",
      "BR-EMSsb-m v.2021"  = "#2980B9",
      "Pub-2010 Retiree-m" = "#27AE60"
    ),
    name = NULL
  ) +
  labs(x = "Faixa etária", y = "A/E") +
  theme_bw(base_size = 12) + theme(legend.position = "bottom")

girafe(
  ggobj = p_ae,
  options = list(
    opts_hover(css = "r:6px;"),
    opts_hover_inv(css = "opacity:0.25;"),
    opts_tooltip(css = "font-size:12px; padding:5px 8px;"),
    opts_toolbar(saveaspng = FALSE)
  )
)
```

A AT-2000 superestima a mortalidade em todas as faixas (A/E $< 1$). A BR-EMSsb-m
v.2021 é mais aderente: apresenta A/E próximo de 1 nas faixas intermediárias,
subestima ligeiramente em [60, 80)
(A/E $= `r round(frame_ae$ae_br[frame_ae$faixa == "[60, 80)"], 3)`$)
e superestima em $80+$
(A/E $= `r round(frame_ae$ae_br[frame_ae$faixa == "80+"], 3)`$).
A Pub-2010 Retiree apresenta A/E próximo de
`r round(frame_ae$ae_pub[frame_ae$faixa == "[60, 80)"], 3)` em $[60, 80)$ e
`r round(frame_ae$ae_pub[frame_ae$faixa == "80+"], 3)` em $80+$ — valores
`r ifelse(abs(frame_ae$ae_pub[frame_ae$faixa == "[60, 80)"] - 1) < abs(frame_ae$ae_at[frame_ae$faixa == "[60, 80)"] - 1), "mais próximos de 1 do que a AT-2000", "superiores aos da AT-2000")`,
confirmando que uma tábua de aposentados americanos de fundos de pensão é mais
comparável a esta carteira do que a AT-2000 de seguros de vida individuais.
Ambas as tábuas americanas, contudo, refletem a mortalidade de uma população
estrangeira e são inferiores à BR-EMS em aderência global.

## Testes estatísticos de aderência

A comparação visual e a razão A/E fornecem diagnóstico qualitativo; para a exigência
regulatória da Portaria PREVIC nº 835/2020 [@previc835], são necessários pelo menos
dois testes formais. Utilizamos o pacote `mortalityAdherence` de @melo2026, que
implementa 11 testes em quatro famílias:

- **Não-paramétricos** (KS, Qui-quadrado): testam se a distribuição empírica dos
  óbitos por idade é compatível com a esperada pela tábua, sem hipótese paramétrica
  para o processo de contagem.
- **Poisson Tipo I** (Wald e LRT): testam $H_0: \text{A/E global} = 1$, com
  $D_x \sim \text{Poisson}(E_x \cdot q_x)$ sob a tábua.
- **Poisson Tipo II** (Wald e LRT): testam ausência de viés etário, ou seja, se a
  razão observado/esperado é constante ao longo das idades.
- **Binomial Negativo** (Tipo I e II): versões robustas à superdispersão. Rejeição
  nos testes NB confirma que o desajuste é real e não artefato da hipótese Poisson.
- **Intervalo bayesiano (BayesCI)**: verifica se a A/E observada está dentro do
  intervalo credível a $95\%$ sob priori de Jeffreys para $\theta = q_{\text{obs}}/q_{\text{tábua}}$.

```{r testes-adherence}
#| label: testes-adherence

fund_adh <- sum_d2 |> select(age = Idade, exposed = tot_exp, deaths = tot_obt)
tab_at   <- data.frame(age = at2000$idade,       qx = at2000$at2000.m)
tab_br   <- data.frame(age = brems$idade[1:116], qx = brems$brems2021sb.m[1:116])
tab_pub  <- data.frame(age = pub2010_full$idade,  qx = pub2010_full$qx) |>
  filter(!is.na(qx))

res_at  <- testAdherence(fund_adh, table = tab_at,  alpha = 0.05)
res_br  <- testAdherence(fund_adh, table = tab_br,  alpha = 0.05)
res_pub <- testAdherence(fund_adh, table = tab_pub, alpha = 0.05)
```

```{r tabela-at2000}
#| label: tabela-at2000

res_at$summary |>
  select(test, description, family, statistic, p_value, reject_h0) |>
  gt() |>
  tab_header(
    title    = "Testes de aderência --- AT-2000 masculina",
    subtitle = md(sprintf("A/E = %.4f &nbsp;|&nbsp; Obs: %d &nbsp;|&nbsp; Esp: %.1f",
                          res_at$ae_ratio, res_at$observed_deaths, res_at$expected_deaths))
  ) |>
  cols_label(test="Teste", description="Descrição", family="Família",
             statistic="Estatística", p_value=md("$p$-valor"), reject_h0=md("Rejeita $H_0$?")) |>
  fmt_number(columns = c(statistic, p_value), decimals = 4) |>
  tab_style(style=cell_fill("#FDECEA"), locations=cells_body(rows=reject_h0=="Yes")) |>
  tab_style(style=cell_fill("#E8F5E9"), locations=cells_body(rows=reject_h0=="No"))  |>
  tab_style(style=cell_text(weight="bold"), locations=cells_body(columns=reject_h0)) |>
  tab_options(table.font.size = 13)
```

```{r tabela-brems}
#| label: tabela-brems

res_br$summary |>
  select(test, description, family, statistic, p_value, reject_h0) |>
  gt() |>
  tab_header(
    title    = "Testes de aderência --- BR-EMSsb-m v.2021",
    subtitle = md(sprintf("A/E = %.4f &nbsp;|&nbsp; Obs: %d &nbsp;|&nbsp; Esp: %.1f",
                          res_br$ae_ratio, res_br$observed_deaths, res_br$expected_deaths))
  ) |>
  cols_label(test="Teste", description="Descrição", family="Família",
             statistic="Estatística", p_value=md("$p$-valor"), reject_h0=md("Rejeita $H_0$?")) |>
  fmt_number(columns = c(statistic, p_value), decimals = 4) |>
  tab_style(style=cell_fill("#FDECEA"), locations=cells_body(rows=reject_h0=="Yes")) |>
  tab_style(style=cell_fill("#E8F5E9"), locations=cells_body(rows=reject_h0=="No"))  |>
  tab_style(style=cell_text(weight="bold"), locations=cells_body(columns=reject_h0)) |>
  tab_options(table.font.size = 13)
```

```{r tabela-pub2010}
#| label: tabela-pub2010

res_pub$summary |>
  select(test, description, family, statistic, p_value, reject_h0) |>
  gt() |>
  tab_header(
    title    = "Testes de aderência --- Pub-2010 Amount-Weighted Retiree masculina",
    subtitle = md(sprintf("A/E = %.4f &nbsp;|&nbsp; Obs: %d &nbsp;|&nbsp; Esp: %.1f",
                          res_pub$ae_ratio, res_pub$observed_deaths, res_pub$expected_deaths))
  ) |>
  cols_label(test="Teste", description="Descrição", family="Família",
             statistic="Estatística", p_value=md("$p$-valor"), reject_h0=md("Rejeita $H_0$?")) |>
  fmt_number(columns = c(statistic, p_value), decimals = 4) |>
  tab_style(style=cell_fill("#FDECEA"), locations=cells_body(rows=reject_h0=="Yes")) |>
  tab_style(style=cell_fill("#E8F5E9"), locations=cells_body(rows=reject_h0=="No"))  |>
  tab_style(style=cell_text(weight="bold"), locations=cells_body(columns=reject_h0)) |>
  tab_options(table.font.size = 13)
```

Os campos `NA` na coluna de estatística correspondem a testes cujo resultado
é expresso por um $p$-valor direto sem estatística de teste escalar (Wald Tipo II,
que usa estatística matricial) ou que não produzem $p$-valor analítico (KS
assintótico, BayesCI baseado em intervalo). Isso não indica falha computacional;
é uma característica do design dos testes @melo2026.

As três tábuas rejeitam $H_0$ nos 11 testes. A rejeição universal é esperada
quando a tábua não foi calibrada especificamente para a população analisada
[@melo2026]: com `r res_br$observed_deaths` óbitos, qualquer desvio sistemático
de A/E gera rejeição praticamente certa para qualquer $\alpha$ usual. O que
importa é a **magnitude** das estatísticas. A BR-EMS produz as menores estatísticas
de teste (Qui-quadrado:
$`r round(res_at$summary$statistic[res_at$summary$test == "ChiSquare"], 0)`
\to `r round(res_pub$summary$statistic[res_pub$summary$test == "ChiSquare"], 0)`
\to `r round(res_br$summary$statistic[res_br$summary$test == "ChiSquare"], 0)`$;
LRT Poisson:
$`r round(res_at$summary$statistic[res_at$summary$test == "LRTI_P"], 0)`
\to `r round(res_pub$summary$statistic[res_pub$summary$test == "LRTI_P"], 0)`
\to `r round(res_br$summary$statistic[res_br$summary$test == "LRTI_P"], 0)`$
— AT-2000, Pub-2010 e BR-EMS respectivamente), confirmando que a BR-EMS é a
tábua mais aderente. A Pub-2010 apresenta desajuste intermediário entre a AT-2000
e a BR-EMS: sendo uma tábua de aposentados de fundos de pensão americanos, captura
melhor o perfil etário desta carteira do que a AT-2000 de seguros de vida
individuais, mas ainda assim reflete uma população estrangeira com mortalidade
estruturalmente diferente. Os testes NB também rejeitam para as três tábuas,
descartando superdispersão como explicação alternativa.

A **BR-EMSsb-m v.2021** é adotada como tábua de referência para o modelo de
Bühlmann-Straub por ser a tábua com menor grau de desajuste, construída com
experiência do mercado brasileiro e atualmente exigida pela regulação PREVIC.

---

# Questão (iv): Definição dos Perfis de Risco

## Grupos adotados

```{r tabela-perfis}
#| label: tabela-perfis

labels_fx_m4  <- c("[18, 40)", "[40, 60)", "[60, 80)", "80+")

tibble(
  Grupo = 1:4,
  Faixa = labels_fx_m4,
  Descrição = c(
    "Jovens trabalhadores; mortalidade baixa; CV = 22,4%",
    "Trabalhadores ativos; mortalidade crescente; CV = 3,8%",
    "Aposentados; 40,8% dos óbitos; CV = 6,0%",
    "Idosos avançados; mortalidade alta e instável; CV = 13,5%"
  )
) |>
  left_join(sum_faixas |> select(faixa, tot_exp, tot_obt, tx_media),
            by = c("Faixa" = "faixa")) |>
  gt() |>
  tab_header(
    title    = md("Perfis de risco para o modelo de Bühlmann-Straub ($m = 4$)"),
    subtitle = "A faixa [0, 18) é excluída do modelo por ausência de sinistros em 2012--2013"
  ) |>
  cols_label(
    Grupo="Grupo", Faixa="Faixa", Descrição="Caracterização",
    tot_exp="Expostos totais", tot_obt="Óbitos totais",
    tx_media=md("$\\hat{m}$ média")
  ) |>
  fmt_number(columns = c(tot_exp, tot_obt), decimals = 0) |>
  fmt_number(columns = tx_media, decimals = 6) |>
  tab_options(table.font.size = 13)
```

---

# Questão (v): Modelo de Bühlmann-Straub — Frequência de Sinistros

## Formulação do modelo

Seguindo @buhlmann2005 e @klugman2012, define-se para cada grupo de risco
$i = 1, \ldots, m$ e período $t = 1, 2$:

$$
F_{it} = \frac{N_{it}}{v_{it}}, \qquad
E[N_{it} \mid \theta_i] = \text{Var}[N_{it} \mid \theta_i] = v_{it}\,\lambda(\theta_i),
\quad \text{com } \lambda(\theta_i) = \lambda_0\,\theta_i,
$$

onde $N_{it}$ é o número de óbitos do grupo $i$ no ano $t$ e $v_{it} = E_{it}$ é a
exposição (pessoas-ano). A hipótese $E[N_{it} \mid \theta_i] = \text{Var}[N_{it} \mid \theta_i]$
decorre diretamente da distribuição Poisson condicional, consequência natural da
dinâmica de contagem do diagrama de Lexis [@rau2018].

Este modelo é um caso particular do modelo de Bühlmann-Straub com $X_{it} = F_{it}$
e $\sigma^2(\theta_i) = \lambda(\theta_i)$. Os parâmetros estruturais reduzem-se
a apenas dois: o nível global $\lambda_0$ e a variância entre grupos $\tau^2$,
com $\sigma^2 = \lambda_0$ [@buhlmann2005, cap. 4].

A faixa $[0, 18)$ é excluída da análise de credibilidade pois não apresenta
sinistros em 2012--2013, tornando a frequência observada identicamente nula e
inviabilizando a estimação de uma taxa própria. O modelo opera com $m = 4$
grupos: $[18, 40)$, $[40, 60)$, $[60, 80)$ e $80+$.

O modelo é **ajustado com os dados de 2012 e 2013** ($T = 2$) e a previsão para
2014 é confrontada com os óbitos efetivamente observados nesse ano, servindo
como validação fora da amostra.

## Estimação iterativa de $\lambda_0$ e $\tau^2$

Como os estimadores de $\lambda_0$ e $\tau^2$ são mutuamente dependentes, a
estimação é feita iterativamente. Definindo as quantidades auxiliares [@buhlmann2005]:

$$
c_1 = \frac{m-1}{m}\left\{\sum_i \frac{v_i}{v}\left(1 - \frac{v_i}{v}\right)\right\}^{-1},
\qquad
c_2 = \frac{m}{m-1}\sum_i \frac{v_i}{v}\left(\bar{F}_i^v - \bar{\bar{F}}^v\right)^2,
$$

onde $v_i = \sum_{t=1}^{2} v_{it}$ e $v = \sum_i v_i$ (total de pessoas-ano em
2012--2013 para os $m = 4$ grupos); a frequência volume ponderada do grupo $i$ é
$\bar{F}_i^v = \sum_t (v_{it}/v_i)\,F_{it}$; e $\bar{\bar{F}}^v = \sum_i (v_i/v)\,\bar{F}_i^v$
é a média global.

O algoritmo inicia com $\hat{\lambda}_0^{(0)} = \bar{\bar{F}}^v$ e itera:

$$
\begin{aligned}
\hat{\kappa}^{(k)} &= \frac{\hat{\lambda}_0^{(k)}}{\hat{\tau}^{2(k)}},
\qquad
\hat{\omega}_i^{(k)} = \frac{v_i}{v_i + \hat{\kappa}^{(k)}},\\[6pt]
\hat{\lambda}_0^{(k+1)} &= \sum_i \frac{\hat{\omega}_i^{(k)}}{\hat{\omega}^{(k)}}\,\bar{F}_i^v,
\qquad
\hat{\tau}^{2(k+1)} = \max\!\left\{0,\; c_1\!\left(c_2 - \frac{m\hat{\lambda}_0^{(k)}}{v}\right)\right\}.
\end{aligned}
$$

```{r bs-estimacao}
#| label: bs-estimacao

intervalos_num <- c(0, 18, 40, 60, 80, 116)

# Dados por grupo e ano — TODOS os 3 anos (necessário para previsão e validação)
bs_data <- fundo_long |>
  mutate(faixa = cut(Idade, breaks = intervalos_num, right = FALSE,
                     labels = labels_fx)) |>
  filter(!is.na(faixa)) |>
  group_by(faixa, Ano) |>
  summarise(vit = sum(Expostos), Nit = sum(Obitos), .groups = "drop") |>
  mutate(Fit = if_else(vit > 0, Nit / vit, 0))

# ── AJUSTE: apenas 2012-2013 e m=4 grupos (exclui [0,18) — zero sinistros) ──
bs_ajuste <- bs_data |>
  filter(Ano %in% c("2012", "2013"), faixa != "[0, 18)")

vi_df <- bs_ajuste |>
  group_by(faixa) |>
  summarise(
    vi     = sum(vit),
    Ni     = sum(Nit),
    Fbar_v = sum(vit * Fit) / sum(vit),
    .groups = "drop"
  )
v_total <- sum(vi_df$vi)
m       <- nrow(vi_df)

# Fbarbar (média global volume ponderada, 2012-2013)
Fbarbar <- sum(vi_df$vi * vi_df$Fbar_v) / v_total

# c1, c2
c1_denom <- sum((vi_df$vi / v_total) * (1 - vi_df$vi / v_total))
c1 <- ((m - 1) / m) / c1_denom
c2 <- (m / (m - 1)) * sum((vi_df$vi / v_total) * (vi_df$Fbar_v - Fbarbar)^2)

cat(sprintf("Ajuste: 2012-2013 | v = %d | m = %d | F̄̄ = %.6f\n",
            v_total, m, Fbarbar))
cat(sprintf("c1 = %.6f | c2 = %.8f\n", c1, c2))

# Algoritmo iterativo
lam0 <- Fbarbar
tau2 <- max(0, c1 * (c2 - m * lam0 / v_total))
iter_log <- tibble(k = 0, lam0 = lam0, tau2 = tau2)

for (k in seq_len(50)) {
  if (tau2 <= 0) break
  kappa    <- lam0 / tau2
  omega_i  <- vi_df$vi / (vi_df$vi + kappa)
  lam0_new <- sum(omega_i / sum(omega_i) * vi_df$Fbar_v)
  tau2_new <- max(0, c1 * (c2 - m * lam0_new / v_total))
  iter_log <- bind_rows(iter_log, tibble(k = k, lam0 = lam0_new, tau2 = tau2_new))
  if (abs(lam0_new - lam0) < 1e-10 && abs(tau2_new - tau2) < 1e-12) {
    lam0 <- lam0_new; tau2 <- tau2_new; break
  }
  lam0 <- lam0_new; tau2 <- tau2_new
}

cat(sprintf("\nConvergência em %d iterações\n", nrow(iter_log) - 1))
cat(sprintf("lambda0_hat = %.8f\n", lam0))
cat(sprintf("tau2_hat    = %.8f\n", tau2))
cat(sprintf("kappa_hat   = %.4f\n",  lam0 / tau2))

iter_log |>
  head(8) |>
  gt() |>
  tab_header(title = "Trajetória do algoritmo iterativo (ajuste 2012--2013)") |>
  cols_label(k    = "Iteração",
             lam0 = md("$\\hat{\\lambda}_0^{(k)}$"),
             tau2 = md("$\\hat{\\tau}^{2(k)}$")) |>
  fmt_number(columns = c(lam0, tau2), decimals = 8) |>
  tab_options(table.font.size = 13)
```

## Parâmetros, credibilidade e validação (2014)

```{r bs-resultados}
#| label: bs-resultados

kappa_hat <- lam0 / tau2

resultados <- vi_df |>
  mutate(
    omega_i  = vi / (vi + kappa_hat),
    lam_cred = omega_i * Fbar_v + (1 - omega_i) * lam0
  )

# Dados de 2014 para validação
val_2014 <- bs_data |>
  filter(Ano == "2014", faixa != "[0, 18)") |>
  select(faixa, v_2014 = vit, N_obs_2014 = Nit)

# Óbitos esperados pelas três tábuas em 2014
tabua_2014 <- fundo_long |>
  filter(Ano == "2014", Idade >= 18) |>
  left_join(
    data.frame(Idade = brems$idade[1:116],  qx_br  = brems$brems2021sb.m[1:116]),
    by = "Idade"
  ) |>
  left_join(
    data.frame(Idade = at2000$idade,        qx_at  = at2000$at2000.m),
    by = "Idade"
  ) |>
  left_join(
    data.frame(Idade = pub2010_full$idade,  qx_pub = pub2010_full$qx),
    by = "Idade"
  ) |>
  mutate(
    faixa  = cut(Idade, breaks = intervalos_num, right = FALSE, labels = labels_fx),
    D_br   = Expostos * qx_br,
    D_at   = Expostos * qx_at,
    D_pub  = Expostos * replace_na(qx_pub, 0)
  ) |>
  filter(!is.na(faixa)) |>
  group_by(faixa) |>
  summarise(
    D_br  = sum(D_br,  na.rm = TRUE),
    D_at  = sum(D_at,  na.rm = TRUE),
    D_pub = sum(D_pub, na.rm = TRUE),
    .groups = "drop"
  ) |>
  rename(D_tab = D_br)   # manter compatibilidade: D_tab = BR-EMS

# Tabela unificada: credibilidade + previsão + validação + três tábuas
previsao <- resultados |>
  left_join(val_2014,   by = "faixa") |>
  left_join(tabua_2014, by = "faixa") |>
  mutate(
    N_prev    = v_2014 * lam_cred,
    erro_bs   = if_else(N_obs_2014 > 0, (N_prev - N_obs_2014) / N_obs_2014 * 100, NA_real_),
    erro_br   = if_else(N_obs_2014 > 0, (D_tab  - N_obs_2014) / N_obs_2014 * 100, NA_real_),
    erro_at   = if_else(N_obs_2014 > 0, (D_at   - N_obs_2014) / N_obs_2014 * 100, NA_real_),
    erro_pub  = if_else(N_obs_2014 > 0 & D_pub > 0,
                        (D_pub - N_obs_2014) / N_obs_2014 * 100, NA_real_)
  )

# Helper: cor verde na célula com menor erro absoluto entre múltiplas colunas
previsao |>
  select(faixa, vi, Fbar_v, omega_i, lam_cred,
         v_2014, N_prev, N_obs_2014,
         D_tab, D_at, D_pub,
         erro_bs, erro_br, erro_at, erro_pub) |>
  bind_rows(
    tibble(
      faixa      = "Total",
      vi         = sum(previsao$vi),
      Fbar_v     = NA_real_,
      omega_i    = NA_real_,
      lam_cred   = NA_real_,
      v_2014     = sum(previsao$v_2014),
      N_prev     = sum(previsao$N_prev),
      N_obs_2014 = sum(previsao$N_obs_2014),
      D_tab      = sum(previsao$D_tab),
      D_at       = sum(previsao$D_at),
      D_pub      = sum(previsao$D_pub),
      erro_bs    = (sum(previsao$N_prev)  - sum(previsao$N_obs_2014)) /
                   sum(previsao$N_obs_2014) * 100,
      erro_br    = (sum(previsao$D_tab)   - sum(previsao$N_obs_2014)) /
                   sum(previsao$N_obs_2014) * 100,
      erro_at    = (sum(previsao$D_at)    - sum(previsao$N_obs_2014)) /
                   sum(previsao$N_obs_2014) * 100,
      erro_pub   = (sum(previsao$D_pub)   - sum(previsao$N_obs_2014)) /
                   sum(previsao$N_obs_2014) * 100
    )
  ) |>
  gt() |>
  tab_header(
    title    = "Bühlmann-Straub: estimação e validação (2014)",
    subtitle = md(sprintf(
      "$\\hat{\\lambda}_0 = %.5f$ &nbsp;|&nbsp; $\\hat{\\tau}^2 = %.6f$ &nbsp;|&nbsp; $\\hat{\\kappa} = %.2f$",
      lam0, tau2, kappa_hat
    ))
  ) |>
  cols_label(
    faixa      = "Grupo",
    vi         = md("$v_i$"),
    Fbar_v     = md("$\\bar{F}_i^v$"),
    omega_i    = md("$\\hat{\\omega}_i$"),
    lam_cred   = md("$\\hat{\\lambda}_i^H$"),
    v_2014     = md("$v_{i,2014}$"),
    N_prev     = md("$\\hat{N}_{i,2014}$ (BS)"),
    N_obs_2014 = md("$N_i^{\\text{obs}}$"),
    D_tab      = md("$\\hat{D}^{\\text{BR-EMS}}$"),
    D_at       = md("$\\hat{D}^{\\text{AT-2000}}$"),
    D_pub      = md("$\\hat{D}^{\\text{Pub-2010}}$"),
    erro_bs    = "Erro BS (%)",
    erro_br    = "Erro BR-EMS (%)",
    erro_at    = "Erro AT-2000 (%)",
    erro_pub   = "Erro Pub-2010 (%)"
  ) |>
  tab_spanner(label = "Ajuste 2012--2013",
              columns = c(vi, Fbar_v, omega_i, lam_cred)) |>
  tab_spanner(label = "Validação 2014",
              columns = c(v_2014, N_prev, N_obs_2014)) |>
  tab_spanner(label = "Tábuas de referência",
              columns = c(D_tab, D_at, D_pub)) |>
  tab_spanner(label = "Erros de previsão (%)",
              columns = c(erro_bs, erro_br, erro_at, erro_pub)) |>
  fmt_number(columns = vi,                    decimals = 0) |>
  fmt_number(columns = c(Fbar_v, lam_cred),   decimals = 6) |>
  fmt_number(columns = omega_i,               decimals = 4) |>
  fmt_number(columns = v_2014,                decimals = 0) |>
  fmt_number(columns = c(N_prev, N_obs_2014, D_tab, D_at, D_pub), decimals = 1) |>
  fmt_number(columns = c(erro_bs, erro_br, erro_at, erro_pub),     decimals = 1) |>
  sub_missing(missing_text = "—") |>
  tab_style(
    style     = list(cell_fill("#EBF5FB"), cell_text(weight = "bold")),
    locations = cells_body(rows = faixa == "Total")
  ) |>
  # Verde: BS vs. todas as tábuas
  tab_style(
    style     = cell_fill("#D5F5E3"),
    locations = cells_body(
      columns = erro_bs,
      rows    = !is.na(erro_bs) &
                abs(erro_bs) < abs(replace_na(erro_br, Inf)) &
                abs(erro_bs) < abs(replace_na(erro_at, Inf)) &
                abs(erro_bs) < abs(replace_na(erro_pub, Inf))
    )
  ) |>
  # Verde: melhor tábua por faixa (lógica inline — evita problema de tamanho de vetor)
  tab_style(
    style     = cell_fill("#D5F5E3"),
    locations = cells_body(
      columns = erro_br,
      rows    = !is.na(erro_br) & faixa != "Total" &
                abs(erro_br) <= abs(replace_na(erro_at, Inf)) &
                abs(erro_br) <= abs(replace_na(erro_pub, Inf))
    )
  ) |>
  tab_style(
    style     = cell_fill("#D5F5E3"),
    locations = cells_body(
      columns = erro_at,
      rows    = !is.na(erro_at) & faixa != "Total" &
                abs(erro_at) < abs(replace_na(erro_br, Inf)) &
                abs(erro_at) <= abs(replace_na(erro_pub, Inf))
    )
  ) |>
  tab_style(
    style     = cell_fill("#D5F5E3"),
    locations = cells_body(
      columns = erro_pub,
      rows    = !is.na(erro_pub) & faixa != "Total" &
                abs(erro_pub) < abs(replace_na(erro_br, Inf)) &
                abs(erro_pub) < abs(replace_na(erro_at, Inf))
    )
  ) |>
  tab_options(table.font.size = 11)
```

$\hat{\kappa} = `r round(kappa_hat, 1)`$ pequeno indica heterogeneidade entre
grupos grande relativa ao ruído de processo ($\hat{\tau}^2/\hat{\sigma}^2 =
1/\hat{\kappa} \approx `r round(tau2/lam0 * 100, 1)`\%$): as taxas variam muito
mais entre faixas do que dentro de cada faixa ao longo dos anos. Como todos os
$v_i \gg \hat{\kappa}$, os fatores $\hat{\omega}_i \approx 1$ — a experiência
própria de cada faixa domina. O BS prevê
`r round(sum(previsao$N_prev), 0)` sinistros para 2014 (erro global de
`r round((sum(previsao$N_prev) - sum(previsao$N_obs_2014)) / sum(previsao$N_obs_2014) * 100, 1)`%).
A célula verde nas colunas de erro marca o melhor método por faixa. Nas colunas
das tábuas, a célula verde indica qual tábua foi mais aderente em cada faixa —
permitindo identificar um **frankenstein atuarial**: a combinação por faixa da
tábua com menor erro absoluto, prática comum no mercado para otimizar o nível
coletivo $\hat{\lambda}_0$ do BS. O erro de
`r round(previsao$erro_bs[previsao$faixa == "[18, 40)"], 1)`% em $[18, 40)$ é
consequência de uma queda atípica nos óbitos de 2014 (22 vs. média histórica de
33.5), que nenhum método conseguiria prever com apenas dois anos de dados.


---

# Questão (vi): Inferência Bayesiana Completa para o Modelo Bühlmann-Straub

## Motivação e formulação

O modelo de Bühlmann-Straub da questão (v) realiza inferência **parcialmente especificada**:
estima $\hat{\lambda}_0$ e $\hat{\tau}^2$ por momentos, sem atribuir distribuições
probabilísticas a $\lambda_0$ e $\theta_i$. A questão (vi) faz a **inferência completamente
bayesiana**, especificando distribuições para todas as quantidades aleatórias do modelo,
seguindo os slides da Semana 12.

O modelo hierárquico Poisson-Gamma é:

$$
N_{it} \mid \lambda_{it} \sim \text{Poisson}(\lambda_{it}),
\qquad
\lambda_{it} = v_{it}\,\theta_i\,\lambda_0,
$$

$$
\theta_i \sim \text{Gamma}(\theta_0,\, \theta_0),
\qquad
\lambda_0 \sim \text{Gamma}(a, b),
\qquad
\theta_0 \sim \text{Gamma}(a, b).
$$

O parâmetro $\theta_i$ é o **fator multiplicativo de risco** do grupo $i$ em relação à
taxa coletiva $\lambda_0$: note que $E[\theta_i] = 1$ e $\text{Var}[\theta_i] = \theta_0^{-1}$.
A escolha $\theta_i \sim \text{Gamma}(\theta_0, \theta_0)$ garante conjugação: a
condicional completa de cada $\theta_i$ é também Gamma, o que permitiria um amostrador
de Gibbs exato. Aqui usamos o Stan (NUTS/HMC) para maior flexibilidade.

O ganho em relação ao BS clássico é a **propagação completa da incerteza**: em vez de
substituir $\hat{\lambda}_0$ e $\hat{\tau}^2 = \theta_0/\lambda_0$ por estimativas
pontuais, o modelo integra sobre toda a distribuição posterior, produzindo intervalos
credíveis para os fatores $\omega_i$ e para o número esperado de sinistros.

O estimador de credibilidade resulta diretamente dos `transformed parameters` do Stan:

$$
\hat{\omega}_i = \frac{v_i}{v_i + \theta_0/\lambda_0},
\qquad
\hat{\lambda}_i^H = \hat{\omega}_i\,\bar{F}_i^v + (1 - \hat{\omega}_i)\,\lambda_0.
$$

## Preparação dos dados

```{r stan-prep}
#| label: stan-prep

# Matrizes v (exposição) e n (óbitos) para 2012-2013, m=4 grupos
# Ordem dos grupos: [18-40), [40-60), [60-80), 80+
labels_m4 <- c("[18, 40)", "[40, 60)", "[60, 80)", "80+")

bs_12_13 <- bs_data |>
  filter(Ano %in% c("2012", "2013"), faixa != "[0, 18)") |>
  mutate(faixa = droplevels(faixa)) |>
  arrange(Ano, faixa)

# Matrizes Ti × m (linhas = anos, colunas = grupos)
v_mat <- bs_12_13 |>
  select(Ano, faixa, vit) |>
  pivot_wider(names_from = faixa, values_from = vit) |>
  select(-Ano) |>
  as.matrix()

n_mat <- bs_12_13 |>
  select(Ano, faixa, Nit) |>
  pivot_wider(names_from = faixa, values_from = Nit) |>
  select(-Ano) |>
  as.matrix()

fi_mat <- n_mat / v_mat  # frequência por ano e grupo

# Frequência volume-ponderada por grupo (Find no enunciado)
Find_vec <- colSums(n_mat) / colSums(v_mat)

m_stan  <- ncol(v_mat)
Ti_stan <- nrow(v_mat)

# Dados de 2014 para validação
v_2014_vec <- bs_data |>
  filter(Ano == "2014", faixa != "[0, 18)") |>
  mutate(faixa = droplevels(faixa)) |>
  arrange(faixa) |>
  pull(vit)

n_2014_vec <- bs_data |>
  filter(Ano == "2014", faixa != "[0, 18)") |>
  mutate(faixa = droplevels(faixa)) |>
  arrange(faixa) |>
  pull(Nit)
```

## Ajuste com Stan

O código Stan segue exatamente o modelo da Semana 12: verossimilhança Poisson com
$\lambda_{it} = v_{it}\theta_i\lambda_0$, e prioris vagas $\text{Gamma}(0{,}001; 0{,}001)$
para $\lambda_0$ e $\theta_0$. O fator de credibilidade e o estimador de credibilidade
são calculados no bloco `transformed parameters`.

```{r stan-ajuste}
#| label: stan-ajuste
#| cache: true
#| results: hide
#| message: false

library(rstan)
options(mc.cores       = parallel::detectCores())
options(rstan.progress = FALSE)
options(rstan.verbose  = FALSE)
rstan_options(auto_write = TRUE)

stan_code_bs <- "
data {
  int<lower=1> m;                        // número de grupos
  int<lower=1> Ti;                       // anos de ajuste
  vector<lower=0>[m] Find;              // frequência volume-ponderada por grupo
  array[Ti, m] int<lower=0> n;          // óbitos por ano e grupo
  matrix<lower=0>[Ti, m] v;             // exposição por ano e grupo
  matrix<lower=0>[Ti, m] fi;            // taxas observadas por ano e grupo
}
parameters {
  vector<lower=0>[m] theta;  // fator de risco por grupo (E[theta_i]=1)
  real<lower=0> theta0;      // parâmetro de forma da priori de theta
  real<lower=0> lambda0;     // taxa coletiva global
}
transformed parameters {
  vector<lower=0>[m] w;       // fator de credibilidade
  vector<lower=0>[m] mucred;  // estimador de credibilidade
  matrix<lower=0>[Ti, m] lambda;
  for (i in 1:m) {
    for (t in 1:Ti) {
      lambda[t, i] = v[t, i] * theta[i] * lambda0;
    }
  }
  for (i in 1:m) {
    w[i]      = sum(v[, i]) / (sum(v[, i]) + (theta0 / lambda0));
    mucred[i] = w[i] * Find[i] + (1 - w[i]) * lambda0;
  }
}
model {
  // Prioris vagas
  for (i in 1:m)
    theta[i] ~ gamma(theta0, theta0);
  lambda0 ~ gamma(0.001, 0.001);
  theta0  ~ gamma(0.001, 0.001);
  // Verossimilhança
  for (i in 1:m)
    for (t in 1:Ti)
      n[t, i] ~ poisson(lambda[t, i]);
}
"

stan_dados <- list(
  m     = m_stan,
  Ti    = Ti_stan,
  Find  = Find_vec,
  n     = n_mat,
  v     = v_mat,
  fi    = fi_mat
)

rds_path <- "fit_stan_efpc.rds"

# Verificar compatibilidade: theta tem dimensão m
rds_valido <- FALSE
if (file.exists(rds_path)) {
  fit_salvo <- tryCatch(readRDS(rds_path), error = function(e) NULL)
  if (!is.null(fit_salvo)) {
    dims_theta <- tryCatch(
      dim(rstan::extract(fit_salvo, pars = "theta")$theta),
      error = function(e) NULL
    )
    rds_valido <- !is.null(dims_theta) && dims_theta[2] == stan_dados$m
  }
  if (!rds_valido)
    message("Stan: rds incompatível — reajustando com m=", stan_dados$m)
}

if (rds_valido) {
  fit_stan <- fit_salvo
  message("Stan: carregando fit salvo (m=", stan_dados$m, ")")
} else {
  fit_stan <- stan(
    model_code = stan_code_bs,
    data       = stan_dados,
    warmup     = 10000,
    iter       = 30000,
    thin       = 30,
    chains     = 4,
    refresh    = 0
  )
  saveRDS(fit_stan, file = rds_path)
  message("Stan: fit concluído e salvo")
}
```

```{r stan-summary}
#| label: stan-summary

print(fit_stan,
      pars   = c("lambda0", "theta0", "theta"),
      digits = 4,
      probs  = c(0.025, 0.5, 0.975))
```

## Diagnóstico de convergência

```{r stan-diag}
#| label: stan-diag
#| fig-cap: "Trajetórias das cadeias MCMC para $\\theta_i$, $\\lambda_0$ e $\\theta_0$"
#| fig-height: 5.0

s_lab   <- rstan::extract(fit_stan)
M_draws <- length(s_lab$lambda0)

theta_s  <- s_lab$theta
w_s      <- s_lab$w
mucred_s <- s_lab$mucred

colnames(theta_s)  <- labels_m4
colnames(w_s)      <- labels_m4
colnames(mucred_s) <- labels_m4

posterior_theta <- as.array(fit_stan,
  pars = c("theta[1]", "theta[2]", "theta[3]", "theta[4]",
           "lambda0", "theta0"))

mcmc_trace(posterior_theta) +
  theme_bw(base_size = 11) +
  theme(strip.background = element_rect(fill = "white", colour = "grey80"))
```

```{r stan-diag-metricas}
#| label: stan-diag-metricas
#| include: false

summ_stan   <- summary(fit_stan,
  pars  = c("theta[1]","theta[2]","theta[3]","theta[4]","lambda0","theta0"))$summary
rhat_max    <- round(max(summ_stan[, "Rhat"]), 3)
ess_min     <- round(min(summ_stan[, "n_eff"]))
lam0_med    <- round(summ_stan["lambda0", "50%"], 5)
lam0_lo     <- round(summ_stan["lambda0", "2.5%"], 5)
lam0_hi     <- round(summ_stan["lambda0", "97.5%"], 5)
theta0_med  <- round(summ_stan["theta0",  "50%"], 2)
```

O $\hat{R}$ máximo entre todos os parâmetros é `r rhat_max` e o ESS mínimo é
`r ess_min`, indicando convergência satisfatória das 4 cadeias. Os trace plots
mostram picos esporádicos de alta amplitude — especialmente em $\lambda_0$ e
$\theta[4]$ — que são consequência da **fraca identificabilidade do produto**
$\theta_i \lambda_0$: o modelo não consegue distinguir entre $\lambda_0$ grande
com $\theta_i$ pequeno e vice-versa. Esse é um comportamento esperado no modelo
Poisson-Gamma com prioris vagas e poucos grupos ($m = 4$, $T = 2$). O ESS
elevado e $\hat{R} \approx 1$ confirmam que as cadeias exploram esse espaço de
forma adequada e que as marginais posteriores são estáveis.

A mediana posterior de $\lambda_0 = `r lam0_med`$ (IC 95%: $[`r lam0_lo`;\; `r lam0_hi`]$)
é a taxa coletiva de mortalidade — note que o IC é amplo por causa da
não-identificabilidade. A interpretação relevante para credibilidade é a de
$\mu_i^{\text{cred}} = \omega_i \bar{F}_i^v + (1-\omega_i)\lambda_0$, que é
identificável porque o produto $\theta_i \lambda_0$ é o que determina os sinistros
previstos. A mediana de $\theta_0 = `r theta0_med`$ controla a dispersão dos
fatores: quanto maior $\theta_0$, menor $\text{Var}[\theta_i] = 1/\theta_0$ e
mais os grupos convergem para o nível coletivo.

## Fatores de credibilidade e estimadores posteriores

```{r stan-credibilidade}
#| label: stan-credibilidade
#| fig-cap: "Distribuição posterior de $\\omega_i$ por grupo. Linha tracejada: $\\omega_i = 1$ (experiência própria domina integralmente)."
#| fig-height: 3.8

w_df <- as.data.frame(w_s) |>
  pivot_longer(everything(), names_to = "Grupo", values_to = "omega") |>
  mutate(Grupo = factor(Grupo, levels = labels_m4))

ggplot(w_df, aes(x = omega, fill = Grupo, colour = Grupo)) +
  geom_density(alpha = 0.35, linewidth = 0.8) +
  geom_vline(xintercept = 1, linetype = "dashed",
             colour = "grey30", linewidth = 0.7) +
  scale_fill_scico_d(palette = "batlow", name = "Faixa") +
  scale_colour_scico_d(palette = "batlow", name = "Faixa",
                       guide = guide_legend(
                         override.aes = list(
                           fill   = scico::scico(4, palette = "batlow"),
                           shape  = 22,
                           size   = 4,
                           colour = "grey40",
                           alpha  = 0.8
                         ))) +
  labs(x = expression(hat(omega)[i]), y = "Densidade") +
  theme_bw(base_size = 12) +
  theme(legend.position = "bottom")
```

```{r stan-mucred}
#| label: stan-mucred

mucred_summary <- tibble(
  faixa   = labels_m4,
  mediana = apply(mucred_s, 2, median),
  lo95    = apply(mucred_s, 2, quantile, 0.025),
  hi95    = apply(mucred_s, 2, quantile, 0.975),
  w_med   = apply(w_s,      2, median)
) |>
  left_join(resultados |> select(faixa, lam_cred), by = "faixa")

mucred_summary |>
  gt() |>
  tab_header(
    title    = "Estimadores de credibilidade: BS vs. Bayesiano completo",
    subtitle = md("$\\hat{\\mu}_i^{\\text{cred}} = \\hat{\\omega}_i\\bar{F}_i^v + (1-\\hat{\\omega}_i)\\lambda_0$")
  ) |>
  cols_label(
    faixa    = "Grupo",
    mediana  = md("$\\tilde{\\mu}_i^{\\text{cred}}$ (Bayes, mediana)"),
    lo95     = "IC 95% inf.",
    hi95     = "IC 95% sup.",
    w_med    = md("$\\tilde{\\omega}_i$ (mediana)"),
    lam_cred = md("$\\hat{\\lambda}_i^H$ (BS)")
  ) |>
  fmt_number(columns = c(mediana, lo95, hi95, lam_cred), decimals = 6) |>
  fmt_number(columns = w_med, decimals = 4) |>
  tab_options(table.font.size = 13)
```

Os fatores $\tilde{\omega}_i$ são próximos de 1 para todos os grupos — as exposições
$v_i$ são muito maiores que $\hat{\kappa} = \theta_0/\lambda_0$, de modo que a
experiência própria de cada faixa domina. Os estimadores bayesianos coincidem com os
do BS clássico nas medianas; o diferencial está nos intervalos credíveis que propagam
a incerteza sobre $\lambda_0$ e $\theta_0$.

## Verificação preditiva posterior (PPC)

Antes de fazer previsões fora da amostra, verificamos se o modelo é capaz de
reproduzir os dados de ajuste (2012--2013). A PPC simula 2.000 réplicas de
$N_{it} \mid \theta_i, \lambda_0 \sim \text{Poisson}(v_{it}\,\tilde{\theta}_i\,\lambda_0)$
e compara com os valores observados.

```{r stan-ppc}
#| label: stan-ppc
#| fig-cap: "Verificação preditiva posterior: IC 95% preditivo (barra) e mediana (ponto) vs. observado (×) por grupo e ano de ajuste."
#| fig-height: 3.8

set.seed(42)
n_rep   <- 2000
idx_rep <- sample(seq_len(M_draws), n_rep)

grupos_anos <- expand.grid(grupo = labels_m4, ano = c("2012", "2013"),
                           stringsAsFactors = FALSE) |>
  mutate(
    i     = match(grupo, labels_m4),
    t     = match(ano, c("2012", "2013")),
    v     = mapply(function(ii, tt) v_mat[tt, ii], i, t),
    N_obs = mapply(function(ii, tt) n_mat[tt, ii], i, t)
  )

pred_draws <- matrix(NA_integer_, nrow = n_rep, ncol = nrow(grupos_anos))
for (r in seq_len(n_rep)) {
  k <- idx_rep[r]
  mu <- grupos_anos$v * s_lab$theta[k, grupos_anos$i] * s_lab$lambda0[k]
  pred_draws[r, ] <- rpois(nrow(grupos_anos), mu)
}

ppc_summary <- grupos_anos |>
  mutate(
    pred_med  = apply(pred_draws, 2, median),
    pred_lo95 = apply(pred_draws, 2, quantile, 0.025),
    pred_hi95 = apply(pred_draws, 2, quantile, 0.975),
    grupo     = factor(grupo, levels = labels_m4)
  )

ggplot(ppc_summary, aes(x = ano, colour = grupo)) +
  geom_linerange(aes(ymin = pred_lo95, ymax = pred_hi95),
                 linewidth = 4, alpha = 0.25,
                 position = position_dodge(width = 0.4)) +
  geom_point(aes(y = pred_med), size = 2.5,
             position = position_dodge(width = 0.4)) +
  geom_point(aes(y = N_obs), shape = 4, size = 3, stroke = 1.5,
             colour = "tomato",
             position = position_dodge(width = 0.4)) +
  scale_colour_scico_d(palette = "batlow", name = "Faixa") +
  guides(colour = guide_legend(override.aes = list(shape = 16, size = 3))) +
  labs(x = "Ano", y = "Óbitos",
       caption = "Ponto: mediana preditiva  •  Barra: IC 95%  •  ×: observado") +
  facet_wrap(~grupo, scales = "free_y", nrow = 1) +
  theme_bw(base_size = 12) +
  theme(legend.position = "none",
        strip.background = element_rect(fill = "white", colour = "grey80"))
```

Em todos os grupos e nos dois anos de ajuste, o valor observado (×) cai dentro
do IC 95% preditivo — o modelo reproduz adequadamente a estrutura de contagem
dos dados de ajuste. Note que a escala Y é livre por painel: [18,40) opera em
dezenas de óbitos enquanto 80+ opera em centenas, mas o ajuste relativo é
semelhante em todos os grupos.

## Fatores de risco individuais ($\theta_i$)

```{r stan-theta-posterior}
#| label: stan-theta-posterior
#| fig-cap: "Distribuições posteriores de $\\theta_i$ por grupo (escala livre). Linha tracejada: $\\theta_i = 1$ (nível coletivo $\\lambda_0$)."
#| fig-height: 6.0

theta_df <- as.data.frame(s_lab$theta) |>
  setNames(labels_m4) |>
  pivot_longer(everything(), names_to = "Grupo", values_to = "theta") |>
  mutate(Grupo = factor(Grupo, levels = labels_m4))

theta_stats <- theta_df |>
  group_by(Grupo) |>
  summarise(med = median(theta), lo = quantile(theta, 0.025),
            hi  = quantile(theta, 0.975), .groups = "drop")

p_theta <- ggplot(theta_df, aes(x = theta, fill = Grupo, colour = Grupo)) +
  geom_density(alpha = 0.35, linewidth = 0.8) +
  geom_vline(xintercept = 1, linetype = "dashed",
             colour = "grey30", linewidth = 0.7) +
  geom_text(data = theta_stats,
            aes(x = med, y = Inf,
                label = sprintf("med = %.2f", med)),
            vjust = 1.5, hjust = 0.5, size = 3.0, inherit.aes = FALSE,
            colour = "grey20") +
  scale_fill_scico_d(palette   = "batlow", name = "Faixa") +
  scale_colour_scico_d(palette = "batlow", name = "Faixa") +
  labs(x = expression(theta[i]), y = "Densidade") +
  facet_wrap(~Grupo, scales = "free", nrow = 2) +
  theme_bw(base_size = 11) +
  theme(legend.position = "none",
        strip.background = element_rect(fill = "white", colour = "grey80"),
        axis.text.x      = element_text(size = 8),
        panel.spacing    = unit(0.8, "lines"))

p_theta
```

```{r theta-stats-inline}
#| label: theta-stats-inline
#| include: false
th_med <- round(theta_stats$med, 2)
names(th_med) <- theta_stats$Grupo
razao_theta <- round(theta_stats$med[theta_stats$Grupo == "80+"] /
                     theta_stats$med[theta_stats$Grupo == "[18, 40)"], 1)
```

Os fatores $\theta_i$ quantificam o risco relativo de cada grupo em relação ao
nível coletivo $\lambda_0$: $\theta_i < 1$ indica mortalidade abaixo da média,
$\theta_i > 1$ acima. As medianas posteriores são
$\tilde{\theta}_{[18,40)} = `r th_med["[18, 40)"]`$,
$\tilde{\theta}_{[40,60)} = `r th_med["[40, 60)"]`$,
$\tilde{\theta}_{[60,80)} = `r th_med["[60, 80)"]`$ e
$\tilde{\theta}_{80+} = `r th_med["80+"]`$.
A razão entre os extremos é
$\tilde{\theta}_{80+} / \tilde{\theta}_{[18,40)} \approx `r razao_theta`$,
coerente com a razão direta de taxas brutas
($\hat{m}_{80+}/\hat{m}_{[18,40)} \approx 139$) ponderada pelos pesos de
volume — a diferença entre as duas razões reflete o encolhimento bayesiano
em direção a $\lambda_0$. As distribuições posteriores são assimétricas à
direita, com caudas pesadas especialmente em $[60,80)$ e $80+$, consequência
da não-identificabilidade parcial do produto $\theta_i\lambda_0$ com prioris vagas.

## Análise de sensibilidade às prioris

Para verificar a robustez das estimativas de credibilidade à especificação das
prioris, comparamos dois cenários para o hiperparâmetro $a = b$ da priori de
$\lambda_0 \sim \text{Gamma}(a, b)$. A priori $\text{Gamma}(a, b)$ tem
$E[\lambda_0] = a/b$ e $\text{Var}[\lambda_0] = a/b^2$; com $a = b$ tem-se
$E[\lambda_0] = 1$ e $\text{DP}[\lambda_0] = 1/\sqrt{a}$.

O cenário **vago** ($a = b = 0{,}001$) é a priori adotada no modelo principal:
moda em 0, média em 1 e DP em $\approx 31{,}6$ — essencialmente não-informativa,
colocando massa em toda a semirreta positiva. O cenário **moderado**
($a = b = 1$) corresponde a $\text{Gamma}(1, 1) = \text{Exponencial}(1)$, com
média 1 e DP 1 — ainda vago para uma taxa de mortalidade da ordem de $0{,}02$,
mas com mais concentração próxima à origem. Uma priori genuinamente informativa
sobre $\lambda_0$ exigiria conhecimento externo independente dos dados (por
exemplo, experiência histórica de outras carteiras), o que não está disponível;
além disso, centrar a priori no $\hat{\lambda}_0 = 0{,}021$ estimado pelo BS
introduziria circularidade, usando os dados duas vezes. Por essa razão, limitamos
a análise a prioris vagas.

```{r stan-sensibilidade}
#| label: stan-sensibilidade
#| cache: true
#| results: hide
#| message: false

cenarios <- list(
  "Vaga ($a = b = 0{,}001$)"    = 0.001,
  "Moderada ($a = b = 1$)"      = 1.000
)

sens_results <- list()

for (nome in names(cenarios)) {
  ab <- cenarios[[nome]]

  stan_code_sens <- sprintf("
data {
  int<lower=1> m;
  int<lower=1> Ti;
  vector<lower=0>[m] Find;
  array[Ti, m] int<lower=0> n;
  matrix<lower=0>[Ti, m] v;
  matrix<lower=0>[Ti, m] fi;
}
parameters {
  vector<lower=0>[m] theta;
  real<lower=0> theta0;
  real<lower=0> lambda0;
}
transformed parameters {
  vector<lower=0>[m] w;
  vector<lower=0>[m] mucred;
  matrix<lower=0>[Ti, m] lambda;
  for (i in 1:m)
    for (t in 1:Ti)
      lambda[t, i] = v[t, i] * theta[i] * lambda0;
  for (i in 1:m) {
    w[i]      = sum(v[, i]) / (sum(v[, i]) + (theta0 / lambda0));
    mucred[i] = w[i] * Find[i] + (1 - w[i]) * lambda0;
  }
}
model {
  for (i in 1:m) theta[i] ~ gamma(theta0, theta0);
  lambda0 ~ gamma(%.3f, %.3f);
  theta0  ~ gamma(0.001, 0.001);
  for (i in 1:m)
    for (t in 1:Ti)
      n[t, i] ~ poisson(lambda[t, i]);
}
", ab, ab)

  fit_s <- stan(model_code = stan_code_sens, data = stan_dados,
                warmup = 5000, iter = 15000, thin = 15,
                chains = 2, refresh = 0, verbose = FALSE)
  ex <- rstan::extract(fit_s)
  sens_results[[nome]] <- tibble(
    cenario = nome,
    faixa   = labels_m4,
    mucred_med = apply(ex$mucred, 2, median),
    mucred_lo  = apply(ex$mucred, 2, quantile, 0.025),
    mucred_hi  = apply(ex$mucred, 2, quantile, 0.975)
  )
}

sens_df <- bind_rows(sens_results) |>
  mutate(cenario = factor(cenario, levels = names(cenarios)))
```

```{r tabela-sensibilidade}
#| label: tabela-sensibilidade

nomes_cenarios <- names(cenarios)
# Renomear colunas para nomes simples antes do gt, depois aplicar md() no cols_label
col1 <- nomes_cenarios[1]
col2 <- nomes_cenarios[2]

sens_df |>
  select(cenario, faixa, mucred_med) |>
  pivot_wider(names_from = cenario, values_from = mucred_med) |>
  left_join(resultados |> select(faixa, lam_cred), by = "faixa") |>
  rename(vaga = all_of(col1), moderada = all_of(col2)) |>
  gt() |>
  tab_header(
    title    = md("Análise de sensibilidade: $\\tilde{\\mu}_i^{\\text{cred}}$ sob duas prioris para $\\lambda_0$"),
    subtitle = md("$\\lambda_0 \\sim \\text{Gamma}(a, b)$ com $a = b$ variando")
  ) |>
  cols_label(
    faixa    = "Grupo",
    vaga     = md("Vaga ($a = b = 0{,}001$)"),
    moderada = md("Moderada ($a = b = 1$)"),
    lam_cred = md("BS ($\\hat{\\lambda}_i^H$)")
  ) |>
  fmt_number(columns = where(is.numeric), decimals = 6) |>
  tab_spanner(label   = md("Bayesiano — mediana posterior de $\\mu_i^{\\text{cred}}$"),
              columns = c(vaga, moderada)) |>
  tab_options(table.font.size = 13)
```

```{r sens-inline}
#| label: sens-inline
#| include: false
# Variação máxima entre cenários por faixa
sens_var <- sens_df |>
  group_by(faixa) |>
  summarise(var_abs = max(mucred_med) - min(mucred_med),
            var_rel = (max(mucred_med) - min(mucred_med)) / mean(mucred_med) * 100,
            .groups = "drop")
max_var_rel <- round(max(sens_var$var_rel), 2)
```

A variação máxima das estimativas de $\tilde{\mu}_i^{\text{cred}}$ entre os três
cenários é de `r max_var_rel`% — confirmando que os prêmios de credibilidade são
**robustos à especificação da priori** de $\lambda_0$. Isso é esperado: como
$\tilde{\omega}_i \approx 1$ para todos os grupos, $\tilde{\mu}_i^{\text{cred}}
\approx \bar{F}_i^v$ independentemente de $\lambda_0$, e a priori sobre
$\lambda_0$ tem influência negligenciável sobre a quantidade de interesse.

## Previsão bayesiana para 2014 e comparação final

O número esperado de sinistros para 2014 é obtido com os $\theta_i$ posteriores
e a exposição observada:

$$
\hat{N}_{i,2014}^{\text{Bayes}} = v_{i,2014} \cdot \tilde{\theta}_i \cdot \lambda_0.
$$

```{r dados-comparacao}
#| label: dados-comparacao
#| include: false

# Número esperado de sinistros em 2014: v_2014 * theta_i * lambda0 (por draw)
lambda_2014 <- matrix(NA, nrow = M_draws, ncol = m_stan)
for (i in 1:m_stan) {
  lambda_2014[, i] <- v_2014_vec[i] * s_lab$theta[, i] * s_lab$lambda0
}
colnames(lambda_2014) <- labels_m4

# Resumo por grupo — inclui as três tábuas
prev_bayes <- tibble(
  faixa   = labels_m4,
  N_bayes = apply(lambda_2014, 2, median),
  N_lo95  = apply(lambda_2014, 2, quantile, 0.025),
  N_hi95  = apply(lambda_2014, 2, quantile, 0.975),
  N_obs   = n_2014_vec,
  N_BS    = previsao$N_prev[previsao$faixa %in% labels_m4]
) |>
  left_join(tabua_2014 |> rename(N_br = D_tab, N_at = D_at, N_pub = D_pub),
            by = "faixa") |>
  mutate(
    erro_bayes = if_else(N_obs > 0, (N_bayes - N_obs) / N_obs * 100, NA_real_),
    erro_BS    = if_else(N_obs > 0, (N_BS    - N_obs) / N_obs * 100, NA_real_),
    erro_br    = if_else(N_obs > 0, (N_br    - N_obs) / N_obs * 100, NA_real_),
    erro_at    = if_else(N_obs > 0, (N_at    - N_obs) / N_obs * 100, NA_real_),
    erro_pub   = if_else(N_obs > 0 & N_pub > 0,
                         (N_pub - N_obs) / N_obs * 100, NA_real_)
  )

obs_2014 <- sum(n_2014_vec)
total_draws_bayes <- rowSums(lambda_2014)
p_med_b <- median(total_draws_bayes)
p_lo_b  <- quantile(total_draws_bayes, 0.025)
p_hi_b  <- quantile(total_draws_bayes, 0.975)
```

```{r premios-credibilidade}
#| label: premios-credibilidade

prev_bayes |>
  select(faixa, N_BS, N_bayes, N_lo95, N_hi95, N_br, N_at, N_pub, N_obs) |>
  bind_rows(
    tibble(
      faixa   = "Total",
      N_BS    = sum(prev_bayes$N_BS),
      N_bayes = sum(prev_bayes$N_bayes),
      N_lo95  = sum(prev_bayes$N_lo95),
      N_hi95  = sum(prev_bayes$N_hi95),
      N_br    = sum(prev_bayes$N_br),
      N_at    = sum(prev_bayes$N_at),
      N_pub   = sum(prev_bayes$N_pub),
      N_obs   = sum(prev_bayes$N_obs)
    )
  ) |>
  gt() |>
  tab_header(
    title    = "Previsão para 2014: credibilidade e tábuas de referência",
    subtitle = md("Ajuste com 2012--2013; $v_i^* = E_{i,2014}$")
  ) |>
  cols_label(
    faixa   = "Grupo",
    N_BS    = md("$\\hat{N}_i^*$ (BS)"),
    N_bayes = md("$\\hat{N}_i^{\\text{Bayes}}$ (med.)"),
    N_lo95  = "IC 95% inf.",
    N_hi95  = "IC 95% sup.",
    N_br    = "BR-EMS",
    N_at    = "AT-2000",
    N_pub   = "Pub-2010",
    N_obs   = md("$N_i^{\\text{obs}}$ (2014)")
  ) |>
  fmt_number(columns = c(N_BS, N_bayes, N_lo95, N_hi95, N_br, N_at, N_pub, N_obs),
             decimals = 1) |>
  sub_missing(missing_text = "—") |>
  tab_style(
    style     = list(cell_fill("#EBF5FB"), cell_text(weight = "bold")),
    locations = cells_body(rows = faixa == "Total")
  ) |>
  tab_spanner(label = "Bühlmann-Straub",           columns = N_BS) |>
  tab_spanner(label = "Bayesiano completo (Stan)",  columns = c(N_bayes, N_lo95, N_hi95)) |>
  tab_spanner(label = "Tábuas de referência",       columns = c(N_br, N_at, N_pub)) |>
  tab_spanner(label = "Observado",                  columns = N_obs) |>
  tab_options(table.font.size = 13)
```

## Distribuição preditiva do total de sinistros (2014)

```{r stan-pred-total}
#| label: stan-pred-total
#| fig-cap: "Distribuição preditiva posterior do total de sinistros em 2014"
#| fig-height: 3.8
#| fig-width: 8

ggplot(tibble(total = total_draws_bayes), aes(x = total)) +
  geom_histogram(aes(y = after_stat(density)),
                 bins = 60, fill = "steelblue", alpha = 0.7, colour = NA) +
  geom_density(colour = "steelblue4", linewidth = 1.0) +
  geom_vline(xintercept = p_med_b, colour = "steelblue4",
             linetype = "solid",  linewidth = 1.0) +
  geom_vline(xintercept = p_lo_b, colour = "steelblue4",
             linetype = "dashed", linewidth = 0.8) +
  geom_vline(xintercept = p_hi_b, colour = "steelblue4",
             linetype = "dashed", linewidth = 0.8) +
  geom_vline(xintercept = obs_2014, colour = "#E74C3C",
             linetype = "dotted", linewidth = 0.9) +
  annotate("text", x = p_med_b - 5, y = 0.020,
           label = sprintf("Mediana\n%.0f", p_med_b),
           hjust = 1, size = 3.2, colour = "steelblue4") +
  annotate("text", x = obs_2014 + 5, y = 0.018,
           label = sprintf("Observado\n%d", obs_2014),
           hjust = 0, size = 3.2, colour = "#E74C3C") +
  scale_x_continuous(expand = expansion(mult = c(0.02, 0.12))) +
  labs(x = "Total de sinistros previstos para 2014", y = "Densidade") +
  theme_bw(base_size = 12)
```

A mediana da distribuição preditiva total é
$\approx `r round(p_med_b, 0)`$ sinistros, com IC 95% de
$[`r round(p_lo_b, 0)`;\; `r round(p_hi_b, 0)`]$.
O observado de `r obs_2014` situa-se
`r ifelse(obs_2014 > p_hi_b | obs_2014 < p_lo_b, "**fora**", "**dentro**")`
do IC 95%, com erro de
`r round((p_med_b - obs_2014)/obs_2014*100, 1)`% em relação à mediana.

## Tabela comparativa final: BS, Bayesiano completo e Tábua

```{r tabela-final}
#| label: tabela-final

prev_bayes |>
  bind_rows(
    tibble(
      faixa      = "Total",
      N_BS       = sum(prev_bayes$N_BS),
      N_bayes    = sum(prev_bayes$N_bayes),
      N_lo95     = sum(prev_bayes$N_lo95),
      N_hi95     = sum(prev_bayes$N_hi95),
      N_br       = sum(prev_bayes$N_br),
      N_at       = sum(prev_bayes$N_at),
      N_pub      = sum(prev_bayes$N_pub),
      N_obs      = sum(prev_bayes$N_obs),
      erro_bayes = (sum(prev_bayes$N_bayes) - sum(prev_bayes$N_obs)) /
                   sum(prev_bayes$N_obs) * 100,
      erro_BS    = (sum(prev_bayes$N_BS)    - sum(prev_bayes$N_obs)) /
                   sum(prev_bayes$N_obs) * 100,
      erro_br    = (sum(prev_bayes$N_br)    - sum(prev_bayes$N_obs)) /
                   sum(prev_bayes$N_obs) * 100,
      erro_at    = (sum(prev_bayes$N_at)    - sum(prev_bayes$N_obs)) /
                   sum(prev_bayes$N_obs) * 100,
      erro_pub   = (sum(prev_bayes$N_pub)   - sum(prev_bayes$N_obs)) /
                   sum(prev_bayes$N_obs) * 100
    )
  ) |>
  gt() |>
  tab_header(
    title    = "Comparação final: erros de previsão por método (validação 2014)",
    subtitle = md(sprintf("Observado total: **%d** óbitos | Ajuste: 2012--2013",
                          obs_2014))
  ) |>
  cols_label(
    faixa      = "Grupo",
    N_BS       = "BS",
    N_bayes    = "Bayes (med.)",
    N_lo95     = "IC 95% inf.",
    N_hi95     = "IC 95% sup.",
    N_br       = "BR-EMS",
    N_at       = "AT-2000",
    N_pub      = "Pub-2010",
    N_obs      = md("$N_i^{\\text{obs}}$"),
    erro_BS    = "BS (%)",
    erro_bayes = "Bayes (%)",
    erro_br    = "BR-EMS (%)",
    erro_at    = "AT-2000 (%)",
    erro_pub   = "Pub-2010 (%)"
  ) |>
  tab_spanner(label = "Credibilidade",
              columns = c(N_BS, N_bayes, N_lo95, N_hi95)) |>
  tab_spanner(label = "Tábuas de referência",
              columns = c(N_br, N_at, N_pub)) |>
  tab_spanner(label = "Erros (%)",
              columns = c(erro_BS, erro_bayes, erro_br, erro_at, erro_pub)) |>
  fmt_number(columns = c(N_BS, N_bayes, N_lo95, N_hi95, N_br, N_at, N_pub, N_obs),
             decimals = 1) |>
  fmt_number(columns = c(erro_BS, erro_bayes, erro_br, erro_at, erro_pub),
             decimals = 1) |>
  sub_missing(columns = c(erro_BS, erro_bayes, erro_br, erro_at, erro_pub),
              missing_text = "—") |>
  tab_style(
    style     = list(cell_fill("#EBF5FB"), cell_text(weight = "bold")),
    locations = cells_body(rows = faixa == "Total")
  ) |>
  # Verde nos métodos de credibilidade com menor erro absoluto vs. tábuas
  tab_style(
    style     = cell_fill("#D5F5E3"),
    locations = cells_body(
      columns = erro_BS,
      rows    = !is.na(erro_BS) & !is.na(erro_bayes) &
                abs(erro_BS) <= abs(replace_na(erro_br, Inf)) &
                abs(erro_BS) <= abs(replace_na(erro_at, Inf)) &
                abs(erro_BS) <= abs(replace_na(erro_pub, Inf)) &
                abs(erro_BS) <= abs(erro_bayes)
    )
  ) |>
  tab_style(
    style     = cell_fill("#D5F5E3"),
    locations = cells_body(
      columns = erro_bayes,
      rows    = !is.na(erro_bayes) &
                abs(erro_bayes) <= abs(replace_na(erro_br, Inf)) &
                abs(erro_bayes) <= abs(replace_na(erro_at, Inf)) &
                abs(erro_bayes) <= abs(replace_na(erro_pub, Inf)) &
                abs(erro_bayes) <= abs(replace_na(erro_BS, Inf))
    )
  ) |>
  # Verde na melhor tábua por faixa
  tab_style(
    style     = cell_fill("#D5F5E3"),
    locations = cells_body(
      columns = erro_br,
      rows    = !is.na(erro_br) & faixa != "Total" &
                abs(erro_br) <= abs(replace_na(erro_at, Inf)) &
                abs(erro_br) <= abs(replace_na(erro_pub, Inf))
    )
  ) |>
  tab_style(
    style     = cell_fill("#D5F5E3"),
    locations = cells_body(
      columns = erro_at,
      rows    = !is.na(erro_at) & faixa != "Total" &
                abs(erro_at) < abs(replace_na(erro_br, Inf)) &
                abs(erro_at) <= abs(replace_na(erro_pub, Inf))
    )
  ) |>
  tab_style(
    style     = cell_fill("#D5F5E3"),
    locations = cells_body(
      columns = erro_pub,
      rows    = !is.na(erro_pub) & faixa != "Total" &
                abs(erro_pub) < abs(replace_na(erro_br, Inf)) &
                abs(erro_pub) < abs(replace_na(erro_at, Inf))
    )
  ) |>
  tab_options(table.font.size = 11)
```

A célula verde nas colunas de credibilidade (BS e Bayes) marca quando esse
método supera todas as tábuas naquela faixa. Nas colunas de tábuas, a célula
verde indica a tábua com menor erro absoluto por faixa — revelando o
**frankenstein atuarial**: a composição ótima de tábuas por faixa que o mercado
eventualmente constrói ao longo de ciclos de estudo de experiência. BS e
Bayesiano produzem estimativas pontuais praticamente idênticas, confirmando
a equivalência teórica; o diferencial bayesiano está nos IC 95% que permitem
calcular carregamentos de segurança com interpretação probabilística direta.

Os erros globais de $-7{,}9\%$ (BS e Bayes) refletem que o modelo foi ajustado
com 2012--2013, período de mortalidade mais baixa, e não captura a aceleração
de 2014. As tábuas de referência têm erros de sinal oposto: superestimam
porque foram calibradas para populações com mortalidade estruturalmente superior
à desta carteira. O frankenstein ótimo por faixa — usando a melhor tábua em
cada intervalo — produziria um erro global próximo de zero, mas depende de
conhecer os erros ex-post e não é aplicável prospectivamente sem estudo de
experiência próprio com horizonte maior ($T \geq 5$ anos, conforme exigência
PREVIC).

---

# Informações da Sessão

```{r session-info}
#| label: session-info
#| code-summary: "Informações da Sessão"
sessionInfo()
```

# Referências

